---
title: "Taller 1 --- Exploración de datos meteorológicos (ORI)"
subtitle: "Análisis Estadístico de Datos"
fecha: "Bogotá D.C., septiembre de 2026"
resumen: |
  Se explora de forma descriptiva la base meteorológica ORI del IDEAM (región
  Orinoquía), la cual cuenta con 4543 registros y 18 variables, de los que se
  toman los 118 medidos a medio día para desarrollar el resto del taller.
  Primeramente se identifican las unidades estadísticas, las frecuencias del
  pronóstico y la escala y clase de las variables, progresivamente se resumen
  la temperatura y la velocidad del viento de forma gráfica y numérica, se
  detectan atípicos por el criterio de Tukey en la presión y el punto de rocío
  y se estudia la asociación entre temperatura y viento mediante covarianza y
  correlación de Pearson, para finalmente estimar densidades por histograma y
  por kernel y compararlas con el modelo normal, encontrando que un pequeño
  grupo de municipios de piedemonte explica buena parte de las colas
  observadas.
palabras: "estadística descriptiva; diagrama de caja; atípicos de Tukey; covarianza; correlación de Pearson; densidad kernel; IDEAM"
format:
  latex:
    template: ../template/taller-qmd-template.tex
    keep-tex: true
    top-level-division: chapter
    df-print: kable
    fig-width: 6
    fig-height: 3.4
execute:
  echo: true
  warning: false
  message: false
---

```{r configuracion, include=FALSE}
knitr::opts_chunk$set(echo = TRUE, warning = FALSE, message = FALSE)
# install.packages(c("ggplot2", "ggExtra"))
library(ggplot2)
library(ggExtra)
```

# Los datos {#datos}

La base `ORI.csv` contiene mediciones meteorológicas de municipios de la
región Orinoquía (IDEAM), donde cada observación corresponde a la medición de
un municipio a una hora concreta de un día dado, y las unidades se toman del
enunciado del taller (temperatura y punto de rocío en °C, velocidad del viento
en mph, es decir, millas por hora, y presión en hPa). La base se descarga de Kaggle y, en caso de no haber
conexión, se busca una copia local, detectando la codificación del archivo en
vez de suponerla (suponerla es lo que rompe las tildes de los municipios).

```{r cargar-datos}
url_ori <- paste0("https://www.kaggle.com/api/v1/datasets/download/",
                  "overhcv/ori-dataset")
zip_ori <- file.path(tempdir(), "ori-dataset.zip")
ruta <- tryCatch({
  download.file(url_ori, zip_ori, mode = "wb", quiet = TRUE)
  unzip(zip_ori, files = "ORI.csv", exdir = tempdir())
}, error = function(e) {
  Filter(file.exists,
         c("ORI.csv", "data/ORI.csv", "../../../data/ORI.csv"))[1]
})
codificacion <- if (all(validUTF8(readLines(ruta, warn = FALSE,
                                            encoding = "bytes"))))
  "UTF-8" else "latin1"
base <- read.csv(ruta, sep = ";", dec = ".",
                 fileEncoding = codificacion,
                 stringsAsFactors = FALSE)
names(base) <- trimws(names(base))  # el encabezado trae "Pronostico "
datos <- base[base$Hora == "12:00", ] # registros de medio día
```

# Parte 1. Fundamentos estadísticos {#parte1}

## Pregunta 1: unidades estadísticas y variables {#p1}

```{r p1}
dim(base)
nrow(datos)
table(datos$Fecha)
```

La tabla cuenta con **4543 filas y 18 columnas**, de forma que existen 4543
unidades estadísticas (UE), entendidas como la entidad sobre la que se
registra una medición completa, que en este caso es una medición
meteorológica efectuada en un municipio a una hora y fecha específicas, así
como 18 variables asociadas a cada una de ellas. De estos registros, **118
fueron recolectados a medio día** (`Hora = "12:00"`), lo que corresponde a los
59 municipios de la base medidos en cada una de las 2 fechas (26 y 27 de
agosto de 2022), y es sobre este subconjunto que se desarrolla el resto del
taller.

Cabe mencionar que no se imprime la tabla original porque sus 18 columnas no
caben en el ancho de la página, y que no todas las columnas varían de igual
forma, pues `Region` toma un único valor (`ORI`) en toda la base y `Hora`,
aunque en la base completa tiene 24 valores, queda constante una vez se filtra
el medio día. Técnicamente una columna constante no aporta variación, pero se
cuentan igualmente como variables porque forman parte del diseño de la
medición (en otra región u hora sí cambiarían el resultado).

## Pregunta 2: pronóstico más y menos frecuente {#p2}

```{r p2}
tabla <- sort(table(datos$Pronostico), decreasing = TRUE)
knitr::kable(data.frame(Pronostico = names(tabla),
                        n = as.vector(tabla),
                        porcentaje = round(100 * as.vector(tabla) /
                                             sum(tabla), 2)),
             caption = "Frecuencias del pronóstico a medio día.")
```

```{r p2-barras}
#| fig-cap: "Frecuencias del pronóstico climático a medio día (n = 118)."
#| fig-height: 3
par(mar = c(4, 17, 1, 1))
barplot(rev(tabla), horiz = TRUE, las = 1, cex.names = 0.75,
        col = "steelblue", xlab = "Frecuencia")
```

De las 8 categorías de pronóstico presentes a medio día (de las 11 que tiene
la base completa), el **más frecuente es Parcialmente Nublado**, con 63
registros (53,39 % de los casos), mientras que el **menos frecuente es
Parcialmente Nublado - Tormenta Ligera**, con apenas 2 registros (1,69 %). La
masa se concentra entonces en estados de cielo parcial o totalmente nublado
(el 80 % entre ambos), con los eventos de lluvia y tormenta como casos poco
frecuentes.

## Pregunta 3: escala y clase de las variables {#p3}

La escala de medición indica qué operaciones tienen sentido sobre una variable
(igualdad, orden, diferencias o cocientes), mientras que la clase describe su
recorrido (categorías, valores contables o cualquier valor de un intervalo
real), y ambos son ejes independientes, de forma que cada variable recibe una
escala y una clase. Ninguno de los dos se puede deducir del tipo de dato en R,
pues un código postal es numérico y sin embargo nominal, y los grados
centígrados son numéricos pero de intervalo, no de razón.

```{r p3}
knitr::kable(data.frame(
  Variable = c("Pronóstico", "Municipio", "Temperatura (°C)",
               "Velocidad del viento (mph)"),
  `Tipo en R` = sapply(datos[c("Pronostico", "Municipio",
                               "Temperatura",
                               "Velocidad_del_Viento")], class),
  Escala = c("Nominal", "Nominal", "Intervalo", "Razón"),
  Clase = c("Cualitativa politómica", "Cualitativa politómica",
            "Cuantitativa continua", "Cuantitativa continua"),
  check.names = FALSE, row.names = NULL),
  caption = "Escala y clase de las cuatro variables del enunciado.")
```

- **Pronóstico**: Es nominal y cualitativa politómica (más de dos categorías),
  con el pequeño detalle que pudo haber sido ordinal, pues la nubosidad sí
  tiene orden (Despejado, Parcialmente Nublado, Nublado) y la precipitación
  también (Llovizna, Lluvia, Lluvia Fuerte), pero al combinarse ambas
  dimensiones en una misma etiqueta no existe un orden total, ya que no hay
  forma de decidir si "Nublado - Llovizna" está por encima o por debajo de
  "Parcialmente Nublado - Lluvia Fuerte".
- **Municipio**: Es nominal y cualitativa politómica, puesto que es una
  etiqueta geográfica sobre la que solo tiene sentido preguntar si dos
  registros son del mismo municipio o no.
- **Temperatura**: Es de intervalo y cuantitativa continua, dado que las
  diferencias son equidistantes pero su cero es relativo (0 °C no es ausencia
  de temperatura), por lo que 30 °C no es el doble de calor que 15 °C, y cabe
  aclarar que R la carga como `numeric` sin distinguir esto, así que la escala
  la declara quien analiza y no la detección automática.
- **Velocidad del viento**: Es de razón y cuantitativa continua, ya que su
  cero es absoluto (0 mph sí es ausencia de viento), de forma que los
  cocientes tienen sentido y 2 mph es efectivamente el doble que 1 mph.

Las figuras siguientes resumen ambos ejes por separado, leyéndose cada una de
arriba hacia abajo hasta llegar a los ejemplos de la base.

```{mermaid}
%%| echo: false
%%| fig-cap: "Eje 1, escala de medición: cada nivel hereda las operaciones del anterior."
%%| fig-width: 5.2
flowchart TD
    V["ESCALA<br/>¿qué operaciones tienen sentido?"]

    V --> CUAL["CUALITATIVA<br/>mide atributos: categorías"]
    V --> CUAN["CUANTITATIVA<br/>mide cantidades: números"]

    CUAL --> NOM["NOMINAL<br/>solo = y ≠"]
    CUAL --> ORD["ORDINAL<br/>+ orden<br/>(distancias sin significado)"]
    CUAN --> INT["INTERVALO<br/>+ intervalos iguales<br/>CERO RELATIVO"]
    CUAN --> RAZ["RAZÓN<br/>+ cocientes válidos<br/>CERO ABSOLUTO"]

    NOM --> NOME["Municipio, Pronóstico"]
    ORD --> ORDE["Estrato, nivel educativo"]
    INT --> INTE["Temperatura en °C"]
    RAZ --> RAZE["Velocidad del viento, Presión"]

    classDef eje fill:#2b2220,stroke:#2b2220,stroke-width:1px,color:#fff,font-weight:bold;
    classDef grupo fill:#a6192e,stroke:#7a1222,stroke-width:1px,color:#fff,font-weight:bold;
    classDef tipo fill:#f08a3c,stroke:#c4621c,stroke-width:1px,color:#2b2220,font-weight:bold;
    classDef ejemplo fill:#fdecc0,stroke:#e3b650,stroke-width:1px,color:#2b2220;
    linkStyle default stroke:#7a5a50,stroke-width:1.2px;

    class V eje;
    class CUAL,CUAN grupo;
    class NOM,ORD,INT,RAZ tipo;
    class NOME,ORDE,INTE,RAZE ejemplo;
```

```{mermaid}
%%| echo: false
%%| fig-cap: "Eje 2, clase según el recorrido: es independiente de la escala."
%%| fig-width: 5.2
flowchart TD
    V["CLASE<br/>¿cuál es el recorrido?"]

    V --> CUAL2["si es CUALITATIVA"]
    V --> CUAN2["si es CUANTITATIVA"]

    CUAL2 --> BIN["BINARIA<br/>2 categorías"]
    CUAL2 --> POL["POLITÓMICA<br/>más de 2 categorías"]
    CUAN2 --> DIS["DISCRETA<br/>valores contables"]
    CUAN2 --> CON["CONTINUA<br/>cualquier valor de un intervalo"]

    BIN --> BINE["Sí / No"]
    POL --> POLE["Pronóstico, Municipio"]
    DIS --> DISE["Número de hijos"]
    CON --> CONE["Temperatura, Velocidad del viento"]

    classDef eje fill:#2b2220,stroke:#2b2220,stroke-width:1px,color:#fff,font-weight:bold;
    classDef grupo fill:#a6192e,stroke:#7a1222,stroke-width:1px,color:#fff,font-weight:bold;
    classDef tipo fill:#f08a3c,stroke:#c4621c,stroke-width:1px,color:#2b2220,font-weight:bold;
    classDef ejemplo fill:#fdecc0,stroke:#e3b650,stroke-width:1px,color:#2b2220;
    linkStyle default stroke:#7a5a50,stroke-width:1.2px;

    class V eje;
    class CUAL2,CUAN2 grupo;
    class BIN,POL,DIS,CON tipo;
    class BINE,POLE,DISE,CONE ejemplo;
```

## Pregunta 4: diagramas de caja de temperatura y viento {#p4}

El diagrama de caja resume una variable en cinco posiciones, donde la caja va
del primer cuartil ($Q_1$) al tercero ($Q_3$) y encierra el 50 % central de
los datos, la línea interior es la mediana y los bigotes llegan hasta la
observación más lejana que todavía cae dentro de las cercas de Tukey,

$$
\text{cerca inferior} = Q_1 - 1{,}5 \cdot \text{RIC}
\qquad
\text{cerca superior} = Q_3 + 1{,}5 \cdot \text{RIC},
\qquad \text{RIC} = Q_3 - Q_1,
$$

dibujándose punto por punto lo que queda por fuera. Para no leer las
posiciones a ojo, se anotan sobre cada caja los valores de $Q_1$, mediana y
$Q_3$.

```{r p4}
caja <- function(variable, etiqueta) {
  x <- datos[[variable]]
  q <- quantile(x, c(0.25, 0.5, 0.75))
  ggplot(data.frame(x), aes(x = x, y = "")) +
    geom_boxplot(fill = "steelblue", alpha = 0.5,
                 outlier.colour = "firebrick") +
    annotate("text", x = q, y = 1.5, label = format(round(q, 2)),
             size = 3, check_overlap = TRUE) +
    labs(x = etiqueta, y = NULL) + theme_minimal()
}
```

```{r p4-temperatura}
#| fig-cap: "Diagrama de caja de la temperatura a medio día, con Q1, mediana y Q3 anotados."
#| fig-height: 2.1
caja("Temperatura", "Temperatura (°C)")
```

```{r p4-viento}
#| fig-cap: "Diagrama de caja de la velocidad del viento a medio día, con Q1, mediana y Q3 anotados."
#| fig-height: 2.1
caja("Velocidad_del_Viento", "Velocidad del viento (mph)")
```

**Temperatura.** El centro se ubica alrededor de los 30,4 °C y la caja es
estrecha (aproximadamente entre 28,8 y 31,3 °C), de forma que la mitad de los
municipios registra a medio día temperaturas muy parecidas, con el pequeño
detalle que la mediana está corrida hacia el borde derecho de la caja y el
bigote superior es corto (llega a 32,7 °C), mientras que el inferior se
extiende hasta los 26,5 °C y por debajo aparecen 8 puntos atípicos entre 22 y
25 °C. Todo esto indica que la localización es alta y concentrada, y que la
dispersión no es simétrica, pues unos pocos registros frescos estiran la
distribución hacia la izquierda (asimetría negativa).

**Velocidad del viento.** El centro está cerca de 1,7 mph y la caja va
aproximadamente de 1,0 a 2,2 mph, así que en términos relativos la dispersión
es mucho mayor que la de la temperatura, pues la caja ocupa buena parte del
recorrido total (de 0,4 a 3,7 mph). Los bigotes son relativamente balanceados,
aunque el superior es algo más largo, lo que sugiere una leve asimetría hacia
valores altos, coherente con una variable que tiene piso físico en cero y
solo puede estirarse hacia arriba, y no se observan atípicos.

## Pregunta 5: resumen numérico {#p5}

Además de los cuartiles, se calculan la desviación estándar ($s$, dispersión
promedio alrededor de la media, sensible a extremos), el rango
intercuartílico (RIC, dispersión del 50 % central, robusta a extremos) y el
coeficiente de asimetría $g_1$, cuyo signo indica hacia dónde va la cola,

$$
g_1 = \frac{\frac{1}{n}\sum_{i=1}^{n}(x_i - \bar{x})^3}
           {\left(\frac{1}{n}\sum_{i=1}^{n}(x_i - \bar{x})^2\right)^{3/2}},
$$

que vale cero para una distribución simétrica, es negativo con cola a la
izquierda y positivo con cola a la derecha.

```{r p5}
summary(datos$Temperatura)
summary(datos$Velocidad_del_Viento)
g1 <- function(x) {
  d <- x - mean(x)
  mean(d^3) / mean(d^2)^(3/2)
}
variables <- datos[c("Temperatura", "Velocidad_del_Viento")]
resumen <- sapply(variables, function(x)
  c(media = mean(x), mediana = median(x), s = sd(x), RIC = IQR(x),
    g1 = g1(x), faltantes = sum(is.na(x))))
knitr::kable(round(resumen, 3),
             col.names = c("Temperatura", "Viento"),
             caption = "Estadísticos complementarios a summary().")
```

La descripción numérica **concuerda con los diagramas de caja**, pues los
cinco números de `summary()` son exactamente los que dibuja cada caja (mínimo,
$Q_1$, mediana, $Q_3$ y máximo), y agregan lo que el gráfico solo sugería:

- **Temperatura**: La media (29,75 °C) queda por debajo de la mediana
  (30,40 °C), que es la firma numérica de la asimetría negativa que se veía en
  el bigote inferior largo, y el coeficiente $g_1 = -1{,}39$ lo confirma, al
  tiempo que la desviación estándar (2,28 °C) es casi igual al RIC (2,48 °C)
  a pesar de que el RIC deja por fuera los extremos, lo que muestra que los
  8 registros frescos están inflando $s$.
- **Velocidad del viento**: La media (1,719 mph) y la mediana (1,700 mph) casi
  coinciden, con la media apenas por encima, y $g_1 = 0{,}49$ confirma una
  asimetría positiva leve, coherente con el bigote superior más largo, así
  como un coeficiente de variación ($s/\bar{x}$) de 46 % que expresa la mayor
  dispersión relativa (este cociente solo tiene sentido para el viento, por
  ser de razón, y no para la temperatura, que es de intervalo).

Finalmente, no hay datos faltantes, pues las 118 filas están completas en ambas
variables.

## Pregunta 6: atípicos de Tukey en presión y punto de rocío {#p6}

Siguiendo la ayuda del enunciado, se usa `boxplot(x, plot = FALSE)$out`, que
calcula las cercas a partir de las bisagras de Tukey (muy cercanas a los
cuartiles, pero no idénticas a las de `summary()`, lo que explica diferencias
de centésimas en los límites).

```{r p6}
boxplot(datos$Presion, plot = FALSE)$out
boxplot(datos$Punto_de_Rocio, plot = FALSE)$out
tukey <- sapply(c("Presion", "Punto_de_Rocio"), function(v) {
  x <- datos[[v]]
  b <- boxplot(x, plot = FALSE)
  ric <- b$stats[4] - b$stats[2]
  c(`cerca inferior` = b$stats[2] - 1.5 * ric,
    `cerca superior` = b$stats[4] + 1.5 * ric,
    `mínimo` = min(x), `máximo` = max(x),
    `atípicos` = length(b$out))
})
knitr::kable(format(tukey, nsmall = 2, drop0trailing = TRUE),
             align = "r",
             col.names = c("Presión (hPa)",
                           "Punto de rocío (°C)"),
             caption = "Cercas de Tukey y conteo de atípicos.")
```

```{r p6-cajas}
#| fig-cap: "Diagramas de caja de Tukey para la presión y el punto de rocío a medio día."
#| fig-height: 2.6
par(mfrow = c(1, 2), mar = c(4, 2, 2, 1))
boxplot(datos$Presion, horizontal = TRUE, col = "orange",
        main = "Presión (hPa)")
boxplot(datos$Punto_de_Rocio, horizontal = TRUE, col = "lightblue",
        main = "Punto de rocío (°C)")
```

La **presión presenta el mayor número de atipicidades**, aunque se trata de
una sola y por un margen mínimo, pues el valor 1015,7 hPa (Chámeza, 26 de
agosto) supera la cerca superior de 1015,65 hPa por apenas 0,05 hPa, mientras
que el **punto de rocío no presenta ninguna** (`numeric(0)`) a pesar de moverse
en un rango mucho más ancho (de 16,5 a 29,9 °C). Esto se debe a que el criterio
de Tukey es relativo a la dispersión de cada variable y no a una escala
absoluta, de forma que el RIC del punto de rocío (4,3 °C) genera cercas amplias
([13,35 ; 30,55]) mientras que el de la presión (1,5 hPa) las deja estrechas
([1009,65 ; 1015,65]). Cabe mencionar que atípico no es sinónimo de error, pues
el criterio es geométrico y no sabe nada del fenómeno, y de hecho, como se verá
en la Pregunta 11, este registro pertenece a un grupo de municipios con
comportamiento propio.

## Pregunta 7: dispersión entre temperatura y viento {#p7}

```{r p7}
#| fig-cap: "Diagrama de dispersión de temperatura y velocidad del viento a medio día, con recta de mínimos cuadrados, banda de confianza del 95 % e histogramas marginales."
#| fig-height: 4.4
temp <- datos$Temperatura
viento <- datos$Velocidad_del_Viento
recta <- lm(viento ~ temp)
subtitulo <- sprintf(
  "r = %.4f · cov = %.5f · n = %d\ny = %.2f + %.5fx · R² = %.3f",
  cor(temp, viento), cov(temp, viento), length(temp),
  coef(recta)[1], coef(recta)[2], summary(recta)$r.squared)
grafico <- ggplot(datos,
                  aes(x = Temperatura, y = Velocidad_del_Viento)) +
  geom_point(alpha = 0.6, colour = "#3572a8") +
  geom_smooth(method = "lm", formula = y ~ x, colour = "#d2601a",
              fill = "grey70", linewidth = 0.9) +
  labs(x = "Temperatura (°C)", y = "Velocidad del viento (mph)",
       subtitle = subtitulo) +
  theme_minimal()
ggMarginal(grafico, type = "histogram", fill = "#3572a8",
           colour = "white")
```

La nube de puntos no presenta estructura, pues para cualquier temperatura
aparecen vientos de todo el recorrido, tanto en los registros cálidos (entre
29 y 32 °C, donde se concentra la mayoría) como en los pocos registros frescos
de la izquierda, y la banda de puntos no sube ni baja al avanzar en el eje
horizontal, así que **las dos variables no parecen correlacionarse**. La recta
de mínimos cuadrados lo confirma, pues es prácticamente plana (el viento sube
apenas 0,009 mph por cada grado de temperatura, con $R^2 = 0{,}001$, es decir,
la temperatura explica el 0,1 % de la variación del viento), y su banda de
confianza se abre hacia la izquierda porque en esa zona solo están los 8
registros frescos, de forma que ahí la recta está mucho peor determinada. Los
histogramas marginales describen cada variable por separado (la temperatura
apilada a la derecha con cola a la izquierda, y el viento con su masa entre 1 y
2 mph con cola a la derecha), y la razón de verlos junto a la nube es que dos
variables pueden ser asimétricas cada una y aun así no tener ninguna relación
entre sí.

## Pregunta 8: covarianza y correlación de Pearson {#p8}

La covarianza muestral mide si dos variables se desvían de sus medias en la
misma dirección, y el coeficiente de correlación de Pearson es esa misma
covarianza estandarizada por ambas desviaciones,

$$
s_{xy} = \frac{1}{n-1}\sum_{i=1}^{n}(x_i - \bar{x})(y_i - \bar{y}),
\qquad
r = \frac{s_{xy}}{s_x \, s_y} \in [-1, 1],
$$

de forma que $r$ mide la fuerza de la relación **lineal**, siendo $\pm 1$ una
recta perfecta y $0$ la ausencia de relación lineal.

```{r p8}
cov(datos$Temperatura, datos$Velocidad_del_Viento)
cor(datos$Temperatura, datos$Velocidad_del_Viento)
cor.test(datos$Temperatura, datos$Velocidad_del_Viento)
```

La covarianza es $s_{xy} = 0{,}0472$ y la correlación es $r = 0{,}026$, lo que
indica que **las variables no parecen correlacionarse**, pues $r$ es
prácticamente cero y la prueba asociada no lo distingue del azar con 118
datos ($p = 0{,}78$, con intervalo de confianza del 95 % entre $-0{,}16$ y
$0{,}21$, que contiene al cero), confirmando lo que se veía en la nube de la
Pregunta 7. Como verificación adicional se calculó la correlación de Spearman
(que en vez de los valores usa sus rangos, es decir, sus posiciones de menor a
mayor, y detecta relaciones monótonas, aquellas en las que al crecer una
variable la otra tiende a crecer o a decrecer aunque no sea en línea recta),
obteniendo $-0{,}011$, así que tampoco hay una relación curva escondida.

En cuanto a las unidades:

- **Covarianza**: Se expresa en el producto de las unidades de las dos
  variables, en este caso °C·mph, por lo que su valor por sí solo no dice si
  la relación es fuerte o débil, y además cambiaría si se midiera el viento en
  km/h (pasaría a 0,0759 °C·km/h sin que la relación haya cambiado).
- **Correlación de Pearson**: Es adimensional, pues al dividir por $s_x$
  (°C) y $s_y$ (mph) las unidades se cancelan, y por esto siempre queda en
  $[-1, 1]$ y es comparable entre cualquier par de variables.

## Pregunta 9: dimensión de los datos {#p9}

Los datos son **multivariados**, ya que sobre cada unidad estadística (una
medición en un municipio a las 12:00) se registran simultáneamente 18
variables, y las 118 observaciones comparten esa estructura. Que en las
preguntas 4 a 6 se haya mirado una variable a la vez (análisis univariado) y en
las preguntas 7 y 8 dos variables (análisis bivariado) no cambia la naturaleza
de los datos, sino que describe el corte que se hace sobre ellos, de forma que
los datos son multivariados y es el análisis el que va cambiando de dimensión.

Esta distinción no es solo de nombre, pues como se mencionó en clase, si un
conjunto de variables sigue una distribución normal multivariada entonces cada
variable por separado es normal, pero que cada variable sea normal
univariadamente no garantiza que el conjunto sea normal multivariado, así que
las conclusiones obtenidas mirando variable por variable no se pueden extender
sin más al comportamiento conjunto.

# Parte 2. Estimación de la densidad {#parte2}

Para las tres preguntas siguientes se usan dos estimadores de la densidad. El
**histograma de densidad** divide el recorrido en clases y divide cada conteo
por $n$ y por el ancho de la clase, de forma que el área total vale 1, y el
número de clases se toma con la regla de Sturges, $k = \lceil \log_2 n \rceil
+ 1 = 8$ para $n = 118$ (la regla por defecto de `hist()` en R, pensada para
muestras moderadas y que evita tanto una campana artificial por pocas clases
como un dentado ruidoso por demasiadas). La **estimación kernel** (KDE), por su
parte, pone una pequeña campana (el núcleo $K$, gaussiano) sobre cada
observación y las suma,

$$
\hat{f}(x) = \frac{1}{n h} \sum_{i=1}^{n} K\!\left( \frac{x - x_i}{h} \right),
\qquad
h = 0{,}9 \cdot \min\!\left(s, \frac{\text{RIC}}{1{,}34}\right) \cdot n^{-1/5},
$$

donde el ancho de banda $h$ se toma con la regla de Silverman (el valor por
defecto de `density()` y `geom_density()`), que es óptima si los datos fueran
normales y usa el mínimo entre $s$ y $\text{RIC}/1{,}34$ para no suavizar de
más cuando hay extremos. Un $h$ pequeño inventa modas y uno grande las borra,
así que como verificación se recalcula la KDE con $2h$ y se reportan solo las
modas que sobreviven.

```{r densidad-funciones}
modas <- function(x, ajuste = 1) {
  k <- density(x, adjust = ajuste)
  round(k$x[which(diff(sign(diff(k$y))) == -2) + 1], 2)
}
densidad <- function(variable, etiqueta, color) {
  x <- datos[[variable]]
  ggplot(datos, aes(x = .data[[variable]])) +
    geom_histogram(aes(y = after_stat(density)),
                   bins = nclass.Sturges(x), fill = color,
                   colour = "black", alpha = 0.5) +
    geom_density(colour = "black", linewidth = 1) +
    labs(x = etiqueta, y = "Densidad",
         subtitle = sprintf("h (Silverman) = %.3f", bw.nrd0(x))) +
    theme_minimal()
}
```

## Pregunta 10: densidad de la temperatura {#p10}

```{r p10}
#| fig-cap: "Estimación histograma y kernel de la densidad de la temperatura a medio día."
densidad("Temperatura", "Temperatura (°C)", "lightblue")
```

```{r p10-numeros}
x <- datos$Temperatura
c(h = bw.nrd0(x), g1 = g1(x))
list(modas_h = modas(x), modas_2h = modas(x, 2))
shapiro.test(x)
datos[x < 26, c("Municipio", "Departamento", "Temperatura")]
```

**No se podría afirmar que los datos provienen de una distribución normal**,
pues ambas estimaciones ($h = 0{,}640$ °C) muestran una forma que una campana
no puede producir. Primeramente, la masa se apila entre 29 y 32 °C con una
moda cerca de 31,1 °C y una cola larga hacia la izquierda ($g_1 = -1{,}39$),
cuando una normal es simétrica. Progresivamente, en esa cola aparece una
segunda moda pequeña cerca de 23,5 °C, que sobrevive al duplicar el ancho de
banda y por tanto no es ruido del suavizado, formada por los 8 registros
frescos que ya se habían marcado como atípicos en la Pregunta 4, y que
corresponden a solo cuatro municipios medidos en ambas fechas (Chámeza y
Recetor en Casanare, Pajarito y Paya en Boyacá), es decir, a una subpoblación
de municipios más frescos y no a mediciones aisladas. Finalmente, la prueba de
Shapiro-Wilk (cuya hipótesis nula es que los datos son normales) la rechaza con
contundencia ($W = 0{,}860$, $p < 0{,}001$), aunque la decisión se sostiene
principalmente en la forma del gráfico.

> **Nota.** Se atribuye el grupo fresco a que son municipios de piedemonte o
> de la cordillera, pero la base no tiene una columna de altitud, así que esta
> explicación geográfica no se verificó con los datos.

## Pregunta 11: densidad de la presión {#p11}

```{r p11}
#| fig-cap: "Estimación histograma y kernel de la densidad de la presión a medio día."
densidad("Presion", "Presión (hPa)", "orange")
```

```{r p11-numeros}
x <- datos$Presion
c(h = bw.nrd0(x), g1 = g1(x), media = mean(x), mediana = median(x))
list(modas_h = modas(x), modas_2h = modas(x, 2))
```

**La distribución estimada no es simétrica, sino que presenta asimetría
positiva** (cola a la derecha), lo cual se sostiene por varias vías que
coinciden:

- **Coeficiente de asimetría**: Vale $g_1 = +0{,}84$, de signo opuesto al de
  la temperatura.
- **Media contra mediana**: La media (1012,78 hPa) queda por encima de la
  mediana (1012,50 hPa), y los cuartiles lo confirman, pues de $Q_1$ a la
  mediana hay 0,6 hPa mientras que de la mediana a $Q_3$ hay 0,9 hPa.
- **Forma de la KDE**: Con $h = 0{,}384$ hPa la curva sube rápido desde
  1010,9 hPa, hace su moda cerca de 1012 hPa y baja despacio con una pequeña
  joroba alrededor de 1015,5 hPa, hasta el valor 1015,7 hPa que la Pregunta 6
  marcó como atípico.

Cabe mencionar que esa joroba la forman los mismos cuatro municipios de la
cola fresca de la temperatura (Chámeza, Recetor, Pajarito y Paya), de forma que
un único grupo de municipios estira a la vez la cola izquierda de una variable
y la derecha de la otra. A diferencia de la moda secundaria de la temperatura,
esta joroba desaparece al duplicar el ancho de banda, así que no se afirma una
bimodalidad, pero la asimetría positiva sí se mantiene con cualquier $h$
razonable.

> **Nota.** Que municipios presumiblemente más altos registren más presión
> resulta extraño si fuera presión de estación, lo que sugiere que el IDEAM
> reporta presión reducida al nivel del mar, sin embargo esto no se confirmó en
> la documentación de la fuente.

## Pregunta 12: densidad del viento frente a la normal {#p12}

La densidad normal teórica se construye con la media y la desviación estándar
observadas, $\bar{x} = 1{,}719$ mph y $s = 0{,}789$ mph,

$$
f(x) = \frac{1}{s\sqrt{2\pi}} \exp\!\left( -\frac{(x - \bar{x})^2}{2 s^2} \right),
$$

y se superpone sobre la KDE de la velocidad del viento.

```{r p12}
#| fig-cap: "Estimación kernel de la densidad de la velocidad del viento (azul) frente a la normal con media y desviación observadas (rojo punteado)."
media_v <- mean(datos$Velocidad_del_Viento)
sd_v <- sd(datos$Velocidad_del_Viento)
ggplot(datos, aes(x = Velocidad_del_Viento)) +
  geom_density(colour = "blue", fill = "blue", alpha = 0.2,
               linewidth = 1) +
  stat_function(fun = dnorm, args = list(mean = media_v, sd = sd_v),
                colour = "firebrick", linetype = "dashed",
                linewidth = 1) +
  xlim(-0.5, 4.5) +
  labs(x = "Velocidad del viento (mph)", y = "Densidad") +
  theme_minimal()
```

```{r p12-numeros}
x <- datos$Velocidad_del_Viento
list(modas_h = modas(x), modas_2h = modas(x, 2))
c(`P(X < 0) normal` = pnorm(0, media_v, sd_v))
shapiro.test(x)
```

El modelo normal $N(1{,}719;\ 0{,}789)$ **se aproxima solo de lejos** a la
densidad estimada, pues acierta el centro y el ancho general de la
distribución, pero falla en la forma por tres motivos:

- **Asimetría y jorobas**: La KDE ($h = 0{,}274$ mph) tiene su masa entre 1 y
  2 mph con jorobas locales cerca de 1,0, 1,9 y 3,3 mph y una cola derecha más
  pesada ($g_1 = +0{,}49$), mientras que la normal es una sola campana
  simétrica, con el pequeño detalle que esas jorobas se funden en una sola moda
  al duplicar $h$, así que lo robusto es la asimetría y no la multimodalidad.
- **Masa imposible**: Con esa media y desviación, la normal le asigna un 1,5 %
  de probabilidad a velocidades negativas, lo cual es imposible para una
  variable de razón acotada por cero, siendo este el defecto conceptual del
  ajuste y no un detalle de la muestra (la KDE también derrama algo de masa
  bajo cero, pero por la cola infinita de su núcleo gaussiano).
- **Prueba de normalidad**: Shapiro-Wilk rechaza la normalidad ($W = 0{,}962$,
  $p = 0{,}002$), aunque de forma mucho menos rotunda que en la temperatura,
  coherente con que aquí las dos curvas al menos se parecen.

En resumen, la normal sirve como aproximación gruesa del centro y la dispersión
del viento a medio día, pero no como modelo de su forma, y en particular no
describe bien la cola derecha ni el piso físico en cero.
