---
title: "Exploración de datos · SDA Lab"
subtitle: "ori"
date: "2026-09-15 16:40"
output:
  html_document:
    toc: true
    toc_float: true
    number_sections: true
---

Cuaderno generado desde SDA Lab. Cada sección corresponde a un panel marcado
con la casilla **Añadir**: trae su texto explicativo, los parámetros con que
se produjo y el código R que lo redibuja sobre `datos`.

```{r configuracion, include=FALSE}
knitr::opts_chunk$set(echo = TRUE, warning = FALSE, message = FALSE)
# install.packages(c("ggplot2", "ggExtra"))
library(ggplot2)
library(ggExtra)
```

# Los datos

| Campo | Valor |
|---|---|
| Nombre | ori |
| Fuente | ori |
| Filas al cargar | 4543 |
| Columnas al cargar | 18 |
| Filas ahora | 118 |
| Columnas ahora | 18 |


```{r cargar-datos}
# ORI.csv es la base del Taller 01 (IDEAM), publicada en Kaggle como
# overhcv/ori-dataset. Se baja de ahí; sin internet se busca una copia
# local en los lugares habituales, en orden.
url_ori <- "https://www.kaggle.com/api/v1/datasets/download/overhcv/ori-dataset"
zip_ori <- file.path(tempdir(), "ori-dataset.zip")
ruta <- tryCatch({
  download.file(url_ori, zip_ori, mode = "wb", quiet = TRUE)
  unzip(zip_ori, files = "ORI.csv", exdir = tempdir())
}, error = function(e) {
  message("Sin acceso a Kaggle, se usa la copia local: ", conditionMessage(e))
  Filter(file.exists, c("ORI.csv", "data/ORI.csv",
                        "../../../data/ORI.csv"))[1]
})
# La copia que reparte el curso viene en ISO-8859-1 y la de data/ del repo
# en UTF-8. Se detecta en vez de suponer: suponer es lo que rompe las
# tildes de los municipios (ACACÍAS -> ACACÃAS).
codificacion <- if (all(validUTF8(readLines(ruta, warn = FALSE,
                                            encoding = "bytes"))))
  "UTF-8" else "latin1"
datos <- read.csv(ruta, sep = ";", dec = ".", fileEncoding = codificacion,
                  stringsAsFactors = FALSE)
names(datos) <- trimws(names(datos))   # el encabezado trae "Pronostico "
filas_al_cargar <- nrow(datos)         # antes de filtrar: lo usa el panel del filtro
cat("Al cargar:", nrow(datos), "filas x", ncol(datos), "columnas\n")
```

# Preparación

```{r preparacion}
datos <- datos[datos$Hora %in% c("12:00"), ]
cat("Después de la preparación:", nrow(datos), "filas\n")
```

# Análisis

## Frecuencias por clase · Pronostico
Panel `f1.balanceo.frecuencias` · marcado a las 07:25:51

### Qué muestra

Cuántas observaciones hay por clase, antes y después de rebalancear. El
subtítulo trae la razón de desbalance: cuántas veces la clase mayoritaria supera
a la minoritaria.

Las tres técnicas disponibles no traen dependencias nuevas y no inventan datos:

- **sub-muestreo** — recorta las clases grandes. Se pierde información real.
- **sobre-muestreo** — repite filas de las chicas. No agrega información.
- **bootstrap** — remuestrea todas con reemplazo hasta un tamaño común.

SMOTE, que interpola entre vecinos y sí fabrica filas nuevas, está en el
catálogo como pendiente: pedirlo suma un paquete al bundle.

### Cuándo engaña

**Balancear cambia las probabilidades a priori.** Después de rebalancear, las
probabilidades que estime el modelo no son las de la población: están calibradas
para el mundo artificial 50/50 que construiste.

**El desbalance a veces no es el problema.** Con clases separables, un modelo
aprende bien con 1 % de positivos. Lo que suele estar mal es la métrica:
exactitud con 99 % de negativos se gana prediciendo siempre "no". Antes de
remuestrear, probá cambiar de métrica o usar pesos de clase.

**Nunca se rebalancea la partición de prueba.** Solo el entrenamiento. Si tocás
la prueba, estás midiendo el desempeño en una población que no existe.

Estado al marcarlo:

| clase | n | proporcion |
|---|---|---|
| Parcialmente Nublado | 63 | 0.5338983 |
| Nublado | 31 | 0.2627119 |
| Parcialmente Nublado - Lluvia Fuerte | 6 | 0.05084746 |
| Parcialmente Nublado - Llovizna | 5 | 0.04237288 |
| Nublado - Llovizna | 4 | 0.03389831 |
| Nublado - Lluvia | 4 | 0.03389831 |
| Despejado | 3 | 0.02542373 |
| Parcialmente Nublado - Tormenta Ligera | 2 | 0.01694915 |


Parámetros:

| Campo | Valor |
|---|---|
| clase | Pronostico |


```{r}
# f1.balanceo.frecuencias
tabla <- sort(table(datos$Pronostico), decreasing = TRUE)
print(cbind(n = tabla, prop = round(prop.table(tabla), 3)))
cat("Más frecuente:  ", names(tabla)[1], " (n = ", tabla[1], ")\n",
    sep = "")
cat("Menos frecuente: ", names(tabla)[length(tabla)],
    " (n = ", tabla[length(tabla)], ")\n", sep = "")
barplot(tabla, horiz = TRUE, las = 1, cex.names = 0.7,
        main = "Frecuencias de Pronostico")
```

**Lectura.**

Texto de pregunta 1

## Diccionario de columnas
Panel `f1.diccionario.tabla` · marcado a las 07:25:51

### Qué muestra

Una fila por columna del dataset, con lo que la app necesita saber de ella:
etiqueta, escala de medición, clase y rol.

```
escala ∈ {nominal, ordinal, intervalo, razon}
clase  ∈ {cualitativa, discreta, continua}
rol    ∈ {respuesta, predictor, id, grupo, peso, ignorar}
```

La escala no se puede deducir del tipo de dato, y ahí está todo el punto: un
código postal es numérico y es nominal; un año es entero y es de intervalo,
porque su cero es convencional. La autodetección propone; vos corregís.

**Esta tabla gobierna el resto de la app.** Si marcás una columna como nominal,
el selector de media se deshabilita y aparece la moda, con la razón escrita al
lado. Los métodos de la fase 2 se filtran por lo mismo.

### Cuándo engaña

**La detección automática acierta el tipo, no el significado.** Ve números y
propone razón; ve texto y propone nominal. Ordinal e intervalo no los propone
nunca, porque no se pueden inferir: los tenés que poner vos.

**Un rol mal puesto no rompe nada hoy.** La app te deja seguir y el error
aparece dos fases después, cuando un modelo da un R² sospechosamente perfecto
porque metiste el identificador como predictor.

**Los avisos de conflicto son heurísticos.** Que una columna se llame `year` no
prueba que sea un año. El aviso pregunta; la decisión es tuya.

```{r}
# f1.diccionario.tabla
# Escala, clase y rol los declara quien analiza: R no los puede
# deducir del tipo de dato (un código postal es numérico y nominal;
# los grados centígrados son de intervalo, no de razón).
diccionario <- data.frame(
  columna = c("Cod_Div", "Latitud", "Longitud", "Region", "Departamento",
              "Municipio", "Fecha", "Hora", "Temperatura",
              "Velocidad_del_Viento", "Direccion_del_Viento", "Presion",
              "Punto_de_Rocio", "Cobertura_total_nubosa",
              "Precipitacion_mm_h", "Probabilidad_de_Tormenta", "Humedad",
              "Pronostico"),
  escala = c("razon", "razon", "razon", "nominal", "nominal", "nominal",
             "nominal", "nominal", "intervalo", "razon", "razon", "razon",
             "razon", "razon", "razon", "razon", "razon", "nominal"),
  clase = c("continua", "continua", "continua", "cualitativa", "cualitativa",
            "cualitativa", "cualitativa", "cualitativa", "continua",
            "continua", "continua", "continua", "continua", "continua",
            "continua", "discreta", "continua", "cualitativa"),
  rol = c("predictor", "predictor", "predictor", "predictor", "predictor",
          "predictor", "predictor", "predictor", "predictor", "predictor",
          "predictor", "predictor", "predictor", "predictor", "predictor",
          "predictor", "predictor", "predictor")
)
print(diccionario)
# Lo que R infiere solo, para comparar:
data.frame(columna = names(datos),
           clase_en_R = vapply(datos, function(v) class(v)[1], ""),
           distintos = vapply(datos, function(v) length(unique(v)), 0L),
           row.names = NULL)
```

**Lectura.**

Texto de respuesta 2

## Diagrama de caja · Temperatura
Panel `f1.analisis.boxplot` · marcado a las 07:25:51

### Qué muestra

El resumen de cinco números: Mínimo dentro de la cerca, primer cuartil,
mediana, tercer cuartil y máximo dentro de la cerca. La caja va de Q1 a Q3, así
que encierra el 50 % central de los datos, y la línea de adentro es la mediana.

Los bigotes llegan hasta la observación más lejana que todavía cae dentro de
1,5 veces el rango intercuartílico:

$$
\text{cerca inferior} = Q_1 - 1{,}5 \cdot \text{RIC}
\qquad
\text{cerca superior} = Q_3 + 1{,}5 \cdot \text{RIC}
$$

Lo que queda afuera se dibuja punto por punto. Son los **atípicos de Tukey**, y
son una convención, no un diagnóstico.

### Cuándo engaña

**Esconde las modas.** Una distribución con dos picos y otra con uno solo
pueden dar cajas idénticas. El boxplot resume posiciones, no forma. Por eso
está al lado del histograma y no en su lugar.

**"Atípico" acá significa "pasó de 1,5·RIC", nada más.** En una variable con
cola derecha larga —ingresos, tiempos de espera— es normal que haya decenas de
puntos afuera y ninguno es un error. Marcarlos no es motivo para borrarlos.

**Con n chico los cuartiles son inestables.** Por debajo de unas 20
observaciones, agregá los puntos encima de la caja: es más honesto mostrar el
dato que su resumen.

Parámetros:

| Campo | Valor |
|---|---|
| variable | Temperatura |


```{r}
# f1.analisis.boxplot
ggplot(datos, aes(x = "", y = Temperatura)) +
  geom_boxplot(fill = "steelblue", alpha = 0.5) +
  coord_flip() + labs(x = NULL)
```

**Lectura.**

Texto de respuesta 3

## Diagrama de caja · Velocidad_del_Viento
Panel `f1.analisis.boxplot` · marcado a las 07:25:51

El texto de este panel está en la primera sección «Diagrama de caja».

Parámetros:

| Campo | Valor |
|---|---|
| variable | Velocidad_del_Viento |


```{r}
# f1.analisis.boxplot
ggplot(datos, aes(x = "", y = Velocidad_del_Viento)) +
  geom_boxplot(fill = "steelblue", alpha = 0.5) +
  coord_flip() + labs(x = NULL)
```

> Interpretá acá qué muestra el gráfico y qué conclusión sacás. Una
> figura sin lectura no es un resultado: es un adorno.

## Resumen numérico · Temperatura
Panel `f1.analisis.resumen` · marcado a las 07:25:51

### Qué muestra

Los cinco números de `summary()` —mínimo, Q1, mediana, media, Q3, máximo— más
la desviación estándar, el rango intercuartílico y la asimetría, con el conteo
de faltantes al lado.

Qué estadísticos aparecen **lo decide la escala declarada en el Diccionario**,
no el tipo de dato en memoria:

```
nominal  -> moda y tabla de frecuencias
ordinal  -> moda, mediana y cuantiles
intervalo -> todo menos los cocientes
razon    -> todo
```

La media de una nominal no sale porque no se calcula, no porque esté escondida.

### Cuándo engaña

**Un resumen no distingue formas.** Dos variables con los mismos seis números
pueden tener una moda o dos. Por eso esta tabla va al lado del histograma y de
la densidad, no en su lugar.

**La media de una escala de intervalo se puede calcular; el cociente no.**
30 °C no es el doble de calor que 15 °C. El resumen no lo avisa: lo avisa la
escala que se declaró en el Diccionario.

**Con n chico los cuartiles se mueven mucho.** Por debajo de unas 20
observaciones, agregar o quitar un dato cambia Q1 y Q3 de forma visible, y la
tabla se lee con la misma desconfianza que la caja.

Estado al marcarlo:

| estadistico | mostrado |
|---|---|
| n | 118 |
| faltantes | 0 |
| moda | 31 |
| mediana | 30.4 |
| q1 | 28.83 |
| q3 | 31.3 |
| rango_inter | 2.475 |
| minimo | 22.4 |
| maximo | 32.7 |
| media | 29.75 |
| desviacion | 2.276 |
| asimetria | -1.391 |
| curtosis | 1.576 |


Parámetros:

| Campo | Valor |
|---|---|
| variable | Temperatura |
| escala | intervalo |


```{r}
# f1.analisis.resumen
x <- datos$Temperatura
print(summary(x))
v <- x[!is.na(x)]
centrado <- v - mean(v)
raiz <- sqrt(mean(centrado^2))
asimetria <- mean(centrado^3) / raiz^3   # g1: hacia dónde va la cola
curtosis <- mean(centrado^4) / raiz^4 - 3  # g2: exceso sobre la normal
cat("Desviación:", round(sd(v), 4), "· RIC:", round(IQR(v), 4), "\n")
cat("Asimetría:", round(asimetria, 3),
    "· Curtosis:", round(curtosis, 3), "\n")
cat("n:", length(v), "· faltantes:", sum(is.na(x)), "\n")
```

> Interpretá acá qué muestra el gráfico y qué conclusión sacás. Una
> figura sin lectura no es un resultado: es un adorno.

## Resumen numérico · Velocidad_del_Viento
Panel `f1.analisis.resumen` · marcado a las 07:25:51

El texto de este panel está en la primera sección «Resumen numérico».

Estado al marcarlo:

| estadistico | mostrado |
|---|---|
| n | 118 |
| faltantes | 0 |
| moda | 0.9 |
| mediana | 1.7 |
| q1 | 1 |
| q3 | 2.175 |
| rango_inter | 1.175 |
| minimo | 0.4 |
| maximo | 3.7 |
| media | 1.719 |
| desviacion | 0.7892 |
| asimetria | 0.4854 |
| curtosis | -0.3234 |
| coef_variacion | 0.4592 |


Parámetros:

| Campo | Valor |
|---|---|
| variable | Velocidad_del_Viento |
| escala | razon |


```{r}
# f1.analisis.resumen
x <- datos$Velocidad_del_Viento
print(summary(x))
v <- x[!is.na(x)]
centrado <- v - mean(v)
raiz <- sqrt(mean(centrado^2))
asimetria <- mean(centrado^3) / raiz^3   # g1: hacia dónde va la cola
curtosis <- mean(centrado^4) / raiz^4 - 3  # g2: exceso sobre la normal
cat("Desviación:", round(sd(v), 4), "· RIC:", round(IQR(v), 4), "\n")
cat("Asimetría:", round(asimetria, 3),
    "· Curtosis:", round(curtosis, 3), "\n")
cat("n:", length(v), "· faltantes:", sum(is.na(x)), "\n")
```

> Interpretá acá qué muestra el gráfico y qué conclusión sacás. Una
> figura sin lectura no es un resultado: es un adorno.

## Atípicos detectados · Presion
Panel `f1.calidad.atipicos` · marcado a las 07:25:51

### Qué muestra

Cada observación contra su posición en el archivo, con los atípicos marcados
según el criterio elegido. Los tres criterios responden preguntas distintas:

$$
\begin{aligned}
\text{IQR} &: && x \notin \left[\, Q_1 - 1.5 \cdot \text{RIC} \;,\; Q_3 + 1.5 \cdot \text{RIC} \,\right] && \text{robusto, univariado} \\[4pt]
z &: && \frac{\lvert x - \bar{x} \rvert}{s} > 3 && \text{no robusto, univariado} \\[4pt]
\text{Mahalanobis} &: && d^2 > \chi^2_p(\alpha) && \text{multivariado}
\end{aligned}
$$

Los dos primeros miran una columna; el tercero mira todas a la vez y encuentra
filas que ninguna columna por separado delata.

### Cuándo engaña

**Atípico no es sinónimo de error.** El criterio es geométrico y no sabe nada
del fenómeno. Borrar por costumbre es la peor decisión posible: en muchos
estudios el atípico es el caso que motivó la investigación.

**z se enmascara a sí mismo.** La media y la desviación estándar se calculan
con los atípicos adentro, así que un valor extremo infla `s` y termina pareciendo
razonable. Con un solo extremo muy grande, ningún punto supera 3 desvíos.

**El mismo número no es el mismo umbral.** 1,5 en IQR es una cerca amplia;
1,5 en z marca todo lo que se aleje un desvío y medio. Por eso el slider vuelve
a 1,5 o a 3 al cambiar de criterio. Con la temperatura de las 12:00 del ORI,
IQR 1,5 marca 8 atípicos y z 3 marca uno solo (22,4 °C): los datos son los
mismos, cambió la regla.

**El 1,5 de Tukey es una convención, no un umbral óptimo.** Nada se rompe si lo
movés; solo cambia cuántos puntos se pintan.

**Mahalanobis exige covarianza invertible y datos completos.** Con colinealidad
exacta o con filas incompletas devuelve vacío, y eso no significa que no haya
atípicos.

Parámetros:

| Campo | Valor |
|---|---|
| columna | Presion |


```{r}
# f1.calidad.atipicos
x <- datos$Presion
# Ojo: boxplot() corta por bisagras y el panel del lab por cuartiles
# (tipo 7, que es con lo que ggplot2 dibuja la caja). Las cercas pueden
# diferir en décimas; el conteo de atípicos casi nunca cambia.
caja <- boxplot(x, range = 1.5, plot = FALSE)
atipicos <- caja$out
ric <- diff(caja$stats[c(2, 4)])
cercas <- c(caja$stats[2] - 1.5 * ric, caja$stats[4] + 1.5 * ric)
cat("Atípicos por el criterio de Tukey:", length(atipicos),
    "de", length(x), "\n")
cat("Cercas:", round(cercas, 2), "\n")
print(atipicos)
boxplot(x, range = 1.5, horizontal = TRUE, main = "Presion")
```

> Interpretá acá qué muestra el gráfico y qué conclusión sacás. Una
> figura sin lectura no es un resultado: es un adorno.

## Atípicos detectados · Punto_de_Rocio
Panel `f1.calidad.atipicos` · marcado a las 07:25:51

El texto de este panel está en la primera sección «Atípicos detectados».

Parámetros:

| Campo | Valor |
|---|---|
| columna | Punto_de_Rocio |


```{r}
# f1.calidad.atipicos
x <- datos$Punto_de_Rocio
# Ojo: boxplot() corta por bisagras y el panel del lab por cuartiles
# (tipo 7, que es con lo que ggplot2 dibuja la caja). Las cercas pueden
# diferir en décimas; el conteo de atípicos casi nunca cambia.
caja <- boxplot(x, range = 1.5, plot = FALSE)
atipicos <- caja$out
ric <- diff(caja$stats[c(2, 4)])
cercas <- c(caja$stats[2] - 1.5 * ric, caja$stats[4] + 1.5 * ric)
cat("Atípicos por el criterio de Tukey:", length(atipicos),
    "de", length(x), "\n")
cat("Cercas:", round(cercas, 2), "\n")
print(atipicos)
boxplot(x, range = 1.5, horizontal = TRUE, main = "Punto_de_Rocio")
```

> Interpretá acá qué muestra el gráfico y qué conclusión sacás. Una
> figura sin lectura no es un resultado: es un adorno.

## Diagrama de dispersión · Temperatura vs. Velocidad_del_Viento
Panel `f1.analisis.dispersion` · marcado a las 07:25:51

### Qué muestra

Cada observación como un punto en el plano de dos variables. Es el gráfico más
directo que existe y el que sostiene toda la idea de regresión: si hay relación,
se ve acá antes de ajustar nada.

El subtítulo trae dos números que conviene leer juntos:

```
r   = correlación de Pearson  → mide relación LINEAL
rho = correlación de Spearman → mide relación MONÓTONA
```

Cuando `|rho|` es bastante mayor que `|r|`, hay relación y no es una recta.

Con **Recta de regresion (MCO)** se superpone la recta de mínimos cuadrados de
Y sobre X, con su banda de confianza, y el subtítulo suma su ecuación y R².
Prendé también la **Curva loess**: donde las dos se separan, la recta se queda
corta. Regresar Y sobre X no da la misma recta que X sobre Y.

### Cuándo engaña

**El sobreploteo miente por saturación.** Con muchos puntos, la mancha negra
oculta dónde está la masa: cualquier zona llena se ve igual de negra que una
diez veces más densa. Las tres curas están en el panel: bajar la transparencia,
agregar jitter cuando los valores están redondeados, o pasar a conteo por celda,
que ya no dibuja puntos sino cuánta gente hay en cada casilla.

**r = 0 no significa "sin relación".** Significa "sin relación lineal". Una
parábola perfecta da r cercano a cero. Mirá la nube, no el número.

**Correlación no es causa, y encima puede ser de un tercero.** Dos variables
pueden moverse juntas porque una tercera las mueve a las dos. Colorear por esa
tercera suele deshacer el espejismo en un segundo.

**El muestreo cambia el dibujo, no la cuenta.** Si el badge de muestreo está
activo, los puntos son una muestra con semilla; `r` y `rho` se calcularon sobre
el total.

Parámetros:

| Campo | Valor |
|---|---|
| x | Temperatura |
| y | Velocidad_del_Viento |
| marginales | TRUE |


```{r}
# f1.analisis.dispersion
grafico <- ggplot(datos, aes(x = Temperatura, y = Velocidad_del_Viento)) +
  geom_point(alpha = 0.6) +
  labs(x = "Temperatura", y = "Velocidad_del_Viento")
ggExtra::ggMarginal(grafico, type = "histogram", fill = "grey70",
                    color = "white")
cat("Covarianza:", cov(datos$Temperatura, datos$Velocidad_del_Viento, use = "complete.obs"), "\n")
cat("Pearson:   ", cor(datos$Temperatura, datos$Velocidad_del_Viento, use = "complete.obs"), "\n")
cat("Spearman:  ", cor(datos$Temperatura, datos$Velocidad_del_Viento, use = "complete.obs",
    method = "spearman"), "\n")
print(cor.test(datos$Temperatura, datos$Velocidad_del_Viento))
```

> Interpretá acá qué muestra el gráfico y qué conclusión sacás. Una
> figura sin lectura no es un resultado: es un adorno.

## Histograma · Temperatura
Panel `f1.analisis.histograma` · marcado a las 07:25:51

### Qué muestra

Cuántas observaciones caen en cada intervalo de la variable. La altura de cada
barra es una frecuencia; el ancho, un tramo del recorrido.

Es el primer retrato de una variable continua y el antecedente directo de la
idea de **densidad**: si en vez de contar dividís por el total y por el ancho
del intervalo, el área total pasa a valer 1 y ya estás mirando una densidad
empírica.

### Cuándo engaña

**El número de clases cambia la historia.** Es la trampa central de este
gráfico y por eso el control está a la vista. Con pocas barras todo parece una
campana suave; con muchas, todo parece ruido dentado. Ninguna de las dos
versiones es "la verdadera": son la misma tabla de datos leída con distinta
resolución.

Movelo. Si una moda secundaria aparece y desaparece según el número de clases,
no confíes en ella todavía — comparala con la densidad kernel, que suaviza sin
depender de dónde caen los bordes.

**El origen de los intervalos también importa.** Dos histogramas con el mismo
ancho de clase pero desplazados medio intervalo pueden verse distintos. La
densidad kernel no tiene ese problema, porque no tiene bordes.

**Con pocos datos no dice casi nada.** Por debajo de unas 30 observaciones, la
forma es principalmente azar. Ahí conviene un diagrama de puntos o el de tallo
y hojas, que no esconden ninguna observación.

Parámetros:

| Campo | Valor |
|---|---|
| variable | Temperatura |
| densidad | TRUE |


```{r}
# f1.analisis.histograma
ggplot(datos, aes(x = Temperatura)) +
  geom_histogram(aes(y = after_stat(density)),
                 bins = 30, fill = "steelblue") +
  geom_density(alpha = 0.4) +
  labs(x = "Temperatura", y = "densidad")
```

> Interpretá acá qué muestra el gráfico y qué conclusión sacás. Una
> figura sin lectura no es un resultado: es un adorno.

## Q-Q normal de la variable · Temperatura
Panel `f1.analisis.qq_normal_datos` · marcado a las 07:25:51

### Qué muestra

Los cuantiles observados de la variable contra los que tendría si fuera normal.
Cada punto es una observación: en el eje horizontal, el valor que le tocaría
bajo una normal; en el vertical, el que de verdad tiene.

Si la variable es normal, los puntos caen sobre la recta de referencia, que
pasa por el primer y el tercer cuartil. Los desvíos se leen por su forma, no
por su tamaño.

### Cuándo engaña

**La prueba y el gráfico se contradicen a propósito, y el gráfico tiene razón
más veces.** Con n grande, Shapiro-Wilk rechaza la normalidad por desvíos
minúsculos que no afectan a ningún método; con n chico, no rechaza nada porque
no tiene potencia. El subtítulo trae la prueba y el p, pero la decisión se toma
mirando la nube.

**Casi ningún método pide que los DATOS sean normales.** La regresión pide
normalidad de los *residuos*, no de las variables. Este Q-Q sirve para conocer
la forma de la variable y decidir una transformación, no para aprobar o
reprobar un modelo que todavía no existe.

**Con n < 20 la nube es tan errática que casi nada se puede concluir.** Se
espera ver zigzag; no lo leas como estructura.

Parámetros:

| Campo | Valor |
|---|---|
| variable | Temperatura |


```{r}
# f1.analisis.qq_normal_datos
x <- datos$Temperatura
qqnorm(x, main = "Q-Q normal · Temperatura")
qqline(x, col = "firebrick")
cat("Shapiro-Wilk:\n"); print(shapiro.test(x))
```

> Interpretá acá qué muestra el gráfico y qué conclusión sacás. Una
> figura sin lectura no es un resultado: es un adorno.

## Histograma · Presion
Panel `f1.analisis.histograma` · marcado a las 07:25:51

El texto de este panel está en la primera sección «Histograma».

Parámetros:

| Campo | Valor |
|---|---|
| variable | Presion |
| densidad | TRUE |


```{r}
# f1.analisis.histograma
ggplot(datos, aes(x = Presion)) +
  geom_histogram(aes(y = after_stat(density)),
                 bins = 30, fill = "steelblue") +
  geom_density(alpha = 0.4) +
  labs(x = "Presion", y = "densidad")
```

> Interpretá acá qué muestra el gráfico y qué conclusión sacás. Una
> figura sin lectura no es un resultado: es un adorno.

## Densidad kernel · Velocidad_del_Viento
Panel `f1.analisis.densidad` · marcado a las 07:25:51

### Qué muestra

Una curva suave que estima la densidad de probabilidad de la variable. En vez
de contar por intervalos, pone una campanita —el **núcleo**— sobre cada
observación y las suma todas.

El parámetro que manda es el ancho de banda `h`, no el número de clases:

$$
\hat{f}(x) = \frac{1}{n h} \sum_{i=1}^{n} K\!\left( \frac{x - x_i}{h} \right)
$$

El área bajo la curva vale 1, así que la altura no es una cuenta de casos: es
densidad. Comparar dos densidades de muestras de tamaño distinto es legítimo;
comparar dos histogramas de conteos, no.

### Cuándo engaña

**h chico inventa modas; h grande las borra.** Es el mismo dilema del número de
clases del histograma, con otro nombre: sesgo contra varianza. Movelo y fijate
cuáles picos sobreviven. Los que aparecen y desaparecen no son estructura, son
ruido suavizado con distinta fuerza.

**Suaviza más allá del recorrido real.** El núcleo gaussiano tiene colas
infinitas, así que la curva pone densidad en valores imposibles: edades
negativas, porcentajes por encima de 100. Si la variable está acotada, la parte
que se derrama por el borde es un artefacto del método.

**Con pocos datos es casi solo el núcleo.** Con n = 10 estás mirando la forma
de la campanita que elegiste, no la de la variable.

Parámetros:

| Campo | Valor |
|---|---|
| variable | Velocidad_del_Viento |
| normal | TRUE |


```{r}
# f1.analisis.densidad
ggplot(datos, aes(x = Velocidad_del_Viento)) +
  geom_density() +
  stat_function(fun = dnorm, args = list(mean = mean(datos$Velocidad_del_Viento, na.rm = TRUE), sd = sd(datos$Velocidad_del_Viento, na.rm = TRUE)), color = "firebrick", linetype = "dashed") +
  labs(x = "Valor", y = "densidad")
```

> Interpretá acá qué muestra el gráfico y qué conclusión sacás. Una
> figura sin lectura no es un resultado: es un adorno.

---

13 paneles · dataset ori · generado en modo servidor.

