---
title: "Taller 1 --- Exploración de datos meteorológicos (ORI)"
subtitle: "Análisis Estadístico de Datos"
fecha: "Bogotá D.C., 15 de septiembre de 2026"
resumen: |
  Se explora de forma descriptiva la base meteorológica ORI del IDEAM (región
  Orinoquía), la cual cuenta con 4.543 registros y 18 variables de los que se
  toman los 118 medidos a medio día para desarrollar el resto del taller. Primero
  se identifican las unidades estadísticas, las frecuencias del pronóstico y la
  escala y clase de las variables, para luego resumir la temperatura y la
  velocidad del viento de forma gráfica y numérica, detectar atípicos por el
  criterio de Tukey en la presión y el punto de rocío y estudiar la asociación
  entre temperatura y viento mediante covarianza y correlación de Pearson.
  Finalmente se estiman densidades por histograma y por kernel que se comparan
  con el modelo normal, encontrando que un pequeño grupo de cuatro municipios
  explica buena parte de las colas observadas.
palabras: "Estadística descriptiva; Diagrama de caja; Atípicos de Tukey; Covarianza; Correlación de Pearson; Densidad kernel; IDEAM"
format:
  latex:
    template: ../template/taller-qmd-template.tex
    keep-tex: true
    top-level-division: chapter
    df-print: kable
    fig-width: 6
    fig-height: 3.4
execute:
  echo: true
  warning: false
  message: false
---

```{r configuracion, include=FALSE}
knitr::opts_chunk$set(echo = TRUE, warning = FALSE, message = FALSE)
# install.packages(c("ggplot2", "ggExtra"))
library(ggplot2)
library(ggExtra)

# Presentación: código a la izquierda y resultado a la derecha, solo para
# instrucciones cuya salida es uno o dos números (entorno codres de la
# plantilla). Cada instrucción se evalúa en el entorno del documento.
dos_col <- function(...) {
  for (codigo in c(...)) {
    salida <- capture.output({
      v <- withVisible(eval(parse(text = codigo),
                            envir = knitr::knit_global()))
      if (v$visible) print(v$value)
    })
    cat("\n```{=latex}\n\\begin{codres}\n```\n\n",
        "```r\n", codigo, "\n```\n\n",
        "```{=latex}\n\\codressep\n```\n\n",
        "```\n", paste(salida, collapse = "\n"), "\n```\n\n",
        "```{=latex}\n\\end{codres}\n```\n\n", sep = "")
  }
}
```

# Los datos {#datos}

La base `ORI.csv` contiene mediciones meteorológicas de municipios de la región
Orinoquía \parencite{ideam-datos} donde cada observación corresponde a la
medición de un municipio a una hora concreta de un día dado. Las unidades se
toman del enunciado del taller, es decir, temperatura y punto de rocío en °C,
velocidad del viento en mph (millas por hora) y presión en hPa. Todo el
análisis se realiza en R \parencite{r-core} con gráficos elaborados en
`ggplot2` \parencite{ggplot2} e histogramas marginales en `ggExtra`
\parencite{ggextra}, mientras que la documentación de cada función utilizada se
reúne en el Apéndice \ref{documentacion-r}.

La base se descarga de Kaggle o, en caso de no haber conexión, se busca una
copia local detectando la codificación del archivo en vez de suponerla, pues
suponerla es justamente lo que rompe las tildes de los municipios.

```{r cargar-datos}
url_ori <- paste0("https://www.kaggle.com/api/v1/datasets/download/",
                  "overhcv/ori-dataset")
zip_ori <- file.path(tempdir(), "ori-dataset.zip")
ruta <- tryCatch({
  download.file(url_ori, zip_ori, mode = "wb", quiet = TRUE)
  unzip(zip_ori, files = "ORI.csv", exdir = tempdir())
}, error = function(e) {
  Filter(file.exists,
         c("ORI.csv", "data/ORI.csv", "../../../data/ORI.csv"))[1]
})
codificacion <- if (all(validUTF8(readLines(ruta, warn = FALSE,
                                            encoding = "bytes"))))
  "UTF-8" else "latin1"
base <- read.csv(ruta, sep = ";", dec = ".",
                 fileEncoding = codificacion,
                 stringsAsFactors = FALSE)
names(base) <- trimws(names(base))  # el encabezado trae "Pronostico "
datos <- base[base$Hora == "12:00", ] # registros de medio día
```

# Parte 1. Fundamentos estadísticos {#parte1}

## Pregunta 1 --- Unidades estadísticas y variables {#p1}

```{r p1, echo=FALSE, results="asis"}
dos_col("dim(base)", "nrow(datos)", "table(datos$Fecha)")
```

**¿Cuántas UE, variables, filas y columnas tiene la base?** La tabla cuenta con
4.543 filas y 18 columnas, lo que significa que existen 4.543 unidades
estadísticas (UE) y 18 variables asociadas a cada una de ellas. Una unidad
estadística es la entidad sobre la que se registra una medición completa, que
en este caso corresponde a una medición meteorológica efectuada en un municipio
a una hora y fecha específicas.

**¿Cuántos registros se recolectaron a medio día?** Se recolectaron 118
registros con `Hora = "12:00"`, que corresponden exactamente a los 59 municipios
de la base medidos en cada una de las 2 fechas (26 y 27 de agosto de 2022). Es
sobre este subconjunto que se desarrolla el resto del taller.

Vale la pena anotar que no se imprime la tabla original porque sus 18 columnas
no caben en el ancho de la página. Además no todas las columnas varían de igual
forma, ya que `Region` toma un único valor (`ORI`) en toda la base y `Hora`
queda constante una vez se filtra el medio día aunque en la base completa tiene
24 valores. Técnicamente una columna constante no aporta variación, pero se
cuentan igualmente como variables porque forman parte del diseño de la medición
y en otra región u hora sí cambiarían el resultado.

## Pregunta 2 --- Pronóstico más y menos frecuente {#p2}

```{r p2}
tabla <- sort(table(datos$Pronostico), decreasing = TRUE)
knitr::kable(data.frame(Pronostico = names(tabla),
                        n = as.vector(tabla),
                        porcentaje = round(100 * as.vector(tabla) /
                                             sum(tabla), 2)),
             caption = "Frecuencias del pronóstico a medio día.")
```

```{r p2-barras}
#| fig-cap: "Frecuencias del pronóstico climático a medio día (n = 118)."
#| fig-height: 3
par(mar = c(4, 17, 1, 1))
barplot(rev(tabla), horiz = TRUE, las = 1, cex.names = 0.75,
        col = "#a6192e", xlab = "Frecuencia")
```

**Más frecuente.** Parcialmente Nublado, con 63 de los 118 registros
(53.39 %).

**Menos frecuente.** Parcialmente Nublado - Tormenta Ligera, con apenas 2
registros (1.69 %).

De las 11 categorías que tiene la base completa solo 8 aparecen a medio día.
La masa se concentra en estados de cielo parcial o totalmente nublado (cerca del
80 % entre ambos), por lo que los eventos de lluvia y tormenta quedan como casos
poco frecuentes.

## Pregunta 3 --- Escala y clase de las variables {#p3}

La escala de medición indica qué operaciones tienen sentido sobre una variable
(igualdad, orden, diferencias o cocientes), mientras que la clase describe su
recorrido según sean categorías, valores contables o cualquier valor de un
intervalo real. Ambos son ejes independientes de modo que cada variable recibe
una escala y una clase. Ninguno de los dos se puede deducir del tipo de dato en
R, pues un código postal es numérico y sin embargo nominal así como los
grados centígrados son numéricos pero de intervalo y no de razón.

```{r p3}
knitr::kable(data.frame(
  Variable = c("Pronóstico", "Municipio", "Temperatura (°C)",
               "Velocidad del viento (mph)"),
  `Tipo en R` = sapply(datos[c("Pronostico", "Municipio",
                               "Temperatura",
                               "Velocidad_del_Viento")], class),
  Escala = c("Nominal", "Nominal", "Intervalo", "Razón"),
  Clase = c("Cualitativa politómica", "Cualitativa politómica",
            "Cuantitativa continua", "Cuantitativa continua"),
  check.names = FALSE, row.names = NULL),
  caption = "Escala y clase de las cuatro variables del enunciado.")
```

a. **Pronóstico.** Es nominal y cualitativa politómica (más de dos
   categorías), con el pequeño detalle que pudo haber sido ordinal porque la
   nubosidad sí tiene orden (Despejado, Parcialmente Nublado, Nublado) al igual
   que la precipitación (Llovizna, Lluvia, Lluvia Fuerte). Sin embargo, al
   combinarse ambas dimensiones en una misma etiqueta deja de existir un orden
   total, ya que no hay forma de decidir si "Nublado - Llovizna" está por encima
   o por debajo de "Parcialmente Nublado - Lluvia Fuerte".
b. **Municipio.** Es nominal y cualitativa politómica, puesto que se trata de
   una etiqueta geográfica sobre la que solo tiene sentido preguntar si dos
   registros son del mismo municipio o no.
c. **Temperatura.** Es de intervalo y cuantitativa continua dado que sus
   diferencias son equidistantes pero su cero es relativo (0 °C no es ausencia
   de temperatura), por lo que 30 °C no es el doble de calor que 15 °C. Cabe
   aclarar que R la carga como `numeric` sin distinguir nada de esto, así que
   la escala la declara quien analiza y no la detección automática.
d. **Velocidad del viento.** Es de razón y cuantitativa continua ya que su cero
   es absoluto (0 mph sí es ausencia de viento), lo cual hace que los cocientes
   tengan sentido y que 2 mph sea efectivamente el doble que 1 mph.

Las figuras siguientes resumen ambos ejes por separado y se leen de arriba hacia
abajo hasta llegar a los ejemplos de la base.

```{mermaid}
%%| echo: false
%%| fig-cap: "Eje 1, escala de medición: Cada nivel hereda las operaciones del anterior."
%%| fig-width: 5.2
flowchart TD
    V["ESCALA<br/>¿qué operaciones tienen sentido?"]

    V --> CUAL["CUALITATIVA<br/>mide atributos: Categorías"]
    V --> CUAN["CUANTITATIVA<br/>mide cantidades: Números"]

    CUAL --> NOM["NOMINAL<br/>solo = y ≠"]
    CUAL --> ORD["ORDINAL<br/>+ orden<br/>(distancias sin significado)"]
    CUAN --> INT["INTERVALO<br/>+ intervalos iguales<br/>CERO RELATIVO"]
    CUAN --> RAZ["RAZÓN<br/>+ cocientes válidos<br/>CERO ABSOLUTO"]

    NOM --> NOME["Municipio, Pronóstico"]
    ORD --> ORDE["Estrato, nivel educativo"]
    INT --> INTE["Temperatura en °C"]
    RAZ --> RAZE["Velocidad del viento, Presión"]

    classDef eje fill:#2b2220,stroke:#2b2220,stroke-width:1px,color:#fff,font-weight:bold;
    classDef grupo fill:#a6192e,stroke:#7a1222,stroke-width:1px,color:#fff,font-weight:bold;
    classDef tipo fill:#f08a3c,stroke:#c4621c,stroke-width:1px,color:#2b2220,font-weight:bold;
    classDef ejemplo fill:#fdecc0,stroke:#e3b650,stroke-width:1px,color:#2b2220;
    linkStyle default stroke:#7a5a50,stroke-width:1.2px;

    class V eje;
    class CUAL,CUAN grupo;
    class NOM,ORD,INT,RAZ tipo;
    class NOME,ORDE,INTE,RAZE ejemplo;
```

```{mermaid}
%%| echo: false
%%| fig-cap: "Eje 2, clase según el recorrido: Es independiente de la escala."
%%| fig-width: 5.2
flowchart TD
    V["CLASE<br/>¿cuál es el recorrido?"]

    V --> CUAL2["si es CUALITATIVA"]
    V --> CUAN2["si es CUANTITATIVA"]

    CUAL2 --> BIN["BINARIA<br/>2 categorías"]
    CUAL2 --> POL["POLITÓMICA<br/>más de 2 categorías"]
    CUAN2 --> DIS["DISCRETA<br/>valores contables"]
    CUAN2 --> CON["CONTINUA<br/>cualquier valor de un intervalo"]

    BIN --> BINE["Sí / No"]
    POL --> POLE["Pronóstico, Municipio"]
    DIS --> DISE["Número de hijos"]
    CON --> CONE["Temperatura, Velocidad del viento"]

    classDef eje fill:#2b2220,stroke:#2b2220,stroke-width:1px,color:#fff,font-weight:bold;
    classDef grupo fill:#a6192e,stroke:#7a1222,stroke-width:1px,color:#fff,font-weight:bold;
    classDef tipo fill:#f08a3c,stroke:#c4621c,stroke-width:1px,color:#2b2220,font-weight:bold;
    classDef ejemplo fill:#fdecc0,stroke:#e3b650,stroke-width:1px,color:#2b2220;
    linkStyle default stroke:#7a5a50,stroke-width:1.2px;

    class V eje;
    class CUAL2,CUAN2 grupo;
    class BIN,POL,DIS,CON tipo;
    class BINE,POLE,DISE,CONE ejemplo;
```

## Pregunta 4 --- Diagramas de caja de temperatura y viento {#p4}

El diagrama de caja \parencite{tukey1977} resume una variable en cinco
posiciones. La caja va del primer cuartil ($Q_1$) al tercero ($Q_3$) de modo que
encierra el 50 % central de los datos, la línea interior marca la mediana y los
bigotes llegan hasta la observación más lejana que todavía cae dentro de las
cercas de Tukey

$$
\text{cerca inferior} = Q_1 - 1.5 \cdot \text{RIC}
\qquad
\text{cerca superior} = Q_3 + 1.5 \cdot \text{RIC},
\qquad \text{RIC} = Q_3 - Q_1,
$$

mientras que lo que queda por fuera se dibuja punto por punto. Para no leer las
posiciones a ojo se anotan sobre cada caja los valores de $Q_1$, mediana y
$Q_3$.

```{r p4}
caja <- function(variable, etiqueta) {
  x <- datos[[variable]]
  q <- quantile(x, c(0.25, 0.5, 0.75))
  ggplot(data.frame(x), aes(x = x, y = "")) +
    geom_boxplot(fill = "steelblue", alpha = 0.5,
                 outlier.colour = "firebrick") +
    annotate("text", x = q, y = 1.5, label = format(round(q, 2)),
             size = 3, check_overlap = TRUE) +
    labs(x = etiqueta, y = NULL) + theme_minimal()
}
```

```{r p4-temperatura}
#| fig-cap: "Diagrama de caja de la temperatura a medio día: Se anotan Q1, mediana y Q3."
#| fig-height: 2.1
caja("Temperatura", "Temperatura (°C)")
```

```{r p4-viento}
#| fig-cap: "Diagrama de caja de la velocidad del viento a medio día: Se anotan Q1, mediana y Q3."
#| fig-height: 2.1
caja("Velocidad_del_Viento", "Velocidad del viento (mph)")
```

**Temperatura.** El centro se ubica alrededor de los 30.4 °C y la caja es
estrecha (aproximadamente entre 28.8 y 31.3 °C), lo que indica que la mitad de
los municipios registra a medio día temperaturas muy parecidas. La mediana está
corrida hacia el borde derecho de la caja y el bigote superior es corto porque
solo llega a 32.7 °C, mientras que el inferior se extiende hasta los 26.5 °C y
por debajo de él aparecen 8 puntos atípicos entre 22 y 25 °C. En conjunto la
localización es alta y concentrada pero la dispersión no es simétrica, puesto
que unos pocos registros frescos estiran la distribución hacia la izquierda
(asimetría negativa).

**Velocidad del viento.** El centro está cerca de 1.7 mph y la caja va
aproximadamente de 1.0 a 2.2 mph, así que en términos relativos su dispersión es
mucho mayor que la de la temperatura dado que la caja ocupa buena parte del
recorrido total (de 0.4 a 3.7 mph). Los bigotes son relativamente balanceados
aunque el superior es algo más largo, lo cual sugiere una leve asimetría hacia
valores altos que resulta coherente con una variable cuyo piso físico es cero y
que solo puede estirarse hacia arriba. En esta variable no se observan atípicos.

## Pregunta 5 --- Resumen numérico {#p5}

Además de los cuartiles se calculan la desviación estándar ($s$), que mide la
dispersión promedio alrededor de la media y es sensible a los extremos, el rango
intercuartílico (RIC), que mide la dispersión del 50 % central y es robusto a
ellos, así como el coeficiente de asimetría

$$
g_1 = \frac{\frac{1}{n}\sum_{i=1}^{n}(x_i - \bar{x})^3}
           {\left(\frac{1}{n}\sum_{i=1}^{n}(x_i - \bar{x})^2\right)^{3/2}},
$$

cuyo signo indica hacia dónde va la cola, pues vale cero para una distribución
simétrica, es negativo con cola a la izquierda y positivo con cola a la derecha.

```{r p5}
summary(datos$Temperatura)
summary(datos$Velocidad_del_Viento)
g1 <- function(x) {
  d <- x - mean(x)
  mean(d^3) / mean(d^2)^(3/2)
}
variables <- datos[c("Temperatura", "Velocidad_del_Viento")]
resumen <- sapply(variables, function(x)
  c(media = mean(x), mediana = median(x), s = sd(x), RIC = IQR(x),
    g1 = g1(x), faltantes = sum(is.na(x))))
knitr::kable(round(resumen, 3),
             col.names = c("Temperatura", "Viento"),
             caption = "Estadísticos complementarios a summary().")
```

**¿Concuerda la descripción numérica con los diagramas de caja?** Sí, pues los
cinco números de `summary()` son exactamente los que dibuja cada caja (mínimo,
$Q_1$, mediana, $Q_3$ y máximo) y además agregan lo que el gráfico solo
sugería:

a. **Temperatura.** La media (29.75 °C) queda por debajo de la mediana
   (30.40 °C), que es la firma numérica de la asimetría negativa vista en el
   bigote inferior largo y que el coeficiente $g_1 = -1.39$ confirma. Por otro
   lado la desviación estándar (2.28 °C) resulta casi igual al RIC (2.48 °C) a
   pesar de que el RIC deja por fuera los extremos, lo que muestra que los 8
   registros frescos están inflando $s$.
b. **Velocidad del viento.** La media (1.719 mph) y la mediana (1.700 mph) casi
   coinciden con la media apenas por encima, mientras que $g_1 = 0.49$ confirma
   una asimetría positiva leve coherente con el bigote superior más largo. Su
   coeficiente de variación ($s/\bar{x}$) de 46 % expresa la mayor dispersión
   relativa, cociente que solo tiene sentido para el viento por ser de razón y
   no para la temperatura por ser de intervalo.

Finalmente no hay datos faltantes, pues las 118 filas están completas en ambas
variables.

## Pregunta 6 --- Atípicos de Tukey en presión y punto de rocío {#p6}

Siguiendo la ayuda del enunciado se usa `boxplot(x, plot = FALSE)$out`, que
calcula las cercas a partir de las bisagras de Tukey. Estas son muy cercanas a
los cuartiles de `summary()` pero no idénticas, lo que explica diferencias de
centésimas en los límites.

```{r p6, echo=FALSE, results="asis"}
dos_col("boxplot(datos$Presion,\n        plot = FALSE)$out",
        "boxplot(datos$Punto_de_Rocio,\n        plot = FALSE)$out")
```

```{r p6-tabla}
tukey <- sapply(c("Presion", "Punto_de_Rocio"), function(v) {
  x <- datos[[v]]
  b <- boxplot(x, plot = FALSE)
  ric <- b$stats[4] - b$stats[2]
  c(`cerca inferior` = b$stats[2] - 1.5 * ric,
    `cerca superior` = b$stats[4] + 1.5 * ric,
    `mínimo` = min(x), `máximo` = max(x),
    `atípicos` = length(b$out))
})
knitr::kable(format(tukey, nsmall = 2, drop0trailing = TRUE),
             align = "r",
             col.names = c("Presión (hPa)",
                           "Punto de rocío (°C)"),
             caption = "Cercas de Tukey y conteo de atípicos.")
```

```{r p6-cajas}
#| fig-cap: "Diagramas de caja de Tukey para la presión y el punto de rocío a medio día."
#| fig-height: 2.6
par(mfrow = c(1, 2), mar = c(4, 2, 2, 1))
boxplot(datos$Presion, horizontal = TRUE, col = "#f08a3c",
        main = "Presión (hPa)")
boxplot(datos$Punto_de_Rocio, horizontal = TRUE, col = "#fdecc0",
        main = "Punto de rocío (°C)")
```

**¿Existen observaciones atípicas?** Sí en la presión, que presenta una única
observación atípica (1015.7 hPa en Chámeza el 26 de agosto), pero no en el
punto de rocío cuya salida es `numeric(0)`.

**¿Cuál variable presenta mayor número de atipicidades?** La presión, aunque vale
la pena matizarlo porque se trata de un solo valor que supera la cerca superior
de 1015.65 hPa por apenas 0.05 hPa. El punto de rocío en cambio no tiene ninguno
a pesar de moverse en un rango mucho más ancho (de 16.5 a 29.9 °C), lo cual se
debe a que el criterio de Tukey es relativo a la dispersión de cada variable y
no a una escala absoluta. Así el RIC del punto de rocío (4.3 °C) genera cercas
amplias ([13.35, 30.55]) mientras que el de la presión (1.5 hPa) las deja
estrechas ([1009.65, 1015.65]). Cabe mencionar además que atípico no es sinónimo
de error, puesto que el criterio es geométrico y no sabe nada del fenómeno. De
hecho, como se verá en la Pregunta 11, este registro pertenece a un grupo de
municipios con comportamiento propio.

## Pregunta 7 --- Dispersión entre temperatura y viento {#p7}

```{r p7}
#| fig-cap: "Dispersión de temperatura y velocidad del viento a medio día: Se incluyen la recta de mínimos cuadrados, su banda de confianza del 95 % y los histogramas marginales."
#| fig-height: 4.4
temp <- datos$Temperatura
viento <- datos$Velocidad_del_Viento
recta <- lm(viento ~ temp)
subtitulo <- sprintf(
  "r = %.4f · cov = %.5f · n = %d\ny = %.2f + %.5fx · R² = %.3f",
  cor(temp, viento), cov(temp, viento), length(temp),
  coef(recta)[1], coef(recta)[2], summary(recta)$r.squared)
grafico <- ggplot(datos,
                  aes(x = Temperatura, y = Velocidad_del_Viento)) +
  geom_point(alpha = 0.6, colour = "#3572a8") +
  geom_smooth(method = "lm", formula = y ~ x, colour = "#d2601a",
              fill = "grey70", linewidth = 0.9) +
  labs(x = "Temperatura (°C)", y = "Velocidad del viento (mph)",
       subtitle = subtitulo) +
  theme_minimal()
ggMarginal(grafico, type = "histogram", fill = "#3572a8",
           colour = "white")
```

**¿Parecen correlacionarse las dos variables?** No, pues la nube de puntos no
presenta estructura alguna. Para cualquier temperatura aparecen vientos de todo
el recorrido, tanto en los registros cálidos entre 29 y 32 °C donde se concentra
la mayoría como en los pocos registros frescos de la izquierda, sin que la banda
de puntos suba o baje al avanzar en el eje horizontal. La recta de mínimos
cuadrados lo confirma al ser prácticamente plana, ya que el viento sube apenas
0.009 mph por cada grado de temperatura con $R^2 = 0.001$, es decir que la
temperatura explica el 0.1 % de la variación del viento. Su banda de confianza
se abre hacia la izquierda porque en esa zona solo están los 8 registros
frescos, de modo que ahí la recta está mucho peor determinada.

Los histogramas marginales por su parte describen cada variable por separado,
con la temperatura apilada a la derecha y cola a la izquierda frente al viento
con su masa entre 1 y 2 mph y cola a la derecha. La razón de verlos junto a la
nube es que dos variables pueden ser asimétricas cada una y aun así no tener
ninguna relación entre sí.

## Pregunta 8 --- Covarianza y correlación de Pearson {#p8}

La covarianza muestral mide si dos variables se desvían de sus medias en la
misma dirección, mientras que el coeficiente de correlación de Pearson
\parencite{pearson1895} es esa misma covarianza estandarizada por ambas
desviaciones

$$
s_{xy} = \frac{1}{n-1}\sum_{i=1}^{n}(x_i - \bar{x})(y_i - \bar{y}),
\qquad
r = \frac{s_{xy}}{s_x \, s_y} \in [-1, 1],
$$

por lo que $r$ mide la fuerza de la relación **lineal** siendo $\pm 1$ una recta
perfecta y $0$ la ausencia de relación lineal.

```{r p8, echo=FALSE, results="asis"}
dos_col("cov(datos$Temperatura,\n    datos$Velocidad_del_Viento)",
        "cor(datos$Temperatura,\n    datos$Velocidad_del_Viento)")
```

```{r p8-prueba}
cor.test(datos$Temperatura, datos$Velocidad_del_Viento)
```

**¿Parecen correlacionarse las dos variables?** No, pues la covarianza es
$s_{xy} = 0.0472$ y la correlación $r = 0.026$ es prácticamente cero. La prueba
asociada tampoco la distingue del azar con 118 datos ($p = 0.78$), dado que su
intervalo de confianza del 95 % va de $-0.16$ a $0.21$ y contiene al cero, lo
cual confirma lo que ya se veía en la nube de la Pregunta 7. Como verificación
adicional se calculó la correlación de Spearman \parencite{spearman1904}, que en
vez de los valores usa sus rangos (sus posiciones de menor a mayor) y por ello
detecta relaciones monótonas, es decir, aquellas en las que al crecer una
variable la otra tiende a crecer o a decrecer aunque no sea en línea recta. Esta
dio $-0.011$, así que tampoco hay una relación curva escondida.

**¿En qué unidades se encuentra cada medida?**

a. **Covarianza.** Se expresa en el producto de las unidades de las dos
   variables, en este caso °C·mph, por lo que su valor por sí solo no dice si la
   relación es fuerte o débil. Además cambiaría si se midiera el viento en km/h
   y pasaría a 0.0759 °C·km/h sin que la relación haya cambiado en lo más
   mínimo.
b. **Correlación de Pearson.** Es adimensional, pues al dividir por $s_x$ (°C)
   y $s_y$ (mph) las unidades se cancelan. Por esto siempre queda en $[-1, 1]$
   y es comparable entre cualquier par de variables.

## Pregunta 9 --- Dimensión de los datos {#p9}

**¿Son estos datos univariados, bivariados o multivariados?** Multivariados, ya
que sobre cada unidad estadística (una medición en un municipio a las 12:00) se
registran simultáneamente 18 variables que comparten las 118 observaciones. Que
en las preguntas 4 a 6 se haya mirado una variable a la vez (análisis
univariado) y en las preguntas 7 y 8 dos variables (análisis bivariado) no
cambia la naturaleza de los datos, sino que describe el corte que se hace sobre
ellos. Los datos son entonces multivariados y es el análisis el que va cambiando
de dimensión.

Esta distinción no es solo de nombre, pues como se mencionó en clase, si un
conjunto de variables sigue una distribución normal multivariada entonces cada
variable por separado es normal, pero que cada variable sea normal
univariadamente no garantiza que el conjunto sea normal multivariado. Por ello
las conclusiones obtenidas mirando variable por variable no se pueden extender
sin más al comportamiento conjunto.

# Parte 2. Estimación de la densidad {#parte2}

Para las tres preguntas siguientes se usan dos estimadores de la densidad. El
**histograma de densidad** divide el recorrido en clases y cada conteo entre $n$
y el ancho de la clase para que el área total valga 1, tomando el número de
clases con la regla de Sturges \parencite{sturges1926}, que para $n = 118$ da
$k = \lceil \log_2 n \rceil + 1 = 8$. Esta es la regla por defecto de `hist()`
en R y está pensada para muestras moderadas, evitando tanto una campana
artificial por pocas clases como un dentado ruidoso por demasiadas. La
**estimación kernel** (KDE) en cambio pone una pequeña campana sobre cada
observación (el núcleo $K$, en este caso gaussiano) y las suma

$$
\hat{f}(x) = \frac{1}{n h} \sum_{i=1}^{n} K\!\left( \frac{x - x_i}{h} \right),
\qquad
h = 0.9 \cdot \min\!\left(s, \frac{\text{RIC}}{1.34}\right) \cdot n^{-1/5},
$$

donde el ancho de banda $h$ se toma con la regla de Silverman
\parencite{silverman1986}, que es el valor por defecto de `density()` y de
`geom_density()`. Esta regla es óptima si los datos fueran normales y usa el
mínimo entre $s$ y $\text{RIC}/1.34$ para no suavizar de más cuando hay
extremos. Como un $h$ pequeño inventa modas y uno grande las borra, a manera de
verificación se recalcula la KDE con $2h$ y se reportan solo las modas que
sobreviven.

```{r densidad-funciones}
modas <- function(x, ajuste = 1) {
  k <- density(x, adjust = ajuste)
  round(k$x[which(diff(sign(diff(k$y))) == -2) + 1], 2)
}
densidad <- function(variable, etiqueta, color) {
  x <- datos[[variable]]
  ggplot(datos, aes(x = .data[[variable]])) +
    geom_histogram(aes(y = after_stat(density)),
                   bins = nclass.Sturges(x), fill = color,
                   colour = "black", alpha = 0.5) +
    geom_density(colour = "black", linewidth = 1) +
    labs(x = etiqueta, y = "Densidad",
         subtitle = sprintf("h (Silverman) = %.3f", bw.nrd0(x))) +
    theme_minimal()
}
```

## Pregunta 10 --- Densidad de la temperatura {#p10}

```{r p10}
#| fig-cap: "Estimación histograma y kernel de la densidad de la temperatura a medio día."
densidad("Temperatura", "Temperatura (°C)", "lightblue")
```

```{r p10-hg1, echo=FALSE, results="asis"}
dos_col("c(h = bw.nrd0(datos$Temperatura),\n  g1 = g1(datos$Temperatura))")
```

```{r p10-numeros}
x <- datos$Temperatura
list(modas_h = modas(x), modas_2h = modas(x, 2))
shapiro.test(x)
datos[x < 26, c("Municipio", "Departamento", "Temperatura")]
```

**¿Se podría afirmar que los datos provienen de una distribución normal?** No,
pues ambas estimaciones ($h = 0.640$ °C) muestran una forma que una campana no
puede producir, lo cual se sostiene por tres vías:

a. **Asimetría.** La masa se apila entre 29 y 32 °C con una moda cerca de
   31.1 °C y una cola larga hacia la izquierda ($g_1 = -1.39$), cuando una
   normal es simétrica.
b. **Segunda moda.** En esa cola aparece una moda pequeña cerca de 23.5 °C que
   sobrevive al duplicar el ancho de banda y que por tanto no es ruido del
   suavizado. La forman los 8 registros frescos ya marcados como atípicos en la
   Pregunta 4, los cuales corresponden a solo cuatro municipios medidos en ambas
   fechas (Chámeza y Recetor en Casanare, Pajarito y Paya en Boyacá), es decir,
   a una subpoblación de municipios más frescos y no a mediciones aisladas.
c. **Prueba de normalidad.** La prueba de Shapiro-Wilk \parencite{shapiro1965},
   cuya hipótesis nula es que los datos son normales, la rechaza con
   contundencia ($W = 0.860$, $p < 0.001$) aunque la decisión se sostiene
   principalmente en la forma del gráfico.

<!-- fin de la lista -->

> **Nota.** Se atribuye el grupo fresco a que son municipios de piedemonte o
> de la cordillera, pero la base no tiene una columna de altitud, así que esta
> explicación geográfica no se verificó con los datos.

## Pregunta 11 --- Densidad de la presión {#p11}

```{r p11}
#| fig-cap: "Estimación histograma y kernel de la densidad de la presión a medio día."
densidad("Presion", "Presión (hPa)", "#f08a3c")
```

```{r p11-numeros, echo=FALSE, results="asis"}
dos_col("c(h = bw.nrd0(datos$Presion),\n  g1 = g1(datos$Presion))",
        "c(media = mean(datos$Presion),\n  mediana = median(datos$Presion))")
```

```{r p11-modas}
list(modas_h = modas(datos$Presion),
     modas_2h = modas(datos$Presion, 2))
```

**¿Es la distribución estimada simétrica?** No, presenta asimetría positiva
(cola a la derecha) que se sostiene por varias vías que coinciden:

a. **Coeficiente de asimetría.** Vale $g_1 = +0.84$, con signo opuesto al de la
   temperatura.
b. **Media contra mediana.** La media (1012.78 hPa) queda por encima de la
   mediana (1012.50 hPa) y los cuartiles lo confirman, pues de $Q_1$ a la
   mediana hay 0.6 hPa mientras que de la mediana a $Q_3$ hay 0.9 hPa.
c. **Forma de la KDE.** Con $h = 0.384$ hPa la curva sube rápido desde
   1010.9 hPa hasta su moda cerca de 1012 hPa y luego baja despacio, formando
   una pequeña joroba alrededor de 1015.5 hPa que termina en el valor 1015.7 hPa
   que la Pregunta 6 marcó como atípico.

Cabe mencionar que esa joroba la forman los mismos cuatro municipios de la cola
fresca de la temperatura (Chámeza, Recetor, Pajarito y Paya), de modo que un
único grupo de municipios estira a la vez la cola izquierda de una variable y la
derecha de la otra. A diferencia de la moda secundaria de la temperatura esta
joroba desaparece al duplicar el ancho de banda, por lo que no se afirma una
bimodalidad aunque la asimetría positiva sí se mantiene con cualquier $h$
razonable.

> **Nota.** Que municipios presumiblemente más altos registren más presión
> resulta extraño si fuera presión de estación, lo que sugiere que el IDEAM
> reporta presión reducida al nivel del mar. Sin embargo esto no se confirmó en
> la documentación de la fuente.

## Pregunta 12 --- Densidad del viento frente a la normal {#p12}

La densidad normal teórica se construye con la media y la desviación estándar
observadas ($\bar{x} = 1.719$ mph y $s = 0.789$ mph)

$$
f(x) = \frac{1}{s\sqrt{2\pi}} \exp\!\left( -\frac{(x - \bar{x})^2}{2 s^2} \right),
$$

para luego superponerse sobre la KDE de la velocidad del viento.

```{r p12}
#| fig-cap: "KDE de la velocidad del viento (azul) frente a la normal con media y desviación observadas (rojo punteado)."
media_v <- mean(datos$Velocidad_del_Viento)
sd_v <- sd(datos$Velocidad_del_Viento)
ggplot(datos, aes(x = Velocidad_del_Viento)) +
  geom_density(colour = "blue", fill = "blue", alpha = 0.2,
               linewidth = 1) +
  stat_function(fun = dnorm, args = list(mean = media_v, sd = sd_v),
                colour = "firebrick", linetype = "dashed",
                linewidth = 1) +
  xlim(-0.5, 4.5) +
  labs(x = "Velocidad del viento (mph)", y = "Densidad") +
  theme_minimal()
```

```{r p12-pnorm, echo=FALSE, results="asis"}
dos_col("pnorm(0, media_v, sd_v)")
```

```{r p12-numeros}
x <- datos$Velocidad_del_Viento
list(modas_h = modas(x), modas_2h = modas(x, 2))
shapiro.test(x)
```

**¿Se aproxima el modelo normal estimado a la densidad encontrada?** Solo de
lejos, pues $N(1.719,\ 0.789)$ acierta el centro y el ancho general de la
distribución pero falla en la forma por tres motivos:

a. **Asimetría y jorobas.** La KDE ($h = 0.274$ mph) concentra su masa entre 1
   y 2 mph con jorobas locales cerca de 1.0, 1.9 y 3.3 mph y una cola derecha
   más pesada ($g_1 = +0.49$), mientras que la normal es una sola campana
   simétrica. Vale la pena matizar que esas jorobas se funden en una sola moda
   al duplicar $h$, por lo que lo robusto es la asimetría y no la
   multimodalidad.
b. **Masa imposible.** Con esa media y desviación la normal le asigna un 1.5 %
   de probabilidad a velocidades negativas, lo cual es imposible para una
   variable de razón acotada por cero. Este es el defecto conceptual del ajuste
   y no un detalle de la muestra, dado que la KDE también derrama algo de masa
   bajo cero pero únicamente por la cola infinita de su núcleo gaussiano.
c. **Prueba de normalidad.** Shapiro-Wilk rechaza la normalidad ($W = 0.962$,
   $p = 0.002$) aunque de forma mucho menos rotunda que en la temperatura, algo
   coherente con que aquí las dos curvas al menos se parecen.

En resumen, la normal sirve como aproximación gruesa del centro y la dispersión
del viento a medio día pero no como modelo de su forma, puesto que en particular
no describe bien ni la cola derecha ni el piso físico en cero.

```{=latex}
\imprimirbibliografia
\appendix
```

# Documentación de R {#documentacion-r}

Se listan las funciones utilizadas en el taller junto con el paquete que las
provee y la pregunta donde se usan, cada una enlazada a su página de ayuda
oficial (la misma que se obtiene en R con `?función`). El documento se generó
con R `r getRversion()`, `ggplot2` `r packageVersion("ggplot2")`, `ggExtra`
`r packageVersion("ggExtra")` y `knitr` `r packageVersion("knitr")`.

```{r documentacion, echo=FALSE}
r_doc <- function(paquete, tema) {
  sprintf("https://stat.ethz.ch/R-manual/R-devel/library/%s/html/%s.html",
          paquete, tema)
}
funciones <- data.frame(
  f = c("read.csv", "table", "summary", "quantile", "sd", "IQR",
        "boxplot", "barplot", "cov", "cor.test", "lm", "density",
        "bw.nrd0", "nclass.Sturges", "shapiro.test", "dnorm",
        "ggplot", "geom_boxplot", "geom_smooth", "geom_histogram",
        "geom_density", "stat_function", "ggMarginal"),
  paquete = c("utils", "base", "base", "stats", "stats", "stats",
              "graphics", "graphics", "stats", "stats", "stats",
              "stats", "stats", "grDevices", "stats", "stats",
              rep("ggplot2", 6), "ggExtra"),
  tema = c("read.table", "table", "summary", "quantile", "sd", "IQR",
           "boxplot", "barplot", "cor", "cor.test", "lm", "density",
           "bandwidth", "nclass", "shapiro.test", "Normal",
           "ggplot", "geom_boxplot", "geom_smooth", "geom_histogram",
           "geom_density", "geom_function", "ggMarginal"),
  uso = c("Carga de la base", "P1, P2", "P5", "P4", "P5", "P5",
          "P6", "P2", "P8", "P8", "P7", "P10 a P12", "P10 a P12",
          "P10, P11", "P10, P12", "P12", "P4, P7, P10 a P12", "P4",
          "P7", "P10, P11", "P10 a P12", "P12", "P7"))
url <- ifelse(funciones$paquete == "ggplot2",
              paste0("https://ggplot2.tidyverse.org/reference/",
                     funciones$tema, ".html"),
              ifelse(funciones$paquete == "ggExtra",
                     "https://rdrr.io/cran/ggExtra/man/ggMarginal.html",
                     r_doc(funciones$paquete, funciones$tema)))
knitr::kable(data.frame(
  Función = sprintf("[`%s()`](%s)", funciones$f, url),
  Paquete = funciones$paquete,
  Uso = funciones$uso),
  caption = "Funciones de R utilizadas y enlace a su documentación.")
```
