---
title: "Taller 01 — Exploración de datos meteorológicos (ORI)"
output:
  html_document:
    toc: true
    toc_float: true
    number_sections: true
date: "`r Sys.Date()`"
---

```{r setup, include=FALSE}
knitr::opts_chunk$set(echo = TRUE, warning = FALSE, message = FALSE)

# install.packages(c("tidyverse", "ggExtra", "psych", "MVN"))
library(tidyverse)
library(ggExtra)
```

# Carga y preparación de los datos

```{r carga}
# 1. Cargar el dataset con el delimitador adecuado
datos <- read_delim("../../../data/ORI.csv", delim = ";", show_col_types = FALSE)

# Elimina espacios al inicio y final de todos los nombres de columnas
names(datos) <- trimws(names(datos))
```

## Dimensiones del dataset

```{r dimensiones}
n_filas <- nrow(datos)
n_cols  <- ncol(datos)

cat("Número de filas (Unidades Estadísticas / Experimentales):", n_filas, "\n")
cat("Número de columnas (Variables):", n_cols, "\n")
```

## Registros a medio día

```{r datos-noon}
datos_noon <- datos %>%
  filter(as.character(Hora) == "12:00:00" | str_starts(as.character(Hora), "12:00"))

cat("Número de registros a medio día (12:00):", nrow(datos_noon), "\n")
```

# 2. Frecuencias de Pronóstico a medio día

```{r pronostico}
tabla_pronostico <- datos_noon %>%
  count(Pronostico, name = "Frecuencia") %>%
  arrange(desc(Frecuencia))

tabla_pronostico
```

```{r pronostico-extremos}
cat("Pronóstico más frecuente:\n")
slice_head(tabla_pronostico, n = 1)

cat("Pronóstico menos frecuente:\n")
slice_tail(tabla_pronostico, n = 1)
```

# 4. Boxplots

## Temperatura

```{r boxplot-temperatura}
g_box_temp <- ggplot(datos_noon, aes(y = Temperatura)) +
  geom_boxplot(fill = "skyblue", color = "black", outlier.color = "red") +
  labs(title = "Distribución de la Temperatura a medio día",
       y = "Temperatura (°C)") +
  theme_minimal()

g_box_temp
```

## Velocidad del viento

```{r boxplot-viento}
g_box_viento <- ggplot(datos_noon, aes(y = Velocidad_del_Viento)) +
  geom_boxplot(fill = "lightgreen", color = "black", outlier.color = "red") +
  labs(title = "Distribución de la Velocidad del Viento a medio día",
       y = "Velocidad del viento (mph)") +
  theme_minimal()

g_box_viento
```

# 5. Medidas de resumen

```{r resumen}
summary(datos_noon$Temperatura)
summary(datos_noon$Velocidad_del_Viento)
```

# 6. Valores atípicos en Presión y Punto de Rocío

```{r outliers}
out_presion <- boxplot(datos_noon$Presion, plot = FALSE)$out
out_rocio   <- boxplot(datos_noon$Punto_de_Rocio, plot = FALSE)$out

cat("Número de atípicos en Presión:", length(out_presion), "\n")
cat("Número de atípicos en Punto de Rocío:", length(out_rocio), "\n")
```

```{r outliers-valores}
out_presion
out_rocio
```

# 7. Dispersión: Temperatura vs. Velocidad del Viento

```{r dispersion}
p_disp <- ggplot(datos_noon, aes(x = Temperatura, y = Velocidad_del_Viento)) +
  geom_point(color = "steelblue", alpha = 0.6) +
  geom_smooth(method = "lm", se = FALSE, color = "red", linetype = "dashed") +
  labs(title = "Asociación Temperatura vs. Velocidad del Viento",
       x = "Temperatura (°C)", y = "Velocidad del Viento (mph)") +
  theme_minimal()

# Añadir histogramas marginales con ggExtra
ggMarginal(p_disp, type = "histogram", fill = "gray70", color = "black")
```

# 8. Covarianza y correlación

```{r cov-cor}
cov_temp_viento <- cov(datos_noon$Temperatura, datos_noon$Velocidad_del_Viento,
                       use = "complete.obs")
cor_temp_viento <- cor(datos_noon$Temperatura, datos_noon$Velocidad_del_Viento,
                       use = "complete.obs")

cat("Covarianza:", cov_temp_viento, "\n")
cat("Correlación de Pearson:", cor_temp_viento, "\n")
```

# 10. Densidad de la Temperatura

```{r densidad-temperatura}
ggplot(datos_noon, aes(x = Temperatura)) +
  geom_histogram(aes(y = after_stat(density)), bins = 20,
                 fill = "lightblue", color = "black", alpha = 0.6) +
  geom_density(color = "darkblue", linewidth = 1) +
  labs(title = "Densidad: Histograma y Kernel (KDE) - Temperatura",
       x = "Temperatura (°C)", y = "Densidad") +
  theme_minimal()
```

# 11. Densidad de la Presión

```{r densidad-presion}
ggplot(datos_noon, aes(x = Presion)) +
  geom_histogram(aes(y = after_stat(density)), bins = 20,
                 fill = "orange", color = "black", alpha = 0.5) +
  geom_density(color = "brown", linewidth = 1) +
  labs(title = "Densidad: Histograma y Kernel (KDE) - Presión",
       x = "Presión", y = "Densidad") +
  theme_minimal()
```

# 12. KDE vs. Normal teórica: Velocidad del Viento

```{r kde-normal}
media_viento <- mean(datos_noon$Velocidad_del_Viento, na.rm = TRUE)
sd_viento    <- sd(datos_noon$Velocidad_del_Viento, na.rm = TRUE)

ggplot(datos_noon, aes(x = Velocidad_del_Viento)) +
  # Estimación Kernel empírica
  geom_density(color = "blue", linewidth = 1.2, fill = "blue", alpha = 0.2) +
  # Curva normal teórica con media y sd observadas
  stat_function(fun = dnorm, args = list(mean = media_viento, sd = sd_viento),
                color = "red", linetype = "dashed", linewidth = 1) +
  labs(title = "KDE vs. Distribución Normal Teórica - Velocidad del Viento",
       x = "Velocidad del viento (mph)", y = "Densidad",
       caption = "Azul: Densidad Kernel (empírica) | Rojo punteado: Normal teórica") +
  theme_minimal()
```
