---
title: "Taller 1 --- Exploración de datos meteorológicos (ORI)"
subtitle: "Análisis Estadístico de Datos"
date: "Bogotá D.C., septiembre de 2026"
fecha: "Bogotá D.C., septiembre de 2026"
resumen: |
  Exploración descriptiva de la base meteorológica ORI (IDEAM, región
  Orinoquía): 4543 registros de 18 variables, de los cuales 118 corresponden a
  mediciones al mediodía. Se clasifican las variables por escala y clase, se
  resumen univariadamente temperatura y velocidad del viento (posición,
  dispersión y forma), se detectan atípicos por el criterio de Tukey en presión
  y punto de rocío, y se estudia la asociación bivariada entre temperatura y
  viento mediante covarianza y correlación de Pearson. Se cierra con la
  estimación no paramétrica de densidades (histograma y kernel) y su
  comparación con el modelo normal.
palabras: "estadística descriptiva; boxplot; atípicos de Tukey; covarianza; correlación; densidad kernel; IDEAM"
format:
  latex:
    template: ../template/taller-qmd-template.tex
    keep-tex: true
    top-level-division: chapter
    df-print: kable
execute:
  echo: true
  warning: false
  message: false
---

```{r configuracion, include=FALSE}
knitr::opts_chunk$set(echo = TRUE, warning = FALSE, message = FALSE)
library(ggplot2)
library(ggExtra)
```

# Los datos {#datos}

La base `ORI.csv` (IDEAM) contiene mediciones meteorológicas de municipios de
la región Orinoquía. Cada observación es la medición de un municipio a una hora
de un día dado; las unidades provienen del enunciado del taller y de la fuente
IDEAM: temperatura en °C, velocidad del viento en mph, presión en hPa,
precipitación en mm/h.

```{r cargar-datos}
# ORI.csv se autolocaliza: se prueban los lugares habituales en orden.
# La copia del curso viene en ISO-8859-1 y la de data/ en UTF-8: se detecta
# en vez de suponer (suponer rompe las tildes de los municipios).
ruta <- Filter(file.exists, c("ORI.csv", "data/ORI.csv",
                              "../../../data/ORI.csv"))[1]
codificacion <- if (all(validUTF8(readLines(ruta, warn = FALSE,
                                            encoding = "bytes"))))
  "UTF-8" else "latin1"
datos <- read.csv(ruta, sep = ";", dec = ".", fileEncoding = codificacion,
                  stringsAsFactors = FALSE)
names(datos) <- trimws(names(datos))   # el encabezado trae "Pronostico "
cat("Al cargar:", nrow(datos), "filas x", ncol(datos), "columnas\n")
```

Cada fila es una **unidad estadística**: la entidad sobre la que se hace una
medición completa (un municipio en un momento dado). Las columnas son las
variables medidas.

# Registros del mediodía {#preparacion}

```{r preparacion}
datos <- datos[datos$Hora %in% c("12:00"), ]
cat("Registros a medio día (12:00):", nrow(datos), "\n")
```

De las 4543 unidades estadísticas, 118 fueron medidas al mediodía; sobre ese
subconjunto se desarrolla el resto del taller.

# Frecuencias del pronóstico {#p2}

```{r frecuencias}
tabla <- sort(table(datos$Pronostico), decreasing = TRUE)
knitr::kable(cbind(n = tabla, prop = round(prop.table(tabla), 3)),
             col.names = c("Frecuencia", "Proporción"),
             caption = "Frecuencias del pronóstico al mediodía (n = 118)")
barplot(tabla, horiz = TRUE, las = 1, cex.names = 0.65,
        main = "Frecuencias del pronóstico al mediodía")
```

El pronóstico más frecuente es `r names(tabla)[1]`
(`r tabla[1]` de 118, `r round(100 * tabla[1] / sum(tabla), 1)` %); el menos
frecuente es `r names(tabla)[length(tabla)]` (`r tabla[length(tabla)]`). La
distribución concentra la masa en los estados de cielo parcialmente nublado y
nublado, con eventos de lluvia y tormenta poco frecuentes.

# Clasificación de las variables {#p3}

La escala de medición no se deduce del tipo de dato en R: un código postal es
numérico y nominal; los grados centígrados son de intervalo, no de razón.
Escala y clase son dos ejes independientes: cada variable recibe una de cada
eje.

```{r diccionario}
diccionario <- data.frame(
  columna = c("Cod_Div", "Latitud", "Longitud", "Region", "Departamento",
              "Municipio", "Fecha", "Hora", "Temperatura",
              "Velocidad_del_Viento", "Direccion_del_Viento", "Presion",
              "Punto_de_Rocio", "Cobertura_total_nubosa",
              "Precipitacion_mm_h", "Probabilidad_de_Tormenta", "Humedad",
              "Pronostico"),
  escala = c("razón", "razón", "razón", "nominal", "nominal", "nominal",
             "nominal", "nominal", "intervalo", "razón", "razón", "razón",
             "razón", "razón", "razón", "razón", "razón", "nominal"),
  clase = c("continua", "continua", "continua", "cualitativa", "cualitativa",
            "cualitativa", "cualitativa", "cualitativa", "continua",
            "continua", "continua", "continua", "continua", "continua",
            "continua", "discreta", "continua", "cualitativa")
)
knitr::kable(diccionario,
             caption = "Diccionario de columnas: escala y clase declaradas")
```

Para las cuatro variables del enunciado:

- **Pronóstico**: nominal (las 11 categorías combinan dos dimensiones
  ordenadas ---nubosidad y precipitación---, por lo que no existe un orden
  total único) y cualitativa politómica.
- **Municipio**: nominal y cualitativa politómica.
- **Temperatura (°C)**: intervalo (intervalos equidistantes pero cero
  relativo: 0 °C no es ausencia de temperatura) y continua.
- **Velocidad del viento (mph)**: razón (cero absoluto: 0 mph es ausencia de
  viento) y continua.

```{mermaid}
%%| echo: false
%%| fig-cap: "Eje 1 — escala de medición: niveles acumulativos; cada uno hereda las propiedades del anterior."
%%| fig-width: 5.2
flowchart TD
    V["ESCALA<br/>¿qué operaciones tienen sentido?"]

    V --> CUAL["CUALITATIVA<br/>mide atributos: categorías"]
    V --> CUAN["CUANTITATIVA<br/>mide cantidades: números"]

    CUAL --> NOM["NOMINAL<br/>solo = y distinto"]
    CUAL --> ORD["ORDINAL<br/>+ orden<br/>(distancias sin significado)"]
    CUAN --> INT["INTERVALO<br/>+ intervalos iguales<br/>CERO RELATIVO"]
    CUAN --> RAZ["RAZÓN<br/>+ razones válidas<br/>CERO ABSOLUTO"]

    NOM --> NOME["Municipio, Pronóstico, Region"]
    ORD --> ORDE["Estrato, consumo eléctrico"]
    INT --> INTE["Temperatura en °C"]
    RAZ --> RAZE["Velocidad del viento, Presión"]

    classDef eje fill:#91cbe8,stroke:#555,stroke-width:1px,color:#000,font-weight:bold;
    classDef grupo fill:#ffffb0,stroke:#777,stroke-width:1px,color:#000,font-weight:bold;
    classDef tipo fill:#e58be8,stroke:#777,stroke-width:1px,color:#000,font-weight:bold;
    classDef ejemplo fill:#8de8d8,stroke:#777,stroke-width:1px,color:#000;

    class V eje;
    class CUAL,CUAN grupo;
    class NOM,ORD,INT,RAZ tipo;
    class NOME,ORDE,INTE,RAZE ejemplo;
```

```{mermaid}
%%| echo: false
%%| fig-cap: "Eje 2 — clase según el recorrido; es independiente del eje 1: cada variable recibe una escala y una clase."
%%| fig-width: 5.2
flowchart TD
    V["CLASE<br/>¿cuál es el recorrido?"]

    V --> CUAL2["si es CUALITATIVA"]
    V --> CUAN2["si es CUANTITATIVA"]

    CUAL2 --> BIN["BINARIA / DICOTÓMICA<br/>2 categorías"]
    CUAL2 --> POL["POLITÓMICA<br/>más de 2 categorías"]
    CUAN2 --> DIS["DISCRETA<br/>valores contables"]
    CUAN2 --> CON["CONTINUA<br/>intervalo real"]

    BIN --> BINE["Sí / No"]
    POL --> POLE["Pronóstico, Municipio"]
    DIS --> DISE["Probabilidad de tormenta"]
    CON --> CONE["Temperatura, Velocidad del viento"]

    classDef eje fill:#91cbe8,stroke:#555,stroke-width:1px,color:#000,font-weight:bold;
    classDef grupo fill:#ffffb0,stroke:#777,stroke-width:1px,color:#000,font-weight:bold;
    classDef tipo fill:#e58be8,stroke:#777,stroke-width:1px,color:#000,font-weight:bold;
    classDef ejemplo fill:#8de8d8,stroke:#777,stroke-width:1px,color:#000;

    class V eje;
    class CUAL2,CUAN2 grupo;
    class BIN,POL,DIS,CON tipo;
    class BINE,POLE,DISE,CONE ejemplo;
```

# Diagramas de caja: temperatura y viento {#p4}

```{r boxplot-temp}
#| fig-cap: "Distribución de la temperatura al mediodía (°C)"
boxplot(datos$Temperatura, horizontal = TRUE, main = "Temperatura (°C)",
        col = "skyblue")
```

```{r boxplot-viento}
#| fig-cap: "Distribución de la velocidad del viento al mediodía (mph)"
boxplot(datos$Velocidad_del_Viento, horizontal = TRUE,
        main = "Velocidad del viento (mph)", col = "lightgreen")
```

**Temperatura.** Centro: mediana $\approx$ 30.4 °C. Localización: el 50 %
central de los días (Q1 a Q3) vive en una banda estrecha alrededor de
29--31.5 °C. Dispersión: RIC de $\approx$ 2.5 °C; bigote derecho corto (el
máximo está a $\approx$ 1.4 °C de Q3) y bigote izquierdo largo, señal de
asimetría negativa: unos pocos días frescos estiran la distribución hacia
abajo.

**Velocidad del viento.** Centro: mediana $\approx$ 1.7 mph. Dispersión
relativa mucho mayor (RIC $\approx$ 1.2 sobre un nivel de 1.7). El bigote
derecho es más largo que el izquierdo: asimetría positiva, coherente con una
variable con piso físico en cero que solo puede estirarse hacia arriba.

# Resumen numérico {#p5}

```{r resumen-temp}
x <- datos$Temperatura
v <- x[!is.na(x)]
centrado <- v - mean(v)
raiz <- sqrt(mean(centrado^2))
asimetria <- mean(centrado^3) / raiz^3        # g1: hacia dónde va la cola
curtosis <- mean(centrado^4) / raiz^4 - 3     # g2: exceso sobre la normal
knitr::kable(data.frame(
  estadístico = c("n", "mínimo", "Q1", "mediana", "media", "Q3", "máximo",
                  "desviación", "RIC"),
  valor = round(c(length(v), min(v), quantile(v, .25), median(v), mean(v),
                  quantile(v, .75), max(v), sd(v), IQR(v)), 2)
), caption = "Resumen de la temperatura al mediodía (°C)")
cat("Moda:", names(which.max(table(v))), "· g1:", round(asimetria, 3),
    "· g2:", round(curtosis, 3), "\n")
```

```{r resumen-viento}
x <- datos$Velocidad_del_Viento
v <- x[!is.na(x)]
centrado <- v - mean(v)
raiz <- sqrt(mean(centrado^2))
asimetria <- mean(centrado^3) / raiz^3
curtosis <- mean(centrado^4) / raiz^4 - 3
knitr::kable(data.frame(
  estadístico = c("n", "mínimo", "Q1", "mediana", "media", "Q3", "máximo",
                  "desviación", "RIC"),
  valor = round(c(length(v), min(v), quantile(v, .25), median(v), mean(v),
                  quantile(v, .75), max(v), sd(v), IQR(v)), 2)
), caption = "Resumen de la velocidad del viento al mediodía (mph)")
cat("Moda:", names(which.max(table(v))), "· g1:", round(asimetria, 3),
    "· g2:", round(curtosis, 3), "· CV:", round(sd(v) / mean(v), 3), "\n")
```

**Concuerda con los boxplots.** En temperatura, media (29.75) < mediana
(30.4) < moda (31): la cascada clásica de la asimetría negativa; el
coeficiente de asimetría g1 $\approx$ -1.4 la confirma. En el viento, media y
mediana casi coinciden con g1 $\approx$ 0.49: asimetría positiva leve. El CV
solo se reporta para el viento (escala razón): 46 % frente a la estabilidad
térmica relativa del mediodía.

# Valores atípicos: presión y punto de rocío {#p6}

```{r atipicos-presion}
x <- datos$Presion
caja <- boxplot(x, plot = FALSE)
atipicos <- caja$out
ric <- diff(caja$stats[c(2, 4)])
cercas <- c(caja$stats[2] - 1.5 * ric, caja$stats[4] + 1.5 * ric)
cat("Presión — atípicos de Tukey:", length(atipicos), "de", length(x), "\n")
cat("Cercas:", round(cercas, 2), "\n")
print(round(atipicos, 2))
boxplot(x, horizontal = TRUE, main = "Presión (hPa)", col = "orange")
```

```{r atipicos-rocio}
x <- datos$Punto_de_Rocio
caja <- boxplot(x, plot = FALSE)
atipicos <- caja$out
ric <- diff(caja$stats[c(2, 4)])
cercas <- c(caja$stats[2] - 1.5 * ric, caja$stats[4] + 1.5 * ric)
cat("Punto de rocío — atípicos de Tukey:", length(atipicos), "de",
    length(x), "\n")
cat("Cercas:", round(cercas, 2), "\n")
print(round(atipicos, 2))
boxplot(x, horizontal = TRUE, main = "Punto de rocío (°C)", col = "lightblue")
```

El criterio de Tukey (1.5·RIC desde las bisagras) es una convención
geométrica: señala observaciones lejanas del 50 % central, no errores de
medición. La variable con mayor número de atípicos es la que reporta la
salida; conviene verificar si los extremos de cada variable caen de un solo
lado (firmarían asimetría, no error).

# Asociación temperatura--viento {#p7}

```{r dispersion}
#| fig-cap: "Dispersión de temperatura vs. velocidad del viento con histogramas marginales"
grafico <- ggplot(datos, aes(x = Temperatura, y = Velocidad_del_Viento)) +
  geom_point(alpha = 0.6) +
  geom_smooth(method = "lm", se = FALSE, color = "firebrick", linetype = 2) +
  labs(x = "Temperatura (°C)", y = "Velocidad del viento (mph)")
ggExtra::ggMarginal(grafico, type = "histogram", fill = "grey70",
                    color = "white")
```

La nube no muestra una dirección clara: a temperaturas altas el viento toma
casi todo su recorrido y a temperaturas bajas también. La recta ajustada
(aproximación lineal) es casi plana, anticipando una asociación débil.

# Covarianza y correlación {#p8}

```{r cov-cor}
cov_tv <- cov(datos$Temperatura, datos$Velocidad_del_Viento,
              use = "complete.obs")
cor_tv <- cor(datos$Temperatura, datos$Velocidad_del_Viento,
              use = "complete.obs")
cat("Covarianza:", round(cov_tv, 4), "\n")
cat("Pearson:   ", round(cor_tv, 4), "\n")
```

La covarianza vive en unidades de producto (°C·mph) y su magnitud no es
interpretable por sí sola; el coeficiente de Pearson es adimensional y queda
en `r round(cor_tv, 3)`. Con |r| tan cercano a cero, la asociación lineal es
prácticamente nula: conocer la temperatura del mediodía no ayuda a predecir
el viento (linealmente).

# Dimensionalidad de los datos {#p9}

Los análisis de las secciones anteriores son **univariados** (una variable:
boxplots, resúmenes, atípicos) y **bivariados** (temperatura vs. viento:
dispersión, covarianza, correlación). El conjunto de datos en sí, con 18
variables medidas por unidad estadística, es **multivariado**; los métodos
para explotar esa estructura (por ejemplo, componentes principales) vienen
más adelante en el curso.

# Estimación de densidades {#p10}

## Temperatura: histograma y kernel

```{r densidad-temp}
#| fig-cap: "Temperatura al mediodía: estimación histograma y kernel de la densidad"
ggplot(datos, aes(x = Temperatura)) +
  geom_histogram(aes(y = after_stat(density)), bins = 15,
                 fill = "lightblue", color = "black", alpha = 0.6) +
  geom_density(color = "darkblue", linewidth = 1) +
  labs(x = "Temperatura (°C)", y = "Densidad")
```

La densidad estimada no es compatible con una normal: la masa se apila contra
el techo térmico (montaña a la derecha) y una cola izquierda larga (g1
$\approx$ -1.4, g2 > 0). Los días anómalamente frescos ---coherentes con
pronósticos de lluvia--- son más frecuentes de lo que una campana con esa
misma desviación prometería.

## Presión: simetría

```{r densidad-presion}
#| fig-cap: "Presión al mediodía: estimación histograma y kernel de la densidad"
ggplot(datos, aes(x = Presion)) +
  geom_histogram(aes(y = after_stat(density)), bins = 15,
                 fill = "orange", color = "black", alpha = 0.5) +
  geom_density(color = "brown", linewidth = 1) +
  labs(x = "Presión (hPa)", y = "Densidad")
```

## Velocidad del viento: KDE vs. normal teórica

```{r densidad-viento}
#| fig-cap: "Velocidad del viento: densidad kernel vs. normal teórica con media y desviación observadas"
media_v <- mean(datos$Velocidad_del_Viento, na.rm = TRUE)
sd_v <- sd(datos$Velocidad_del_Viento, na.rm = TRUE)
ggplot(datos, aes(x = Velocidad_del_Viento)) +
  geom_density(color = "blue", linewidth = 1.2, fill = "blue", alpha = 0.2) +
  stat_function(fun = dnorm, args = list(mean = media_v, sd = sd_v),
                color = "red", linetype = "dashed", linewidth = 1) +
  labs(x = "Velocidad del viento (mph)", y = "Densidad",
       caption = "Azul: KDE empírica | Rojo punteado: normal teórica")
```

El modelo normal ajusta razonablemente el centro de la distribución, pero
subestima la cola derecha (la empírica cae más lento) y sobreestima la masa
cerca de cero. La asimetría positiva leve (g1 $\approx$ 0.5) y el piso en
cero explican la discrepancia: la normal es una aproximación aceptable para
cálculos gruesos, no un modelo exacto del viento.
