---
title: "Ejercicios de la sesión 02 — resueltos y explicados"
subtitle: "Análisis Estadístico de Datos · datos de carbón vegetal (charcoal), 2019"
author: "Over Castrillón"
date: "`r format(Sys.Date(), '%Y-%m-%d')`"
output:
  html_document:
    toc: true
    toc_float: true
    toc_depth: 3
    number_sections: true
    code_folding: show
    theme: flatly
---

```{r configuracion, include=FALSE}
knitr::opts_chunk$set(echo = TRUE, warning = FALSE, message = FALSE,
                      fig.width = 8, fig.height = 5, fig.align = "center")
options(scipen = 999)   # sin notación científica: los números se leen mejor
```

# De qué se trata este cuaderno

En la sesión 2 el profesor dejó **ocho ejercicios sin resolver**. Unos son de cálculo
directo, dos son demostraciones algebraicas y el último lo presentó explícitamente como
un *reto*. Este documento los resuelve todos.

La estructura de cada sección es siempre la misma:

1. **La cita** textual de lo que pidió en clase.
2. **La intuición** — qué está preguntando realmente.
3. **La matemática** — la fórmula y de dónde sale.
4. **El código** y su resultado.
5. **La interpretación** — qué significa *ese número concreto* para *estos* datos.

El cuarto paso es el que normalmente falta. Un cuaderno que imprime `429.075` no enseña
nada; lo que enseña es entender por qué ese 429 está a veinte veces de la mediana.

| # | Ejercicio | Sección |
|---|---|---|
| 1 | Media y mediana de producción, e interpretar | \@ref(media-mediana) |
| 2 | Por qué la varianza amplifica los extremos, con la ecuación | \@ref(varianza) |
| 3 | Interpretar asimetría positiva, con la ecuación | \@ref(asimetria) |
| 4 | Interpretar curtosis alta, con la ecuación | \@ref(curtosis) |
| 5 | Interpretar covarianza negativa + demostrar que $r$ es adimensional | \@ref(covarianza) |
| 6 | Verificar que el área del histograma de densidad es 1 | \@ref(area-hist) |
| 7 | $P(0 < X < 500)$ bajo el histograma ("la respuesta es casi 80%") | \@ref(prob-hist) |
| 8 | **Reto:** área bajo la curva del KDE ("la mía es casi uno") | \@ref(reto-kde) |

Y como el profesor pidió además *"hagan lo mismo para la variable de producción"* y
*"comparen esos métodos"*, se incluyen también el KDE para ambas variables
(\@ref(kde)), la comparación de anchos de banda (\@ref(ancho-banda)) y el problema de
la densidad negativa con dos formas de arreglarlo (\@ref(densidad-negativa)).

# Preparación {#preparacion}

```{r librerias}
library(tidyverse)
```

## Los datos

`charcoal.csv` está en formato **largo**: una fila por combinación de
país-área × *commodity* × año. Por eso hay ~35 000 filas para unos 150 países.

```{r cargar}
# Se prueban las rutas habituales, en orden, para que el cuaderno compile
# tanto desde workshops/coal/ como desde la raíz del repo.
ruta <- Filter(file.exists, c("charcoal.csv",
                              "data/charcoal.csv",
                              "../../data/charcoal.csv"))[1]
stopifnot(!is.na(ruta))

data_charcoal <- read_csv(ruta, show_col_types = FALSE)
dim(data_charcoal)
```

Filtramos igual que en los cuadernos del curso: año 2019, y las dos variables de
interés separadas en dos tablas.

```{r filtrar}
charcoal_prd19 <- data_charcoal %>%
  filter(Year == 2019, Commodity == "Charcoal - Production") %>%
  select(-Commodity)

charcoal_chh19 <- data_charcoal %>%
  filter(Year == 2019, Commodity == "Charcoal - Consumption by households") %>%
  select(-Commodity)

c(produccion = nrow(charcoal_prd19), consumo = nrow(charcoal_chh19))
```

```{r vistazo}
head(charcoal_prd19)
```

## Qué estamos midiendo

- **Unidad estadística (UE):** un país-área. No una persona, no un año: un país.
- **Variable de interés:** `Quantity`, la producción de carbón vegetal en **miles de
  toneladas métricas**.
- **Escala de medición:** de **razón**. El cero significa ausencia real de producción
  (un país que no produce carbón produce 0), y por eso tiene sentido decir "Brasil
  produce el doble que Nigeria". Esto importa: es lo que autoriza a calcular medias,
  varianzas, coeficientes de variación y razones. Con una variable ordinal (el estrato
  socioeconómico del ejemplo de clase) ninguna de esas cuentas estaría permitida.

```{r vector}
x <- charcoal_prd19$Quantity   # producción — la usaremos en todo el cuaderno
y <- charcoal_chh19$Quantity   # consumo por hogares
```

# Ejercicio 1 — Media y mediana de la producción {#media-mediana}

> *"Calcular la media y la mediana, nuevamente, pero en este caso para la variable no la
> cantidad, sino la de producción. E interpretar, que ya en este punto todos sabemos qué
> pasa cuando son diferentes."*

## La intuición

Media y mediana son dos respuestas distintas a la misma pregunta —"¿dónde está el centro?"—
y **cuando no coinciden, la diferencia misma es el dato interesante**. No es un problema
de cálculo: es un diagnóstico de forma.

## La matemática

$$\bar{x} = \frac{1}{n}\sum_{i=1}^{n} x_i
\qquad\qquad
\tilde{x} = Q_2 = \text{el valor que parte la muestra ordenada en dos mitades}$$

La diferencia estructural: la media **usa el valor** de cada dato, la mediana solo usa su
**posición**. Si el país más productor del mundo triplicara su producción mañana, la media
se movería y la mediana no se movería ni un milímetro. Por eso se dice que la mediana es
*robusta*.

## El código

```{r ej1-calculo}
media   <- mean(x)
mediana <- median(x)

tibble(
  Estadística = c("Media", "Mediana", "Razón media/mediana"),
  Valor       = c(media, mediana, media / mediana)
)
```

```{r ej1-resumen}
resumen <- tibble(
  n        = length(x),
  minimo   = min(x),
  Q1       = quantile(x, 0.25),
  mediana  = median(x),
  media    = mean(x),
  Q3       = quantile(x, 0.75),
  maximo   = max(x),
  sd       = sd(x),
  IQR      = IQR(x),
  CV       = sd(x) / mean(x)
)
glimpse(resumen)
```

## La interpretación

La media es **`r round(media, 2)`** y la mediana es **`r round(mediana, 2)`** miles de
toneladas. La media es **más de veinte veces** la mediana.

Leamos qué significa eso, frase por frase:

- **El país típico produce ~21 mil toneladas.** Esa es la mediana: la mitad de los países
  produce menos de eso.
- **La media de 429 no describe a casi nadie.** No hay un "país promedio" que produzca 429.
  De hecho, `r sum(x > media)` países de `r length(x)` (el
  `r round(100*mean(x > media), 1)`%) están por encima de la media. Una media que deja
  al `r round(100*mean(x <= media), 1)`% de los datos por debajo no es un centro: es un
  punto arrastrado por la cola.
- **La dirección de la diferencia importa.** Media **>** mediana ⟹ la cola larga está a
  la **derecha** ⟹ **asimetría positiva**. Hay muchos países con producción diminuta y
  unos pocos con producción enorme que jalonan el promedio hacia arriba. Es exactamente
  la estructura del ejemplo de los salarios de clase.

Y el coeficiente de variación:

$$CV = \frac{s}{\bar{x}} = \frac{`r round(sd(x),2)`}{`r round(media,2)`} = `r round(sd(x)/media, 3)`$$

El CV vale **`r round(100*sd(x)/media, 1)`%**. La regla empírica de clase dice que un CV
por encima del **10%** ya indica dispersión alta respecto a la media. Aquí estamos en
`r round(100*sd(x)/media)`%: la desviación estándar es **más del doble** de la media.
Dispersión extrema.

> **Por qué el CV existe.** La desviación estándar está en miles de toneladas; decir
> "962" no dice si es mucho o poco sin saber contra qué. Al dividir por la media, las
> unidades se cancelan y queda un número puro, comparable entre variables medidas en
> escalas distintas. Volveremos a esta misma idea —quitar las unidades dividiendo— en
> \@ref(covarianza), que es literalmente cómo se construye la correlación.

# Ejercicio 2 — Por qué la varianza amplifica los valores extremos {#varianza}

> *"Explicar por qué la varianza amplifica los valores extremos, y dar la ecuación y ver
> exactamente en qué punto se genera esa amplificación."*

## La ecuación y el punto exacto

$$s^2 = \frac{1}{n-1}\sum_{i=1}^{n} \underbrace{(x_i - \bar{x})^2}_{\text{contribución del dato } i}$$

**El punto exacto de la amplificación es el exponente 2.** Ahí, y en ningún otro lado.

Definamos $d_i = x_i - \bar{x}$, la desviación del dato $i$. La contribución del dato $i$
a la suma es $d_i^2$. Entonces:

- Un dato que se desvía $d$ aporta $d^2$.
- Un dato que se desvía $2d$ —el doble de lejos— aporta $4d^2$: **cuatro veces** más.
- Un dato que se desvía $10d$ aporta $100d^2$: **cien veces** más.

En general, alejarse $k$ veces más multiplica el aporte por $k^2$. La contribución crece
**cuadráticamente** con la distancia, mientras que la distancia crece linealmente. Esa
desproporción *es* la amplificación.

## Verlo en los datos

```{r ej2-contribuciones}
contrib <- charcoal_prd19 %>%
  mutate(
    desvio     = Quantity - mean(Quantity),
    aporte     = desvio^2,
    pct_aporte = 100 * aporte / sum(aporte)
  ) %>%
  arrange(desc(aporte)) %>%
  select(Country_Area, Quantity, desvio, aporte, pct_aporte)

head(contrib, 10)
```

```{r ej2-concentracion}
n <- nrow(contrib)
tibble(
  grupo = c("Top 1 país", "Top 5 países", "Top 10 países",
            paste0("Los otros ", n - 10, " países")),
  pct_de_la_varianza = c(
    sum(contrib$pct_aporte[1]),
    sum(contrib$pct_aporte[1:5]),
    sum(contrib$pct_aporte[1:10]),
    sum(contrib$pct_aporte[11:n])
  ),
  pct_de_los_datos = 100 * c(1, 5, 10, n - 10) / n
)
```

Ese es el resultado que hay que mirar despacio: **`r round(sum(contrib$pct_aporte[1:5]), 1)`%
de toda la varianza lo producen 5 países**, o sea el `r round(100*5/n, 1)`% de las
observaciones. Los otros `r n - 10` países —la abrumadora mayoría— aportan apenas el
`r round(sum(contrib$pct_aporte[11:n]), 1)`%.

La varianza no está describiendo "la dispersión de los datos". Está describiendo,
casi por completo, **a un puñado de países grandes**.

## El contraste: ¿y si no elevamos al cuadrado?

Si el cuadrado es el culpable, quitémoslo y veamos qué pasa. La **desviación absoluta
media** usa $|d_i|$ en vez de $d_i^2$ — misma idea, castigo lineal:

$$DAM = \frac{1}{n}\sum_{i=1}^{n} |x_i - \bar{x}|$$

```{r ej2-dam}
dam <- mean(abs(x - mean(x)))

contrib_dam <- sort(abs(x - mean(x)), decreasing = TRUE)
pct_dam     <- 100 * contrib_dam / sum(contrib_dam)

tibble(
  medida = c("Varianza (cuadrática)", "Desviación absoluta media (lineal)"),
  `% que aportan los 5 datos más extremos` = c(
    sum(contrib$pct_aporte[1:5]),
    sum(pct_dam[1:5])
  )
)
```

Con el mismo conjunto de datos y los mismos cinco países: bajo la varianza pesan
`r round(sum(contrib$pct_aporte[1:5]), 1)`%, bajo una medida lineal pesan
`r round(sum(pct_dam[1:5]), 1)`%. **Los datos no cambiaron; cambió el exponente.**
Eso prueba que la amplificación viene de la fórmula, no del fenómeno.

> **¿Entonces la varianza está mal?** No. El cuadrado tiene razones matemáticas de peso
> (es diferenciable, genera la geometría euclidiana de la estadística, hace que las
> varianzas de variables independientes se sumen, y el estimador de mínimos cuadrados
> tiene propiedades óptimas). Lo que hay que saber es el **precio**: en distribuciones
> muy sesgadas como esta, la varianza es hipersensible a la cola, y por eso aquí el IQR
> —que solo mira posiciones, no valores— es la medida de dispersión honesta.

## De vuelta al ejemplo de clase: hijos vs. salario

El profesor puso este ejemplo para mostrar que la varianza, sola, puede engañar.
Reconstruyámoslo:

```{r ej2-hijos-salario}
hijos   <- c(1, 2, 3, 4, 5)
salario <- c(1000000 - 2, 1000000 - 1, 1000000, 1000000 + 1, 1000000 + 2)

tibble(
  variable = c("Número de hijos", "Salario (COP)"),
  media    = c(mean(hijos), mean(salario)),
  varianza = c(var(hijos), var(salario)),
  sd       = c(sd(hijos), sd(salario)),
  CV       = c(sd(hijos)/mean(hijos), sd(salario)/mean(salario))
)
```

Las dos variables tienen **exactamente la misma varianza** (`r var(hijos)`) y la misma
desviación estándar. Y sin embargo:

- Pasar de 1 hijo a 5 hijos es un cambio de vida.
- Pasar de \$999.998 a \$1.000.002 no es nada.

La varianza no puede distinguirlas porque solo mira los desvíos, que son idénticos
($-2,-1,0,1,2$ en ambos casos). Lo que las distingue es la **escala de la media**: 3 hijos
contra un millón de pesos. Por eso el CV —que divide por la media— sí las separa:
`r round(100*sd(hijos)/mean(hijos), 1)`% contra
`r format(100*sd(salario)/mean(salario), scientific = TRUE, digits = 2)`%.

# Ejercicio 3 — Interpretar una asimetría positiva {#asimetria}

> *"Interpretar una asimetría positiva, que lo acabamos de hablar con una variable salario,
> pero en este caso también la tenemos presente."*

## La ecuación

$$g_1 = \frac{\dfrac{1}{n}\sum_{i=1}^{n}(x_i - \bar{x})^3}{s_n^3}
\qquad\text{con}\qquad
s_n = \sqrt{\frac{1}{n}\sum_{i=1}^{n}(x_i - \bar{x})^2}$$

Dos decisiones de diseño, y cada una hace una cosa distinta:

1. **El cubo (potencia impar) conserva el signo.** $(-3)^3 = -27$, pero $3^3 = +27$. Los
   datos por debajo de la media aportan negativo, los de arriba aportan positivo. Si se
   cancelan, la distribución es simétrica. Si sobra positivo, la cola derecha pesa más.
   Compárese con la varianza, donde el cuadrado borra el signo y por eso la varianza
   **no puede** decir hacia dónde está la cola.
2. **Dividir por $s_n^3$ hace la medida adimensional.** El numerador está en
   (miles de toneladas)³; el denominador también. Se cancelan. Por eso $g_1$ es un número
   puro y se puede comparar entre variables distintas — la misma jugada del CV.

## El código

```{r ej3-funcion}
# Asimetría muestral g1 (definición clásica, la que usan `moments::skewness` y las
# diapositivas). Se programa a mano: es exactamente la ecuación de arriba.
asimetria <- function(v) {
  n  <- length(v)
  m  <- mean(v)
  sn <- sqrt(sum((v - m)^2) / n)     # ojo: /n, no /(n-1)
  (sum((v - m)^3) / n) / sn^3
}

g1_prd <- asimetria(x)
g1_chh <- asimetria(y)

tibble(
  variable  = c("Producción", "Consumo por hogares"),
  asimetria = c(g1_prd, g1_chh)
)
```

Como referencia, veamos qué da esta misma función sobre distribuciones cuya forma
conocemos:

```{r ej3-referencia}
set.seed(2026)
tibble(
  caso = c("Normal simulada (simétrica)",
           "Uniforme simulada (simétrica)",
           "Exponencial simulada (sesgo derecho)",
           "Producción de carbón (nuestros datos)"),
  g1 = c(asimetria(rnorm(10000)),
         asimetria(runif(10000)),
         asimetria(rexp(10000)),
         g1_prd)
)
```

## La interpretación

$g_1 = `r round(g1_prd, 3)`$, **claramente positivo**. Traducido:

- **La cola larga está a la derecha.** La masa de la distribución se acumula en los
  valores bajos, y unos pocos países se van lejísimos hacia arriba.
- **Es más asimétrica que una exponencial** (que tiene $g_1 = 2$ teórico), que ya es una
  distribución con fama de sesgada. Esto no es un sesgo leve.
- **Coincide con lo que ya sabíamos** desde el Ejercicio 1 sin calcular nada: media
  (`r round(media,1)`) $>$ mediana (`r round(mediana,1)`). El signo de $g_1$ y el signo
  de $\bar{x} - \tilde{x}$ dicen lo mismo; $g_1$ solo lo cuantifica.

**Qué significa en el problema real:** el mercado mundial del carbón vegetal está
concentrado. La mayoría de países produce cantidades marginales y un puñado —los que
veremos listados en \@ref(atipicos)— concentra la producción. Es la misma forma que
tiene la distribución del ingreso: muchos ganan poco, poquísimos ganan muchísimo.

```{r ej3-grafico}
hist(x, breaks = 25, prob = FALSE,
     main = "Producción de carbón por país-área, 2019\nAsimetría positiva",
     xlab = "Producción (miles de toneladas métricas)",
     ylab = "Frecuencia absoluta",
     col  = "grey85", border = "white")
abline(v = mediana, col = "darkgreen", lwd = 3)
abline(v = media,   col = "blue",      lwd = 3, lty = 2)
legend("topright",
       legend = c(paste0("Mediana = ", round(mediana, 1)),
                  paste0("Media = ",   round(media, 1))),
       col = c("darkgreen", "blue"), lwd = 3, lty = c(1, 2), bty = "n")
```

En el gráfico se ve la firma de la asimetría positiva: **la media queda a la derecha de
la mediana**, arrastrada por la cola. En una distribución simétrica las dos líneas
estarían encima una de la otra.

# Ejercicio 4 — Interpretar una curtosis alta {#curtosis}

> *"Tiempo de curtosis alta: la medida de curtosis con la ecuación, entender qué
> significaría esto."*

## La ecuación

$$g_2 = \frac{\dfrac{1}{n}\sum_{i=1}^{n}(x_i - \bar{x})^4}{s_n^4}
\qquad\qquad
\text{exceso de curtosis} = g_2 - 3$$

Misma receta, ahora con la **cuarta** potencia. El 3 que se resta es el valor de $g_2$
para la distribución normal, que se toma como punto de referencia:

| Exceso | Nombre | Significado |
|---|---|---|
| $< 0$ | **platicúrtica** | colas más ligeras que la normal, forma achatada |
| $= 0$ | **mesocúrtica** | como la normal |
| $> 0$ | **leptocúrtica** | colas más pesadas que la normal, pico más agudo |

## Qué mide realmente la curtosis

Aquí hay que corregir una idea que circula mucho. Se suele decir que la curtosis mide
"lo apuntada" que es la distribución. **Eso es impreciso.** La cuarta potencia castiga
las distancias grandes todavía más brutalmente que el cuadrado: un dato a $10s$ de la
media aporta $10^4 = 10\,000$, mientras que uno a $1s$ aporta $1$. Los datos cerca del
centro —donde está el "pico"— aportan casi nada porque $d_i^4 \approx 0$ cuando $d_i$ es
pequeño.

Conclusión: **la curtosis mide el peso de las colas**, es decir, cuán probables son los
valores extremos. El pico agudo es una *consecuencia* (si la masa se va a las colas y el
área total sigue siendo 1, el centro tiene que compensar), no lo que se está midiendo.

## El código

```{r ej4-funcion}
curtosis <- function(v) {
  n  <- length(v)
  m  <- mean(v)
  sn <- sqrt(sum((v - m)^2) / n)
  (sum((v - m)^4) / n) / sn^4
}

g2_prd     <- curtosis(x)
exceso_prd <- g2_prd - 3

tibble(
  variable = c("Producción", "Consumo por hogares"),
  g2       = c(curtosis(x), curtosis(y)),
  exceso   = c(curtosis(x) - 3, curtosis(y) - 3)
)
```

```{r ej4-referencia}
set.seed(2026)
tibble(
  caso = c("Uniforme (platicúrtica)",
           "Normal (mesocúrtica, referencia)",
           "Exponencial (leptocúrtica)",
           "t de Student gl=5 (colas pesadas)",
           "Producción de carbón"),
  exceso_curtosis = c(curtosis(runif(10000)) - 3,
                      curtosis(rnorm(10000)) - 3,
                      curtosis(rexp(10000))  - 3,
                      curtosis(rt(10000, df = 5)) - 3,
                      exceso_prd)
)
```

## La interpretación

Exceso de curtosis = **`r round(exceso_prd, 2)`**. Fuertemente **leptocúrtica**.

Para dimensionarlo: la exponencial, que ya tiene colas notoriamente pesadas, tiene un
exceso teórico de 6. Nuestros datos están en `r round(exceso_prd, 1)`, **más del doble**.

Qué implica esto en términos prácticos:

- **Los eventos extremos no son raros aquí, son esperables.** Bajo una normal, un dato a
  más de 3 desviaciones estándar ocurre ~3 veces en 1000. En esta distribución, los
  extremos ocurren con frecuencia muchísimo mayor.
- **Cualquier método que asuma normalidad va a subestimar el riesgo de cola.** Si se
  modelara la producción mundial con una normal, se concluiría que un país produciendo
  6000 mil toneladas es prácticamente imposible — y sin embargo ahí está.
- **La media y la varianza son estadísticas frágiles en este régimen.** Con colas así de
  pesadas, agregar una sola observación nueva puede mover la media apreciablemente.

Veámoslo comparando contra una normal con la **misma media y la misma desviación
estándar** — es decir, la normal que un análisis descuidado ajustaría a estos datos:

```{r ej4-comparacion}
set.seed(2026)
normal_equivalente <- rnorm(length(x), mean = mean(x), sd = sd(x))

par(mfrow = c(1, 2))
hist(x, breaks = 25, prob = TRUE, col = "grey85", border = "white",
     main = "Datos reales", xlab = "Producción", ylab = "Densidad")
hist(normal_equivalente, breaks = 25, prob = TRUE, col = "lightcoral", border = "white",
     main = "Normal con misma media y sd", xlab = "Producción simulada", ylab = "Densidad")
par(mfrow = c(1, 1))
```

```{r ej4-negativos}
tibble(
  comprobacion = c("Mínimo de los datos reales",
                   "Mínimo de la normal equivalente",
                   "% de valores negativos en la normal equivalente"),
  valor = c(min(x), min(normal_equivalente),
            100 * mean(normal_equivalente < 0))
)
```

La normal equivalente genera un `r round(100*mean(normal_equivalente < 0), 1)`% de países
con **producción negativa**. Es el absurdo que delata el problema: **ajustar una normal a
esta variable es un error de modelado**, porque la normal es simétrica y con soporte en
todos los reales, y esta variable ni es simétrica ni puede ser negativa. Guardemos esta
observación: la vamos a reencontrar, con otra cara, en \@ref(densidad-negativa).

