---
title: "Ejercicios de la sesión 02 — Solución / Explicación"
subtitle: "Análisis Estadístico de Datos · datos de carbón vegetal (charcoal), 2019"
author: "Over V."
date: "`r format(Sys.Date(), '%Y-%m-%d')`"
output:
  html_document:
    toc: true
    toc_float: true
    toc_depth: 3
    number_sections: true
    code_folding: show
    theme: flatly
---

```{r configuracion, include=FALSE}
knitr::opts_chunk$set(echo = TRUE, warning = FALSE, message = FALSE,
                      fig.width = 8, fig.height = 5, fig.align = "center")
options(scipen = 999)   # sin notación científica: los números se leen mejor
```

# De qué se trata este cuaderno

En la sesión 2 el profesor dejó **ocho ejercicios sin resolver**. Unos son de cálculo
directo, dos son demostraciones algebraicas y el último lo presentó explícitamente como
un *reto*. Este documento los resuelve todos.

La estructura de cada sección es siempre la misma:

1. **La cita** textual de lo que pidió en clase.
2. **La intuición** — qué está preguntando realmente.
3. **La matemática** — la fórmula y de dónde sale.
4. **El código** y su resultado.
5. **La interpretación** — qué significa *ese número concreto* para *estos* datos.

El cuarto paso es el que normalmente falta. Un cuaderno que imprime `429.075` no enseña
nada; lo que enseña es entender por qué ese 429 está a veinte veces de la mediana.

| # | Ejercicio | Sección |
|---|---|---|
| 1 | Media y mediana de producción, e interpretar | \@ref(media-mediana) |
| 2 | Por qué la varianza amplifica los extremos, con la ecuación | \@ref(varianza) |
| 3 | Interpretar asimetría positiva, con la ecuación | \@ref(asimetria) |
| 4 | Interpretar curtosis alta, con la ecuación | \@ref(curtosis) |
| 5 | Interpretar covarianza negativa + demostrar que $r$ es adimensional | \@ref(covarianza) |
| 6 | Verificar que el área del histograma de densidad es 1 | \@ref(area-hist) |
| 7 | $P(0 < X < 500)$ bajo el histograma ("la respuesta es casi 80%") | \@ref(prob-hist) |
| 8 | **Reto:** área bajo la curva del KDE ("la mía es casi uno") | \@ref(reto-kde) |

Y como el profesor pidió además *"hagan lo mismo para la variable de producción"* y
*"comparen esos métodos"*, se incluyen también el KDE para ambas variables
(\@ref(kde)), la comparación de anchos de banda (\@ref(ancho-banda)) y el problema de
la densidad negativa con dos formas de arreglarlo (\@ref(densidad-negativa)).

# Preparación {#preparacion}

```{r librerias}
library(tidyverse)
```

## Los datos

`charcoal.csv` está en formato **largo**: una fila por combinación de
país-área × *commodity* × año. Por eso hay ~35 000 filas para unos 150 países.

```{r cargar}
# Se prueban las rutas habituales, en orden, para que el cuaderno compile
# tanto desde workshops/coal/ como desde la raíz del repo.
ruta <- Filter(file.exists, c("charcoal.csv",
                              "data/charcoal.csv",
                              "../../data/charcoal.csv"))[1]
stopifnot(!is.na(ruta))

data_charcoal <- read_csv(ruta, show_col_types = FALSE)
dim(data_charcoal)
```

Filtramos igual que en los cuadernos del curso: año 2019, y las dos variables de
interés separadas en dos tablas.

```{r filtrar}
charcoal_prd19 <- data_charcoal %>%
  filter(Year == 2019, Commodity == "Charcoal - Production") %>%
  select(-Commodity)

charcoal_chh19 <- data_charcoal %>%
  filter(Year == 2019, Commodity == "Charcoal - Consumption by households") %>%
  select(-Commodity)

c(produccion = nrow(charcoal_prd19), consumo = nrow(charcoal_chh19))
```

```{r vistazo}
head(charcoal_prd19)
```

## Qué estamos midiendo

- **Unidad estadística (UE):** un país-área. No una persona, no un año: un país.
- **Variable de interés:** `Quantity`, la producción de carbón vegetal en **miles de
  toneladas métricas**.
- **Escala de medición:** de **razón**. El cero significa ausencia real de producción
  (un país que no produce carbón produce 0), y por eso tiene sentido decir "Brasil
  produce el doble que Nigeria". Esto importa: es lo que autoriza a calcular medias,
  varianzas, coeficientes de variación y razones. Con una variable ordinal (el estrato
  socioeconómico del ejemplo de clase) ninguna de esas cuentas estaría permitida.

```{r vector}
x <- charcoal_prd19$Quantity   # producción — la usaremos en todo el cuaderno
y <- charcoal_chh19$Quantity   # consumo por hogares
```

# Ejercicio 1 — Media y mediana de la producción {#media-mediana}

> *"Calcular la media y la mediana, nuevamente, pero en este caso para la variable no la
> cantidad, sino la de producción. E interpretar, que ya en este punto todos sabemos qué
> pasa cuando son diferentes."*

## La intuición

Media y mediana son dos respuestas distintas a la misma pregunta —"¿dónde está el centro?"—
y **cuando no coinciden, la diferencia misma es el dato interesante**. No es un problema
de cálculo: es un diagnóstico de forma.

## La matemática

$$\bar{x} = \frac{1}{n}\sum_{i=1}^{n} x_i
\qquad\qquad
\tilde{x} = Q_2 = \text{el valor que parte la muestra ordenada en dos mitades}$$

La diferencia estructural: la media **usa el valor** de cada dato, la mediana solo usa su
**posición**. Si el país más productor del mundo triplicara su producción mañana, la media
se movería y la mediana no se movería ni un milímetro. Por eso se dice que la mediana es
*robusta*.

## El código

```{r ej1-calculo}
media   <- mean(x)
mediana <- median(x)

tibble(
  Estadística = c("Media", "Mediana", "Razón media/mediana"),
  Valor       = c(media, mediana, media / mediana)
)
```

```{r ej1-resumen}
resumen <- tibble(
  n        = length(x),
  minimo   = min(x),
  Q1       = quantile(x, 0.25),
  mediana  = median(x),
  media    = mean(x),
  Q3       = quantile(x, 0.75),
  maximo   = max(x),
  sd       = sd(x),
  IQR      = IQR(x),
  CV       = sd(x) / mean(x)
)
glimpse(resumen)
```

## La interpretación

La media es **`r round(media, 2)`** y la mediana es **`r round(mediana, 2)`** miles de
toneladas. La media es **más de veinte veces** la mediana.

Leamos qué significa eso, frase por frase:

- **El país típico produce ~21 mil toneladas.** Esa es la mediana: la mitad de los países
  produce menos de eso.
- **La media de 429 no describe a casi nadie.** No hay un "país promedio" que produzca 429.
  De hecho, `r sum(x > media)` países de `r length(x)` (el
  `r round(100*mean(x > media), 1)`%) están por encima de la media. Una media que deja
  al `r round(100*mean(x <= media), 1)`% de los datos por debajo no es un centro: es un
  punto arrastrado por la cola.
- **La dirección de la diferencia importa.** Media **>** mediana ⟹ la cola larga está a
  la **derecha** ⟹ **asimetría positiva**. Hay muchos países con producción diminuta y
  unos pocos con producción enorme que jalonan el promedio hacia arriba. Es exactamente
  la estructura del ejemplo de los salarios de clase.

Y el coeficiente de variación:

$$CV = \frac{s}{\bar{x}} = \frac{`r round(sd(x),2)`}{`r round(media,2)`} = `r round(sd(x)/media, 3)`$$

El CV vale **`r round(100*sd(x)/media, 1)`%**. La regla empírica de clase dice que un CV
por encima del **10%** ya indica dispersión alta respecto a la media. Aquí estamos en
`r round(100*sd(x)/media)`%: la desviación estándar es **más del doble** de la media.
Dispersión extrema.

> **Por qué el CV existe.** La desviación estándar está en miles de toneladas; decir
> "962" no dice si es mucho o poco sin saber contra qué. Al dividir por la media, las
> unidades se cancelan y queda un número puro, comparable entre variables medidas en
> escalas distintas. Volveremos a esta misma idea —quitar las unidades dividiendo— en
> \@ref(covarianza), que es literalmente cómo se construye la correlación.

# Ejercicio 2 — Por qué la varianza amplifica los valores extremos {#varianza}

> *"Explicar por qué la varianza amplifica los valores extremos, y dar la ecuación y ver
> exactamente en qué punto se genera esa amplificación."*

## La ecuación y el punto exacto

$$s^2 = \frac{1}{n-1}\sum_{i=1}^{n} \underbrace{(x_i - \bar{x})^2}_{\text{contribución del dato } i}$$

**El punto exacto de la amplificación es el exponente 2.** Ahí, y en ningún otro lado.

Definamos $d_i = x_i - \bar{x}$, la desviación del dato $i$. La contribución del dato $i$
a la suma es $d_i^2$. Entonces:

- Un dato que se desvía $d$ aporta $d^2$.
- Un dato que se desvía $2d$ —el doble de lejos— aporta $4d^2$: **cuatro veces** más.
- Un dato que se desvía $10d$ aporta $100d^2$: **cien veces** más.

En general, alejarse $k$ veces más multiplica el aporte por $k^2$. La contribución crece
**cuadráticamente** con la distancia, mientras que la distancia crece linealmente. Esa
desproporción *es* la amplificación.

## Verlo en los datos

```{r ej2-contribuciones}
contrib <- charcoal_prd19 %>%
  mutate(
    desvio     = Quantity - mean(Quantity),
    aporte     = desvio^2,
    pct_aporte = 100 * aporte / sum(aporte)
  ) %>%
  arrange(desc(aporte)) %>%
  select(Country_Area, Quantity, desvio, aporte, pct_aporte)

head(contrib, 10)
```

```{r ej2-concentracion}
n <- nrow(contrib)
tibble(
  grupo = c("Top 1 país", "Top 5 países", "Top 10 países",
            paste0("Los otros ", n - 10, " países")),
  pct_de_la_varianza = c(
    sum(contrib$pct_aporte[1]),
    sum(contrib$pct_aporte[1:5]),
    sum(contrib$pct_aporte[1:10]),
    sum(contrib$pct_aporte[11:n])
  ),
  pct_de_los_datos = 100 * c(1, 5, 10, n - 10) / n
)
```

Ese es el resultado que hay que mirar despacio: **`r round(sum(contrib$pct_aporte[1:5]), 1)`%
de toda la varianza lo producen 5 países**, o sea el `r round(100*5/n, 1)`% de las
observaciones. Los otros `r n - 10` países —la abrumadora mayoría— aportan apenas el
`r round(sum(contrib$pct_aporte[11:n]), 1)`%.

La varianza no está describiendo "la dispersión de los datos". Está describiendo,
casi por completo, **a un puñado de países grandes**.

## El contraste: ¿y si no elevamos al cuadrado?

Si el cuadrado es el culpable, quitémoslo y veamos qué pasa. La **desviación absoluta
media** usa $|d_i|$ en vez de $d_i^2$ — misma idea, castigo lineal:

$$DAM = \frac{1}{n}\sum_{i=1}^{n} |x_i - \bar{x}|$$

```{r ej2-dam}
dam <- mean(abs(x - mean(x)))

contrib_dam <- sort(abs(x - mean(x)), decreasing = TRUE)
pct_dam     <- 100 * contrib_dam / sum(contrib_dam)

tibble(
  medida = c("Varianza (cuadrática)", "Desviación absoluta media (lineal)"),
  `% que aportan los 5 datos más extremos` = c(
    sum(contrib$pct_aporte[1:5]),
    sum(pct_dam[1:5])
  )
)
```

Con el mismo conjunto de datos y los mismos cinco países: bajo la varianza pesan
`r round(sum(contrib$pct_aporte[1:5]), 1)`%, bajo una medida lineal pesan
`r round(sum(pct_dam[1:5]), 1)`%. **Los datos no cambiaron; cambió el exponente.**
Eso prueba que la amplificación viene de la fórmula, no del fenómeno.

> **¿Entonces la varianza está mal?** No. El cuadrado tiene razones matemáticas de peso
> (es diferenciable, genera la geometría euclidiana de la estadística, hace que las
> varianzas de variables independientes se sumen, y el estimador de mínimos cuadrados
> tiene propiedades óptimas). Lo que hay que saber es el **precio**: en distribuciones
> muy sesgadas como esta, la varianza es hipersensible a la cola, y por eso aquí el IQR
> —que solo mira posiciones, no valores— es la medida de dispersión honesta.

## De vuelta al ejemplo de clase: hijos vs. salario

El profesor puso este ejemplo para mostrar que la varianza, sola, puede engañar.
Reconstruyámoslo:

```{r ej2-hijos-salario}
hijos   <- c(1, 2, 3, 4, 5)
salario <- c(1000000 - 2, 1000000 - 1, 1000000, 1000000 + 1, 1000000 + 2)

tibble(
  variable = c("Número de hijos", "Salario (COP)"),
  media    = c(mean(hijos), mean(salario)),
  varianza = c(var(hijos), var(salario)),
  sd       = c(sd(hijos), sd(salario)),
  CV       = c(sd(hijos)/mean(hijos), sd(salario)/mean(salario))
)
```

Las dos variables tienen **exactamente la misma varianza** (`r var(hijos)`) y la misma
desviación estándar. Y sin embargo:

- Pasar de 1 hijo a 5 hijos es un cambio de vida.
- Pasar de \$999.998 a \$1.000.002 no es nada.

La varianza no puede distinguirlas porque solo mira los desvíos, que son idénticos
($-2,-1,0,1,2$ en ambos casos). Lo que las distingue es la **escala de la media**: 3 hijos
contra un millón de pesos. Por eso el CV —que divide por la media— sí las separa:
`r round(100*sd(hijos)/mean(hijos), 1)`% contra
`r format(100*sd(salario)/mean(salario), scientific = TRUE, digits = 2)`%.

# Ejercicio 3 — Interpretar una asimetría positiva {#asimetria}

> *"Interpretar una asimetría positiva, que lo acabamos de hablar con una variable salario,
> pero en este caso también la tenemos presente."*

## La ecuación

$$g_1 = \frac{\dfrac{1}{n}\sum_{i=1}^{n}(x_i - \bar{x})^3}{s_n^3}
\qquad\text{con}\qquad
s_n = \sqrt{\frac{1}{n}\sum_{i=1}^{n}(x_i - \bar{x})^2}$$

Dos decisiones de diseño, y cada una hace una cosa distinta:

1. **El cubo (potencia impar) conserva el signo.** $(-3)^3 = -27$, pero $3^3 = +27$. Los
   datos por debajo de la media aportan negativo, los de arriba aportan positivo. Si se
   cancelan, la distribución es simétrica. Si sobra positivo, la cola derecha pesa más.
   Compárese con la varianza, donde el cuadrado borra el signo y por eso la varianza
   **no puede** decir hacia dónde está la cola.
2. **Dividir por $s_n^3$ hace la medida adimensional.** El numerador está en
   (miles de toneladas)³; el denominador también. Se cancelan. Por eso $g_1$ es un número
   puro y se puede comparar entre variables distintas — la misma jugada del CV.

## El código

```{r ej3-funcion}
# Asimetría muestral g1 (definición clásica, la que usan `moments::skewness` y las
# diapositivas). Se programa a mano: es exactamente la ecuación de arriba.
asimetria <- function(v) {
  n  <- length(v)
  m  <- mean(v)
  sn <- sqrt(sum((v - m)^2) / n)     # ojo: /n, no /(n-1)
  (sum((v - m)^3) / n) / sn^3
}

g1_prd <- asimetria(x)
g1_chh <- asimetria(y)

tibble(
  variable  = c("Producción", "Consumo por hogares"),
  asimetria = c(g1_prd, g1_chh)
)
```

Como referencia, veamos qué da esta misma función sobre distribuciones cuya forma
conocemos:

```{r ej3-referencia}
set.seed(2026)
tibble(
  caso = c("Normal simulada (simétrica)",
           "Uniforme simulada (simétrica)",
           "Exponencial simulada (sesgo derecho)",
           "Producción de carbón (nuestros datos)"),
  g1 = c(asimetria(rnorm(10000)),
         asimetria(runif(10000)),
         asimetria(rexp(10000)),
         g1_prd)
)
```

## La interpretación

$g_1 = `r round(g1_prd, 3)`$, **claramente positivo**. Traducido:

- **La cola larga está a la derecha.** La masa de la distribución se acumula en los
  valores bajos, y unos pocos países se van lejísimos hacia arriba.
- **Es más asimétrica que una exponencial** (que tiene $g_1 = 2$ teórico), que ya es una
  distribución con fama de sesgada. Esto no es un sesgo leve.
- **Coincide con lo que ya sabíamos** desde el Ejercicio 1 sin calcular nada: media
  (`r round(media,1)`) $>$ mediana (`r round(mediana,1)`). El signo de $g_1$ y el signo
  de $\bar{x} - \tilde{x}$ dicen lo mismo; $g_1$ solo lo cuantifica.

**Qué significa en el problema real:** el mercado mundial del carbón vegetal está
concentrado. La mayoría de países produce cantidades marginales y un puñado —los que
veremos listados en \@ref(atipicos)— concentra la producción. Es la misma forma que
tiene la distribución del ingreso: muchos ganan poco, poquísimos ganan muchísimo.

```{r ej3-grafico}
hist(x, breaks = 25, prob = FALSE,
     main = "Producción de carbón por país-área, 2019\nAsimetría positiva",
     xlab = "Producción (miles de toneladas métricas)",
     ylab = "Frecuencia absoluta",
     col  = "grey85", border = "white")
abline(v = mediana, col = "darkgreen", lwd = 3)
abline(v = media,   col = "blue",      lwd = 3, lty = 2)
legend("topright",
       legend = c(paste0("Mediana = ", round(mediana, 1)),
                  paste0("Media = ",   round(media, 1))),
       col = c("darkgreen", "blue"), lwd = 3, lty = c(1, 2), bty = "n")
```

En el gráfico se ve la firma de la asimetría positiva: **la media queda a la derecha de
la mediana**, arrastrada por la cola. En una distribución simétrica las dos líneas
estarían encima una de la otra.

# Ejercicio 4 — Interpretar una curtosis alta {#curtosis}

> *"Tiempo de curtosis alta: la medida de curtosis con la ecuación, entender qué
> significaría esto."*

## La ecuación

$$g_2 = \frac{\dfrac{1}{n}\sum_{i=1}^{n}(x_i - \bar{x})^4}{s_n^4}
\qquad\qquad
\text{exceso de curtosis} = g_2 - 3$$

Misma receta, ahora con la **cuarta** potencia. El 3 que se resta es el valor de $g_2$
para la distribución normal, que se toma como punto de referencia:

| Exceso | Nombre | Significado |
|---|---|---|
| $< 0$ | **platicúrtica** | colas más ligeras que la normal, forma achatada |
| $= 0$ | **mesocúrtica** | como la normal |
| $> 0$ | **leptocúrtica** | colas más pesadas que la normal, pico más agudo |

## Qué mide realmente la curtosis

Aquí hay que corregir una idea que circula mucho. Se suele decir que la curtosis mide
"lo apuntada" que es la distribución. **Eso es impreciso.** La cuarta potencia castiga
las distancias grandes todavía más brutalmente que el cuadrado: un dato a $10s$ de la
media aporta $10^4 = 10\,000$, mientras que uno a $1s$ aporta $1$. Los datos cerca del
centro —donde está el "pico"— aportan casi nada porque $d_i^4 \approx 0$ cuando $d_i$ es
pequeño.

Conclusión: **la curtosis mide el peso de las colas**, es decir, cuán probables son los
valores extremos. El pico agudo es una *consecuencia* (si la masa se va a las colas y el
área total sigue siendo 1, el centro tiene que compensar), no lo que se está midiendo.

## El código

```{r ej4-funcion}
curtosis <- function(v) {
  n  <- length(v)
  m  <- mean(v)
  sn <- sqrt(sum((v - m)^2) / n)
  (sum((v - m)^4) / n) / sn^4
}

g2_prd     <- curtosis(x)
exceso_prd <- g2_prd - 3

tibble(
  variable = c("Producción", "Consumo por hogares"),
  g2       = c(curtosis(x), curtosis(y)),
  exceso   = c(curtosis(x) - 3, curtosis(y) - 3)
)
```

```{r ej4-referencia}
set.seed(2026)
tibble(
  caso = c("Uniforme (platicúrtica)",
           "Normal (mesocúrtica, referencia)",
           "Exponencial (leptocúrtica)",
           "t de Student gl=5 (colas pesadas)",
           "Producción de carbón"),
  exceso_curtosis = c(curtosis(runif(10000)) - 3,
                      curtosis(rnorm(10000)) - 3,
                      curtosis(rexp(10000))  - 3,
                      curtosis(rt(10000, df = 5)) - 3,
                      exceso_prd)
)
```

## La interpretación

Exceso de curtosis = **`r round(exceso_prd, 2)`**. Fuertemente **leptocúrtica**.

Para dimensionarlo: la exponencial, que ya tiene colas notoriamente pesadas, tiene un
exceso teórico de 6. Nuestros datos están en `r round(exceso_prd, 1)`, **más del doble**.

Qué implica esto en términos prácticos:

- **Los eventos extremos no son raros aquí, son esperables.** Bajo una normal, un dato a
  más de 3 desviaciones estándar ocurre ~3 veces en 1000. En esta distribución, los
  extremos ocurren con frecuencia muchísimo mayor.
- **Cualquier método que asuma normalidad va a subestimar el riesgo de cola.** Si se
  modelara la producción mundial con una normal, se concluiría que un país produciendo
  6000 mil toneladas es prácticamente imposible — y sin embargo ahí está.
- **La media y la varianza son estadísticas frágiles en este régimen.** Con colas así de
  pesadas, agregar una sola observación nueva puede mover la media apreciablemente.

Veámoslo comparando contra una normal con la **misma media y la misma desviación
estándar** — es decir, la normal que un análisis descuidado ajustaría a estos datos:

```{r ej4-comparacion}
set.seed(2026)
normal_equivalente <- rnorm(length(x), mean = mean(x), sd = sd(x))

par(mfrow = c(1, 2))
hist(x, breaks = 25, prob = TRUE, col = "grey85", border = "white",
     main = "Datos reales", xlab = "Producción", ylab = "Densidad")
hist(normal_equivalente, breaks = 25, prob = TRUE, col = "lightcoral", border = "white",
     main = "Normal con misma media y sd", xlab = "Producción simulada", ylab = "Densidad")
par(mfrow = c(1, 1))
```

```{r ej4-negativos}
tibble(
  comprobacion = c("Mínimo de los datos reales",
                   "Mínimo de la normal equivalente",
                   "% de valores negativos en la normal equivalente"),
  valor = c(min(x), min(normal_equivalente),
            100 * mean(normal_equivalente < 0))
)
```

La normal equivalente genera un `r round(100*mean(normal_equivalente < 0), 1)`% de países
con **producción negativa**. Es el absurdo que delata el problema: **ajustar una normal a
esta variable es un error de modelado**, porque la normal es simétrica y con soporte en
todos los reales, y esta variable ni es simétrica ni puede ser negativa. Guardemos esta
observación: la vamos a reencontrar, con otra cara, en \@ref(densidad-negativa).

# Ejercicio 5 — Covarianza, covarianza negativa y correlación {#covarianza}

> *"Interpretar una covarianza negativa: no la tuvimos en este conjunto de datos, la
> covarianza acá es positiva."*
>
> *"La correlación no es más que la covarianza dividida por la desviación estándar de cada
> variable […] esto queda adimensional, y esto lo podríamos demostrar si quisiéramos, les
> queda de tarea."*

Son dos ejercicios y los resolvemos juntos porque el segundo explica el primero.

## Preparar los datos bivariados

Hasta ahora cada país aparecía en dos tablas separadas. Para hablar de covarianza hay que
unirlas: necesitamos **el par $(x_i, y_i)$ del mismo país**.

```{r ej5-join}
charcoal_bivar <- charcoal_prd19 %>%
  select(Country_Area, Produccion = Quantity) %>%
  inner_join(charcoal_chh19 %>% select(Country_Area, Consumo = Quantity),
             by = "Country_Area")

nrow(charcoal_bivar)
```

Quedan `r nrow(charcoal_bivar)` países (menos que los 148 y 141 originales: el
`inner_join` conserva solo los que están en **ambas** tablas).

## De dónde sale el signo de la covarianza

$$s_{xy} = \frac{1}{n-1}\sum_{i=1}^{n}(x_i - \bar{x})(y_i - \bar{y})$$

La explicación geométrica de clase: pongamos el origen en $(\bar{x}, \bar{y})$ y miremos
los cuatro cuadrantes que eso define.

| Cuadrante | $x_i - \bar{x}$ | $y_i - \bar{y}$ | Producto |
|---|---|---|---|
| I (arriba-derecha) | $+$ | $+$ | **$+$** |
| II (arriba-izquierda) | $-$ | $+$ | $-$ |
| III (abajo-izquierda) | $-$ | $-$ | **$+$** |
| IV (abajo-derecha) | $+$ | $-$ | $-$ |

- Si la mayoría de puntos cae en **I y III** → predominan los productos positivos →
  $s_{xy} > 0$ → asociación **positiva**.
- Si la mayoría cae en **II y IV** → predominan los negativos → $s_{xy} < 0$ → asociación
  **negativa**.
- Si están repartidos por todos lados → positivos y negativos se cancelan → $s_{xy} \approx 0$.

Dibujémoslo literalmente, coloreando cada país según el signo de su aporte:

```{r ej5-cuadrantes}
bivar_cuad <- charcoal_bivar %>%
  mutate(
    dx     = Produccion - mean(Produccion),
    dy     = Consumo    - mean(Consumo),
    aporte = dx * dy,
    signo  = if_else(aporte > 0, "Aporte positivo (cuad. I y III)",
                                 "Aporte negativo (cuad. II y IV)")
  )

ggplot(bivar_cuad, aes(Produccion, Consumo, colour = signo)) +
  geom_vline(xintercept = mean(charcoal_bivar$Produccion),
             linetype = "dashed", colour = "grey40") +
  geom_hline(yintercept = mean(charcoal_bivar$Consumo),
             linetype = "dashed", colour = "grey40") +
  geom_point(alpha = 0.8, size = 2) +
  scale_colour_manual(values = c("Aporte positivo (cuad. I y III)" = "#2c7fb8",
                                 "Aporte negativo (cuad. II y IV)" = "#d95f0e")) +
  labs(
    title    = "Producción vs. consumo de carbón por hogares, 2019",
    subtitle = "Las líneas punteadas son las medias; definen los cuatro cuadrantes",
    x = "Producción (miles de toneladas métricas)",
    y = "Consumo por hogares (miles de toneladas métricas)",
    colour = NULL
  ) +
  theme_minimal(base_size = 11) +
  theme(legend.position = "bottom")
```

```{r ej5-conteo-cuadrantes}
bivar_cuad %>%
  count(signo) %>%
  mutate(pct = 100 * n / sum(n))
```

## Los números

```{r ej5-cov-cor}
cov_pc <- cov(charcoal_bivar$Produccion, charcoal_bivar$Consumo)
cor_pc <- cor(charcoal_bivar$Produccion, charcoal_bivar$Consumo)

tibble(
  medida = c("Covarianza", "Correlación de Pearson"),
  valor  = c(cov_pc, cor_pc),
  unidad = c("(miles de toneladas)²", "adimensional")
)
```

**Covarianza = `r format(round(cov_pc), big.mark = " ")`.** Un número enorme y
prácticamente ilegible. ¿Es mucho? ¿Poco? No se puede saber mirándolo, porque está en
**(miles de toneladas)²**, una unidad sin sentido físico. De la covarianza, de forma
descriptiva, lo único que se lee es **el signo**: aquí positivo, luego los países que
producen más también consumen más. Lo cual tiene todo el sentido del mundo: el carbón
vegetal se consume mayoritariamente donde se produce.

> **Paréntesis útil:** ¿qué es $\text{Cov}(X,X)$? Sustituyendo $y_i$ por $x_i$ en la
> fórmula queda $\frac{1}{n-1}\sum(x_i-\bar x)^2$, que es **la varianza**. La varianza es
> un caso particular de la covarianza. Comprobémoslo:

```{r ej5-cov-consigo}
c(cov_xx = cov(x, x), var_x = var(x), iguales = isTRUE(all.equal(cov(x, x), var(x))))
```

## Interpretar una covarianza negativa

En estos datos no aparece —la asociación es positiva— así que hay que construirla para
poder interpretarla. Un ejemplo con sentido: **producción neta exportable**, definida como
producción menos consumo. Contra el consumo, debería dar asociación negativa: a mayor
consumo interno, menos queda para exportar.

```{r ej5-cov-negativa}
bivar_neg <- charcoal_bivar %>%
  mutate(Excedente = Produccion - Consumo)

cov_neg <- cov(bivar_neg$Consumo, bivar_neg$Excedente)
cor_neg <- cor(bivar_neg$Consumo, bivar_neg$Excedente)

tibble(
  par        = "Consumo vs. Excedente exportable",
  covarianza = cov_neg,
  correlacion = cor_neg
)
```

```{r ej5-grafico-negativo}
ggplot(bivar_neg, aes(Consumo, Excedente)) +
  geom_vline(xintercept = mean(bivar_neg$Consumo),   linetype = "dashed", colour = "grey40") +
  geom_hline(yintercept = mean(bivar_neg$Excedente), linetype = "dashed", colour = "grey40") +
  geom_point(alpha = 0.7, colour = "#d95f0e") +
  labs(title = "Un caso de covarianza negativa",
       subtitle = paste0("Cov = ", format(round(cov_neg), big.mark = " "),
                         " · r = ", round(cor_neg, 3)),
       x = "Consumo por hogares", y = "Excedente (producción − consumo)") +
  theme_minimal(base_size = 11)
```

**Cómo se lee una covarianza negativa:** los países que están **por encima** del promedio
en una variable tienden a estar **por debajo** del promedio en la otra. Se mueven en
direcciones opuestas. La mayoría de los puntos cae en los cuadrantes II y IV.

Ejemplos cotidianos de la misma estructura: horas de ejercicio vs. porcentaje de grasa
corporal; precio de un producto vs. cantidad demandada; altitud de una ciudad vs.
temperatura media.

**Advertencia obligatoria:** covarianza negativa significa *asociación lineal inversa*,
no *causa*. Y una covarianza cercana a cero **no significa independencia**: solo significa
ausencia de asociación *lineal*. Una relación perfectamente determinista pero parabólica
($y = x^2$ centrada) da covarianza cero:

```{r ej5-no-lineal}
xs <- seq(-10, 10, length.out = 201)
ys <- xs^2
c(covarianza = cov(xs, ys), correlacion = cor(xs, ys))
```

Cero, y sin embargo $y$ está **completamente determinada** por $x$. La covarianza es ciega
a todo lo que no sea una línea recta.

## La demostración: por qué la correlación es adimensional {#demo-correlacion}

$$r_{xy} = \frac{s_{xy}}{s_x \, s_y}
= \frac{\dfrac{1}{n-1}\sum (x_i - \bar{x})(y_i - \bar{y})}
       {\sqrt{\dfrac{1}{n-1}\sum (x_i - \bar{x})^2}\;\sqrt{\dfrac{1}{n-1}\sum (y_i - \bar{y})^2}}$$

### Parte 1 — Es adimensional

Sea $[X]$ la unidad de $X$ y $[Y]$ la de $Y$. Entonces:

- Numerador: $s_{xy}$ tiene unidades $[X]\cdot[Y]$ (es un promedio de productos de
  desvíos, y cada desvío conserva la unidad de su variable).
- Denominador: $s_x$ tiene unidades $[X]$, $s_y$ tiene $[Y]$; el producto tiene
  $[X]\cdot[Y]$.

$$[r_{xy}] = \frac{[X]\cdot[Y]}{[X]\cdot[Y]} = 1 \quad \blacksquare$$

Las unidades se cancelan exactamente. Es la misma jugada que en el CV
(\@ref(media-mediana)): dividir por algo con las mismas unidades para obtener un número
puro. En nuestro caso, (miles de ton)² sobre (miles de ton)² = sin unidades.

### Parte 2 — Es invariante ante cambios de escala y origen

Formalmente: si $u_i = a x_i + b$ y $v_i = c y_i + d$ con $a, c > 0$, entonces
$r_{uv} = r_{xy}$.

*Demostración.* Primero, $\bar{u} = a\bar{x} + b$, luego
$u_i - \bar{u} = a(x_i - \bar{x})$ — **la constante $b$ desaparece**: sumar una constante
traslada todo, no cambia los desvíos. Análogamente $v_i - \bar{v} = c(y_i - \bar{y})$.
Sustituyendo:

$$s_{uv} = \frac{1}{n-1}\sum a(x_i-\bar x)\,c(y_i-\bar y) = ac\,s_{xy},
\qquad s_u = a\,s_x, \qquad s_v = c\,s_y$$

$$r_{uv} = \frac{ac\,s_{xy}}{(a s_x)(c s_y)} = \frac{ac}{ac}\cdot\frac{s_{xy}}{s_x s_y} = r_{xy} \quad \blacksquare$$

Esto es exactamente el punto de la clase sobre escalas de medición: pasar de grados
Celsius a Fahrenheit es una transformación $aX + b$, y la correlación no se entera. La
covarianza sí: se multiplica por $ac$.

```{r ej5-invarianza}
p <- charcoal_bivar$Produccion
q <- charcoal_bivar$Consumo

tibble(
  transformacion = c("Original", "3·X + 100 (afín en X)", "X en toneladas (×1000)"),
  covarianza  = c(cov(p, q), cov(3*p + 100, q), cov(1000*p, q)),
  correlacion = c(cor(p, q), cor(3*p + 100, q), cor(1000*p, q))
)
```

La covarianza cambia salvajemente. **La correlación no se mueve ni un dígito.**

### Parte 3 — Por qué $-1 \le r \le 1$ (Cauchy–Schwarz)

Sean $d_i = x_i - \bar{x}$ y $e_i = y_i - \bar{y}$. La desigualdad de Cauchy–Schwarz dice:

$$\left(\sum_i d_i e_i\right)^2 \;\le\; \left(\sum_i d_i^2\right)\left(\sum_i e_i^2\right)$$

Dividiendo ambos lados por el término de la derecha (positivo salvo caso degenerado) y
tomando raíz:

$$\frac{\left|\sum d_i e_i\right|}{\sqrt{\sum d_i^2}\sqrt{\sum e_i^2}} \le 1
\;\Longleftrightarrow\; |r_{xy}| \le 1 \quad \blacksquare$$

La igualdad $|r| = 1$ se alcanza **si y solo si** los vectores $d$ y $e$ son
proporcionales, es decir, si y solo si los puntos caen exactamente sobre una recta.
Por eso $r = \pm 1$ significa relación lineal perfecta.

```{r ej5-limites}
set.seed(2026)
z <- rnorm(100)
tibble(
  caso = c("y = 2x + 5 (recta creciente)", "y = -2x + 5 (recta decreciente)", "y independiente de x"),
  r    = c(cor(z, 2*z + 5), cor(z, -2*z + 5), cor(z, rnorm(100)))
)
```

### Conclusión del ejercicio

**Correlación = `r round(cor_pc, 3)`** entre producción y consumo. Ahora sí es un número
que se puede interpretar sin saber nada del contexto: cercano a 1, asociación lineal
positiva fuerte. Esa es toda la ventaja de la correlación sobre la covarianza, y es la
razón por la que en la práctica se reporta casi siempre la correlación.

Lo que la covarianza conserva y la correlación pierde es la **magnitud**, que sí importa
en el desarrollo teórico (la matriz $\Sigma$ de varianzas y covarianzas, que aparecerá en
la distribución normal multivariada, se construye con covarianzas, no con correlaciones).

# Atípicos por el criterio del rango intercuartílico {#atipicos}

> *"Yo sumo para la variable cantidad cuántos de ellos están por debajo del umbral inferior
> o están por encima del umbral superior. Esa suma da 22."*

No lo dejó como ejercicio formal, pero mencionó el número de viva voz sin mostrar el
cálculo. Vale la pena reproducirlo: es el control de que estamos usando exactamente sus
datos y su criterio.

## Las vallas

$$IQR = Q_3 - Q_1$$
$$\text{Vallas internas: } [\,Q_1 - 1.5\,IQR,\;\; Q_3 + 1.5\,IQR\,] \;\rightarrow\; \textit{outliers}$$
$$\text{Vallas externas: } [\,Q_1 - 3.0\,IQR,\;\; Q_3 + 3.0\,IQR\,] \;\rightarrow\; \textit{far outliers}$$

**Por qué en función del IQR.** Un niño de 1.60 m es atípico entre los de sexto y normal
entre los de octavo. "Atípico" no es una propiedad del dato: es una propiedad del dato
*relativa a la variabilidad de su grupo*. El IQR es esa vara de medir, y tiene la ventaja
de ser robusto — se construye con posiciones ($Q_1$, $Q_3$), no con valores, así que los
propios extremos no lo inflan. Si se usara la desviación estándar, los outliers agrandarían
la vara con la que se los mide y se volverían invisibles.

**De dónde sale el 1.5.** Es una heurística, no un teorema. Viene de la distribución
normal: bajo normalidad, las vallas internas cubren aproximadamente el 99.3% de la masa,
de modo que dar "atípico" a algo fuera de ellas es señalar un evento de menos del 1%.
El valor sobrevivió porque funciona razonablemente bien en muchas distribuciones.

## El cálculo

```{r atip-funcion}
detectar_atipicos <- function(v, k = 1.5) {
  Q1  <- quantile(v, 0.25)
  Q3  <- quantile(v, 0.75)
  iqr <- Q3 - Q1
  list(
    Q1 = Q1, Q3 = Q3, IQR = iqr,
    valla_inf = Q1 - k * iqr,
    valla_sup = Q3 + k * iqr,
    indices   = which(v < Q1 - k * iqr | v > Q3 + k * iqr)
  )
}

at_prd <- detectar_atipicos(x)          # vallas internas, k = 1.5
far_prd <- detectar_atipicos(x, k = 3)  # vallas externas, k = 3

tibble(
  concepto = c("Q1", "Q3", "IQR", "Valla inferior", "Valla superior",
               "N.° de atípicos (1.5·IQR)", "N.° de far outliers (3·IQR)"),
  valor = c(at_prd$Q1, at_prd$Q3, at_prd$IQR,
            at_prd$valla_inf, at_prd$valla_sup,
            length(at_prd$indices), length(far_prd$indices))
)
```

**`r length(at_prd$indices)` atípicos.** Coincide exactamente con el número de la clase.

## Quiénes son

```{r atip-quienes}
charcoal_prd19 %>%
  slice(at_prd$indices) %>%
  arrange(desc(Quantity)) %>%
  mutate(far_outlier = Quantity > far_prd$valla_sup) %>%
  select(Country_Area, Quantity, far_outlier)
```

## La interpretación

Tres cosas que leer en esta tabla:

1. **`r length(at_prd$indices)` de `r length(x)` países son atípicos: el
   `r round(100*length(at_prd$indices)/length(x), 1)`%.** Eso es *muchísimo*. Bajo
   normalidad se esperaría menos del 1%. Cuando el criterio de atipicidad marca a uno de
   cada siete datos, el mensaje no es "hay muchos casos raros": es **"esta distribución no
   se parece en nada a aquella para la que se diseñó el criterio"**. El sesgo es tan
   severo que el criterio se desborda.
2. **Todos los atípicos están en el lado alto.** La valla inferior vale
   `r round(at_prd$valla_inf, 2)` —negativa, e inalcanzable para una variable que no puede
   ser negativa— así que por construcción **no puede haber atípicos bajos**. Otra firma
   de la asimetría positiva.
3. **El contenido sustantivo:** son los grandes productores mundiales de carbón vegetal.
   Su producción es "atípica" en sentido estadístico, no en sentido de error. No hay nada
   que corregir ni que eliminar: la concentración *es* el fenómeno.

## El mismo cálculo para consumo

```{r atip-consumo}
at_chh <- detectar_atipicos(y)
tibble(
  variable = c("Producción", "Consumo por hogares"),
  n        = c(length(x), length(y)),
  atipicos = c(length(at_prd$indices), length(at_chh$indices)),
  pct      = c(100*length(at_prd$indices)/length(x), 100*length(at_chh$indices)/length(y))
)
```

## Histograma y boxplot en la misma escala

```{r atip-grafico, fig.height=6}
par(mfrow = c(2, 1), mar = c(4, 4, 3, 2))

hist(x, breaks = 25, xlim = c(0, 6500),
     main = "Producción de carbón, 2019",
     xlab = "", ylab = "Frecuencia absoluta",
     col = "grey85", border = "white")
abline(v = mean(x),   col = "blue",   lwd = 2)
abline(v = median(x), col = "darkgreen", lwd = 2)

boxplot(x, horizontal = TRUE, ylim = c(0, 6500),
        main = "El mismo dato, visto como boxplot",
        xlab = "Producción (miles de toneladas métricas)",
        col = "grey90")
abline(v = at_prd$valla_sup, col = "red", lty = 2, lwd = 2)

par(mfrow = c(1, 1))
```

Esto es lo que el profesor llamó *"una aberración de boxplot"*: la caja entera está
colapsada contra el origen. Se lee así:

- $Q_1$, $Q_2$ y $Q_3$ caben todos dentro del primer intervalo del histograma. Es decir,
  **el 75% de los países está en el primer bin** — el histograma con este número de
  intervalos está ocultando toda la estructura donde de hecho vive la mayoría de los datos.
- El bigote superior es corto y luego aparece una nube larga de puntos: la cola derecha.
- El bigote inferior es prácticamente inexistente: no hay para dónde ir hacia abajo.

## ¿Y la regla empírica 68–95–99.7?

La otra forma de detectar atípicos que se vio en clase: bajo normalidad, el 68% de los
datos cae a $\pm 1s$ de la media, el 95% a $\pm 2s$ y el 99.7% a $\pm 3s$. Probémosla
aquí:

```{r atip-regla-empirica}
m <- mean(x); s <- sd(x)
tibble(
  intervalo = c("μ ± 1σ", "μ ± 2σ", "μ ± 3σ"),
  teorico_bajo_normal = c(68.3, 95.4, 99.7),
  observado_en_datos  = c(100*mean(abs(x - m) <= 1*s),
                          100*mean(abs(x - m) <= 2*s),
                          100*mean(abs(x - m) <= 3*s)),
  limite_inferior     = c(m - 1*s, m - 2*s, m - 3*s)
)
```

Los porcentajes observados no se parecen a los teóricos, y los límites inferiores son
todos **negativos** — imposibles para esta variable.

**La conclusión metodológica es la parte importante del ejercicio:** la regla empírica
**asume normalidad**; el criterio del IQR **no asume ninguna distribución**. Cuando los
datos no son normales —como aquí, con $g_1 = `r round(g1_prd,2)`$ y exceso de curtosis
`r round(exceso_prd,1)`— hay que usar el IQR. Usar la regla empírica sería aplicar una
consecuencia de la normal a datos que no son normales.

# Ejercicio 6 — ¿El área del histograma de densidad es 1? {#area-hist}

> *"Sería bueno determinar si en efecto el área es 1. Me parece un ejercicio interesante.
> Recuerden que yo puedo definir los gráficos también como objetos."*

## De dónde sale la altura de cada barra

Con `prob = TRUE`, el eje $y$ deja de ser un conteo y pasa a ser una **estimación de la
densidad**. La altura de la barra que contiene al punto $x$ es:

$$\hat{f}_{\text{hist}}(x) = \frac{\#\{x_i \in \text{bin}(x)\}}{n \cdot w}$$

donde $n$ es el total de observaciones y $w$ es el ancho del intervalo.

**Por qué el área tiene que dar 1** —y esta es la respuesta analítica, antes de calcular
nada. Sea $c_j$ el conteo del bin $j$ y $w$ el ancho común. El área total es:

$$\sum_j w \cdot \hat{f}_j = \sum_j w \cdot \frac{c_j}{n\,w} = \frac{1}{n}\sum_j c_j = \frac{n}{n} = 1$$

El $w$ se cancela y los conteos suman $n$ porque cada observación cae en exactamente un
bin. **Es una identidad algebraica, no una coincidencia numérica**: da 1 para cualquier
número de intervalos, cualquier ancho, cualquier conjunto de datos. La división por
$n \cdot w$ está puesta precisamente para forzarlo.

## El cálculo

```{r ej6-objeto}
# Definir el histograma como OBJETO: guarda breaks, counts, density, mids
h_dens <- hist(x, prob = TRUE,
               main = "Histograma de densidad — producción de carbón, 2019",
               xlab = "Producción (miles de toneladas métricas)",
               ylab = "Densidad",
               col = "grey85", border = "white")
```

```{r ej6-estructura}
str(h_dens)
```

```{r ej6-area}
l_base   <- diff(h_dens$breaks)   # ancho de cada rectángulo
l_altura <- h_dens$density        # altura de cada rectángulo

area_hist <- sum(l_base * l_altura)
area_hist
```

**Área = `r area_hist`.** Exactamente 1.

Desglosado rectángulo por rectángulo, para ver de dónde sale:

```{r ej6-tabla}
tibble(
  intervalo = paste0("[", head(h_dens$breaks, -1), ", ", tail(h_dens$breaks, -1), ")"),
  marca_clase = h_dens$mids,
  conteo    = h_dens$counts,
  base      = l_base,
  altura    = l_altura,
  area      = l_base * l_altura
) %>%
  mutate(area_acumulada = cumsum(area))
```

La columna `area` es la **probabilidad** de cada intervalo bajo esta estimación, y
`area_acumulada` llega a 1 en la última fila.

## Comprobar que vale para cualquier $k$

```{r ej6-cualquier-k}
map_dfr(c(5, 10, 25, 50, 75, 100), function(k) {
  hk <- hist(x, breaks = k, plot = FALSE)
  tibble(k_solicitado = k,
         bins_reales  = length(hk$counts),
         area         = sum(diff(hk$breaks) * hk$density))
})
```

Siempre 1. Tal como predice el álgebra.

## La interpretación

Esta propiedad es lo que convierte un gráfico descriptivo en un **modelo de
probabilidad**. Una función $\hat{f}$ que cumple:

1. $\hat{f}(x) \ge 0$ para todo $x$, y
2. $\int \hat{f}(x)\,dx = 1$

es una función de densidad válida, y por lo tanto **podemos calcular probabilidades con
ella**: el área bajo la curva entre dos valores es la probabilidad de ese intervalo.
Acabamos de pasar de "describir datos" a "modelar el fenómeno aleatorio que los generó".

Eso es justo lo que hacemos en el ejercicio siguiente.

# Ejercicio 7 — Probabilidades bajo el histograma {#prob-hist}

> *"Aquí les queda un ejercicio que es de cuaderno: calcular la probabilidad del evento
> producción de carbón entre cero y 500 miles de toneladas. Yo aquí les dejo el resultado,
> pero quiero que me lo hagan ustedes; en mi código la respuesta es casi 80%."*

## El método

Del ejercicio anterior sabemos que el histograma de densidad es una fdp válida. Entonces,
para un intervalo que coincide con un bin:

$$P(a < X < b) = \int_a^b \hat{f}(x)\,dx = \underbrace{(b-a)}_{\text{base}} \times \underbrace{\hat{f}\!\left(\tfrac{a+b}{2}\right)}_{\text{altura}}$$

Como dentro de un bin la densidad estimada es **constante**, la integral es simplemente el
área de un rectángulo: base × altura. La altura se lee en la **marca de clase**
(`h_dens$mids`), el punto medio del intervalo.

## El ejemplo del profesor: $P(1000 < X < 1500)$

```{r ej7-ejemplo}
base_1000_1500 <- 500
altu_1000_1500 <- h_dens$density[h_dens$mids == 1250]
prob_A_hist    <- base_1000_1500 * altu_1000_1500

paste0("P(1000 < X < 1500) = ", round(100 * prob_A_hist, 2), "%")
```

## El ejercicio: $P(0 < X < 500)$

```{r ej7-solucion}
base_0000_0500 <- 500
altu_0000_0500 <- h_dens$density[h_dens$mids == 250]
prob_B_hist    <- base_0000_0500 * altu_0000_0500

paste0("P(0 < X < 500) = ", round(100 * prob_B_hist, 2), "%")
```

**`r round(100*prob_B_hist, 2)`%.** El "casi 80%" de la clase, confirmado.

Verifiquémoslo por dos caminos independientes, que deben coincidir:

```{r ej7-verificacion}
tibble(
  metodo = c("Base × altura (marca de clase)",
             "Conteo del bin / n",
             "Frecuencia empírica: mean(0 <= x & x < 500)"),
  valor_pct = c(100 * prob_B_hist,
                100 * h_dens$counts[1] / length(x),
                100 * mean(x >= 0 & x < 500))
)
```

Los tres dan lo mismo, porque los tres *son* lo mismo: el histograma de densidad no
inventa nada, solo reexpresa el conteo del bin como una densidad.

## La interpretación — y la trampa

El `r round(100*prob_B_hist, 1)`% es aritméticamente correcto. Como **descripción**, es
impecable. Como **modelo del fenómeno**, es engañoso, y entender por qué es el punto
completo del ejercicio.

El problema está en el supuesto oculto: **dentro del bin, la densidad es constante**. Eso
significa que el histograma afirma que un país que produce 1 mil toneladas y uno que
produce 499 mil son igual de verosímiles. Y eso es falso — ya lo sabemos por el boxplot:
dentro de ese primer intervalo, $Q_1 = `r round(at_prd$Q1, 2)`$ y la mediana vale
`r round(mediana, 2)`. **La mitad de los países está en el primerísimo pedacito del
intervalo**, no repartida uniformemente por él.

Miremos la estructura interna que el histograma aplanó:

```{r ej7-dentro-del-bin}
dentro <- x[x >= 0 & x < 500]
tibble(
  subintervalo = c("[0, 25)", "[25, 100)", "[100, 250)", "[250, 500)"),
  paises = c(sum(dentro < 25), sum(dentro >= 25 & dentro < 100),
             sum(dentro >= 100 & dentro < 250), sum(dentro >= 250 & dentro < 500)),
  pct_del_bin = 100 * c(sum(dentro < 25), sum(dentro >= 25 & dentro < 100),
                        sum(dentro >= 100 & dentro < 250),
                        sum(dentro >= 250 & dentro < 500)) / length(dentro)
)
```

Si la densidad fuera realmente constante, el subintervalo $[0,25)$ —que es el 5% del ancho
del bin— debería contener el 5% de los países del bin. Contiene el
`r round(100*sum(dentro < 25)/length(dentro), 1)`%. El histograma está **suavizando a la
brava** una asimetría severa.

## Comparar contra el KDE

Adelantemos el estimador de la sección siguiente para ver la magnitud del problema:

```{r ej7-vs-kde}
kde_prd <- density(x)

# Integrar el KDE entre 0 y 500 por suma de Riemann sobre su rejilla
integrar_kde <- function(kde, a, b) {
  sel <- kde$x >= a & kde$x <= b
  sum(diff(kde$x[sel]) * head(kde$y[sel], -1))
}

tibble(
  estimador = c("Histograma (base × altura)",
                "KDE (integral numérica)",
                "Frecuencia empírica"),
  `P(0 < X < 500) en %` = c(100 * prob_B_hist,
                            100 * integrar_kde(kde_prd, 0, 500),
                            100 * mean(x >= 0 & x < 500))
)
```

El KDE da un valor **menor**. Exactamente lo que anticipó el profesor: *"la probabilidad
del evento A estaba sobreestimada con el histograma, no era tan grande como nos la estaba
mostrando"*. El KDE reparte la masa de forma continua y concentra más densidad donde
realmente están los países (pegados al cero), sin obligarse a extender una meseta
uniforme hasta 500.

# Estimación kernel de la densidad (KDE) {#kde}

> *"Eso lo hicimos para la variable de consumo, ahora para la variable de producción. Los
> invito a que hagan lo mismo."*

## El problema que resuelve

El histograma estima la densidad así:

$$\hat{f}_{\text{hist}}(x) = \frac{\#\{x_i \in \text{bin}(x)\}}{n \cdot w}$$

Es decir: **cuenta cuántos caen dentro del intervalo y ya**. El peso que le da a cada
observación es binario — 1 si está dentro del bin, 0 si está fuera. Tres consecuencias
malas:

1. **Saltos bruscos.** En el borde de un bin, la densidad estimada cambia de golpe. Pasar
   de producir 499 a producir 501 mil toneladas no debería cambiar la verosimilitud de
   forma discontinua, pero el histograma dice que sí.
2. **Los vecinos no cuentan.** Un punto justo al otro lado de la frontera —a distancia
   casi cero— aporta 0, mientras que uno en el extremo opuesto del mismo bin aporta 1.
   La distancia real entre puntos se ignora por completo.
3. **Discretiza una variable continua.** Estamos estimando la densidad de una variable
   continua con una función escalonada.

## La solución

$$\hat{f}_h(x) = \frac{1}{nh}\sum_{i=1}^{n} K\!\left(\frac{x - x_i}{h}\right)$$

En palabras: para estimar la densidad en un punto $x$, **considere absolutamente todas las
observaciones**, y pondere cada una según su distancia a $x$ — mucho peso a las cercanas,
poco a las lejanas, decayendo suavemente.

Los ingredientes:

- $K$ es el **kernel**, una función de peso simétrica que integra 1. La opción por defecto
  es la campana de Gauss.
- $h$ es el **ancho de banda**, que controla cuán rápido decae la importancia con la
  distancia. Juega el papel que jugaba el ancho del bin $w$ en el histograma.
- $(x - x_i)/h$ es la distancia reescalada: si $x_i$ está cerca de $x$, el argumento es
  cercano a 0, y como el kernel tiene su máximo en 0, esa observación aporta mucho.

La imagen que usó el profesor es exacta: **cada observación trae su propia campanita**, y
la estimación final es el promedio de todas las campanitas. Un punto rodeado de vecinos
recibe aportes de muchas campanas y queda alto; un punto aislado solo recibe el suyo y
queda bajo.

## Ver las campanitas

Esto merece un gráfico explícito, porque es donde la fórmula deja de ser simbólica.
Tomemos 8 observaciones reales y dibujemos la campana de cada una junto con su promedio:

```{r kde-campanitas, fig.height=5.5}
set.seed(7)
muestra <- sort(sample(x[x < 800], 8))

grid <- seq(-300, 1100, length.out = 600)
h_ej  <- 90

# Cada campanita: (1/n) * (1/h) * K((grid - xi)/h), para que la suma sea el promedio
campanas <- sapply(muestra, function(xi) dnorm((grid - xi)/h_ej) / (h_ej * length(muestra)))
estimacion <- rowSums(campanas)

plot(grid, estimacion, type = "n", ylim = c(0, max(estimacion) * 1.15),
     main = paste0("Cada observación aporta su propia campana (n = 8, h = ", h_ej, ")"),
     xlab = "Producción (miles de toneladas métricas)", ylab = "Densidad")

for (j in seq_along(muestra)) {
  lines(grid, campanas[, j], col = "grey60", lty = 2)
}
lines(grid, estimacion, col = "red", lwd = 3)
rug(muestra, col = "black", lwd = 2, ticksize = 0.05)

legend("topright",
       legend = c("Campana de cada observación", "Suma = estimación KDE", "Observaciones"),
       col = c("grey60", "red", "black"), lwd = c(1, 3, 2), lty = c(2, 1, 1), bty = "n")
```

Donde las marcas negras se agolpan, las campanas se apilan y la curva roja sube. Donde hay
una marca solitaria, solo aporta su propia campana y queda un montículo bajo. **Eso es
todo lo que hace la fórmula.**

## KDE sobre los datos reales

```{r kde-ambas, fig.height=6}
par(mfrow = c(2, 1), mar = c(4, 4, 3, 2))

hist(x, prob = TRUE, ylim = c(0, 0.0030), xlim = c(-4, 6500), breaks = 25,
     main = "Producción de carbón, 2019 — histograma y KDE",
     xlab = "Producción (miles de toneladas métricas)", ylab = "Densidad",
     col = "grey88", border = "white")
lines(density(x), lwd = 2, col = "red")

hist(y, prob = TRUE, ylim = c(0, 0.0030), xlim = c(-4, 6500), breaks = 25,
     main = "Consumo por hogares, 2019 — histograma y KDE",
     xlab = "Consumo (miles de toneladas métricas)", ylab = "Densidad",
     col = "grey88", border = "white")
lines(density(y), lwd = 2, col = "blue")

par(mfrow = c(1, 1))
```

**¿Son similares las dos distribuciones?** Sí, notablemente:

```{r kde-comparar}
tibble(
  variable = c("Producción", "Consumo por hogares"),
  n = c(length(x), length(y)),
  media = c(mean(x), mean(y)),
  mediana = c(median(x), median(y)),
  asimetria = c(asimetria(x), asimetria(y)),
  exceso_curtosis = c(curtosis(x) - 3, curtosis(y) - 3)
)
```

Misma forma, mismo orden de magnitud en todos los momentos. Tiene sentido: ya vimos en
\@ref(covarianza) que la correlación entre ambas es `r round(cor_pc, 2)`. El carbón
vegetal se consume donde se produce, así que las dos variables son casi la misma historia
contada dos veces.

## Otros kernels

El kernel gaussiano no es obligatorio. Cualquier función simétrica que integre 1 sirve:

```{r kde-kernels}
plot(density(x, kernel = "gaussian"), lwd = 2, col = "red",
     main = "La elección del kernel importa poco",
     xlab = "Producción (miles de toneladas métricas)", ylab = "Densidad")
lines(density(x, kernel = "epanechnikov"), lwd = 2, col = "blue",    lty = 2)
lines(density(x, kernel = "rectangular"),  lwd = 2, col = "darkgreen", lty = 3)
lines(density(x, kernel = "triangular"),   lwd = 2, col = "purple",  lty = 4)
legend("topright", legend = c("Gaussiano", "Epanechnikov", "Rectangular", "Triangular"),
       col = c("red", "blue", "darkgreen", "purple"), lwd = 2, lty = 1:4, bty = "n")
```

Las cuatro curvas son casi indistinguibles. Es un resultado conocido en estadística no
paramétrica: **la forma del kernel casi no afecta el resultado; el ancho de banda sí, y
muchísimo.** Es lo que veremos ahora.

# Ejercicio 8 (el reto) — Área bajo la curva del KDE {#reto-kde}

> *"Finalmente es un reto bien interesante, porque no es tan fácil, se los dejo ahí para
> los que son muy curiosos […] nosotros lo hicimos para la estimación del histograma, base
> por altura, y se sumó. Háganlo para la estimación kernel de la densidad: calculen el área
> bajo la curva. No es tan sencillo. Pero la mía es casi uno, yo la calculé, es muy cercana
> a uno."*

## Por qué "no es tan fácil"

Con el histograma teníamos rectángulos explícitos: `hist()` nos daba `breaks` y `density`,
y el área era base × altura sumado. Con el KDE **no hay rectángulos**: es una curva
continua. Hay que **integrarla numéricamente**.

La clave está en la ayuda que dio el profesor: definir el gráfico como objeto y extraer sus
componentes. `density()` devuelve la curva evaluada en una rejilla fina:

```{r reto-objeto}
kde <- density(x)
str(kde[c("x", "y", "bw", "n")])
```

- `kde$x`: `r length(kde$x)` puntos del dominio, igualmente espaciados.
- `kde$y`: la densidad estimada en cada uno de esos puntos.
- `kde$bw`: el ancho de banda que usó.

Con eso podemos aproximar $\int \hat f(x)\,dx$ como una **suma de Riemann**: la curva se
trocea en `r length(kde$x) - 1` rectangulitos finos y se suman sus áreas.

$$\int_{-\infty}^{\infty}\hat f(x)\,dx \;\approx\; \sum_{j} \underbrace{(x_{j+1} - x_j)}_{\text{base}} \cdot \underbrace{\hat f(x_{j+1})}_{\text{altura}}$$

## La solución

```{r reto-solucion}
base_kde <- diff(kde$x)                          # 511 bases (todas iguales)
alt_kde  <- tail(kde$y, length(base_kde))        # 511 alturas

area_kde_prd <- sum(base_kde * alt_kde)
area_kde_prd
```

**Área = `r round(area_kde_prd, 6)`.** El *"casi uno"* del profesor.

Lo mismo para consumo:

```{r reto-consumo}
kde_chh <- density(y)
area_kde_chh <- sum(diff(kde_chh$x) * tail(kde_chh$y, length(kde_chh$x) - 1))

tibble(
  variable = c("Producción", "Consumo por hogares"),
  area     = c(area_kde_prd, area_kde_chh),
  faltante = c(1 - area_kde_prd, 1 - area_kde_chh)
)
```

## ¿Por qué *casi* uno y no uno exacto?

Esta es la parte interesante del reto, y tiene **dos causas independientes**.

### Causa 1 — El dominio está recortado

Matemáticamente, la suma de campanas gaussianas se extiende hasta $\pm\infty$. Pero
`density()` evalúa en un intervalo finito: por defecto, desde `min(x) - cut*bw` hasta
`max(x) + cut*bw`, con `cut = 3`. Lo que queda fuera de ese rango —las colas de las
campanas más extremas— simplemente **no se suma**.

```{r reto-dominio}
tibble(
  concepto = c("Mínimo de los datos", "Inicio de la rejilla del KDE",
               "Máximo de los datos", "Fin de la rejilla del KDE",
               "Ancho de banda (bw)", "cut × bw"),
  valor = c(min(x), min(kde$x), max(x), max(kde$x), kde$bw, 3 * kde$bw)
)
```

### Causa 2 — La regla del rectángulo tiene error

Aproximar el área bajo una curva con rectángulos introduce error de discretización. Aquí
usamos el extremo derecho de cada subintervalo como altura; una regla más fina (trapecio)
reduce el error:

```{r reto-metodos}
trapecio <- function(xs, ys) sum(diff(xs) * (head(ys, -1) + tail(ys, -1)) / 2)

tibble(
  metodo = c("Rectángulo derecho (el del enunciado)",
             "Rectángulo izquierdo",
             "Regla del trapecio"),
  area = c(sum(diff(kde$x) * tail(kde$y, -1)),
           sum(diff(kde$x) * head(kde$y, -1)),
           trapecio(kde$x, kde$y))
)
```

### Comprobar que el faltante se recupera

Si el diagnóstico es correcto, ampliar el dominio (`cut`) y afinar la rejilla (`n`) debe
acercar el área a 1. Probémoslo:

```{r reto-convergencia}
map_dfr(list(c(n = 512, cut = 3), c(n = 512, cut = 10), c(n = 8192, cut = 3),
             c(n = 8192, cut = 10), c(n = 32768, cut = 20)),
        function(p) {
          k <- density(x, n = p["n"], cut = p["cut"])
          tibble(n = p["n"], cut = p["cut"],
                 area = trapecio(k$x, k$y),
                 faltante = 1 - trapecio(k$x, k$y))
        })
```

Confirmado: el faltante se va a cero. El KDE **sí** es una densidad legítima que integra
exactamente 1; lo que no integra a 1 es nuestra aproximación numérica sobre una rejilla
finita y recortada.

> **La lección de fondo.** El `r round(area_kde_prd, 5)` no es un error del método: es un
> error *nuestro*, de medición del método. Distinguir "el estimador está mal" de "mi forma
> de evaluarlo está mal" es exactamente el tipo de diagnóstico que hay que saber hacer.

# Ancho de banda: la decisión que realmente importa {#ancho-banda}

> *"Ahora, ¿cómo define el ancho de banda? Antes era cómo define el número de intervalos,
> ahora es cómo define el ancho de banda."*

El histograma tenía el problema de elegir $k$ (número de intervalos). El KDE no lo
eliminó: lo **trasladó** a la elección de $h$. Es el mismo dilema con otro nombre.

## El dilema visto

```{r bw-grilla, fig.height=6}
par(mfrow = c(2, 3), mar = c(4, 4, 3, 1))
for (h in c(5, 20, 50, 100, 300, 800)) {
  plot(density(x, bw = h), main = paste0("h = ", h),
       xlab = "Producción", ylab = "Densidad", lwd = 2, col = "red")
  rug(x, col = rgb(0, 0, 0, 0.25))
}
par(mfrow = c(1, 1))
```

- **$h$ muy pequeño** (5, 20): rugosidad extrema. Cada observación genera su propio pico.
  La estimación se pegó tanto a *estos* datos que dejó de describir el fenómeno — es
  **sobreajuste**, más ruido que señal.
- **$h$ muy grande** (300, 800): todo se aplanó. Se perdió la concentración cerca del cero,
  que es la característica dominante de estos datos — **sobresuavizado**.
- **En medio** está el *sweet spot*.

Es el mismo compromiso sesgo–varianza del histograma: $h$ pequeño ⟹ poco sesgo, mucha
varianza; $h$ grande ⟹ poco varianza, mucho sesgo.

## Las reglas automáticas

R trae varias reglas para elegir $h$ sin poner el dedo:

```{r bw-reglas}
tibble(
  regla = c("bw.nrd0 (Silverman, por defecto)",
            "bw.nrd (Scott)",
            "bw.SJ (Sheather-Jones)",
            "bw.ucv (validación cruzada insesgada)",
            "bw.bcv (validación cruzada sesgada)"),
  h = c(bw.nrd0(x), bw.nrd(x), bw.SJ(x),
        suppressWarnings(bw.ucv(x)), suppressWarnings(bw.bcv(x)))
)
```

```{r bw-comparar-reglas}
plot(density(x, bw = bw.nrd0(x)), lwd = 2, col = "red", ylim = c(0, 0.006),
     main = "La misma variable bajo distintas reglas de ancho de banda",
     xlab = "Producción (miles de toneladas métricas)", ylab = "Densidad")
lines(density(x, bw = bw.nrd(x)), lwd = 2, col = "blue",      lty = 2)
lines(density(x, bw = bw.SJ(x)),  lwd = 2, col = "darkgreen", lty = 3)
lines(density(x, bw = suppressWarnings(bw.ucv(x))), lwd = 2, col = "purple", lty = 4)
rug(x, col = rgb(0, 0, 0, 0.3))
legend("topright",
       legend = c(paste0("nrd0 (Silverman) h = ", round(bw.nrd0(x), 1)),
                  paste0("nrd (Scott) h = ",      round(bw.nrd(x), 1)),
                  paste0("SJ h = ",               round(bw.SJ(x), 1)),
                  paste0("ucv h = ",              round(suppressWarnings(bw.ucv(x)), 1))),
       col = c("red", "blue", "darkgreen", "purple"), lwd = 2, lty = 1:4, bty = "n")
```

**Sheather–Jones da un $h$ de `r round(bw.SJ(x), 1)`, casi ocho veces menor que el
`r round(bw.nrd0(x), 1)` de Silverman**, y la curva resultante es visiblemente más
rugosa. ¿Cuál es "la correcta"? Depende de para qué:

- **`bw.nrd0` (Silverman)** es la regla por defecto y usa
  $h = 0.9 \min(s, IQR/1.34)\, n^{-1/5}$. Está **derivada asumiendo que los datos son
  aproximadamente normales**. Nuestros datos no lo son ni remotamente, así que sobresuaviza.
- **`bw.SJ`** estima el ancho óptimo a partir de los propios datos, sin asumir normalidad.
  Por eso detecta la concentración cerca del cero y baja $h$ drásticamente. Suele ser la
  recomendación moderna.

La regla general: si la variable es muy sesgada, desconfiar de las reglas basadas en
normalidad.

> **Nota sobre el tema de trabajo final que mencionó el profesor.** El $h$ óptimo se
> obtiene minimizando el *error cuadrático medio integrado* (MISE):
> $\text{MISE}(h) = \mathbb{E}\!\int (\hat f_h(x) - f(x))^2 dx$. Ese funcional se
> descompone en un término de sesgo que crece con $h^4$ y uno de varianza que decrece como
> $1/(nh)$; minimizar la suma da el orden $h^\star \propto n^{-1/5}$ que aparece en todas
> las fórmulas de arriba. Las reglas se diferencian solo en cómo estiman la constante.

# El problema de la densidad negativa {#densidad-negativa}

> *"El problema evidente es que tengo densidad negativa […] aquí hay países con producción
> de carbón negativa. […] El histograma no tenía ese problema: solucionamos una cosa pero
> generamos otro problema."*

## El diagnóstico

```{r dn-evidencia}
tibble(
  concepto = c("Mínimo del dominio del KDE",
               "Densidad estimada en x = -100",
               "Masa de probabilidad asignada a x < 0 (%)",
               "Mínimo real de los datos"),
  valor = c(min(kde$x),
            approx(kde$x, kde$y, xout = -100)$y,
            100 * integrar_kde(kde, min(kde$x), 0),
            min(x))
)
```

El KDE asigna un `r round(100*integrar_kde(kde, min(kde$x), 0), 2)`% de probabilidad a
**producción negativa**, que es un imposible físico.

**Por qué pasa.** Esto se llama **sesgo de frontera**. La variable tiene soporte
$[0, \infty)$, pero el kernel gaussiano no lo sabe: es simétrico y se extiende a todos los
reales. Como hay una enorme masa de países pegados al cero, cada uno de ellos pone su
campanita centrada ahí, y **la mitad izquierda de cada campana se derrama hacia los
negativos**. Cuantos más puntos haya cerca de la frontera, peor el derrame.

Nótese que el histograma **no** tenía este problema, porque sus bins arrancan en el mínimo
de los datos y no salen de ahí. Arreglamos la discontinuidad y a cambio rompimos el
soporte.

## Arreglo 1 — Reflexión en la frontera

La idea: crear una copia especular de los datos al otro lado del cero
($-x_1, \dots, -x_n$), estimar el KDE sobre el conjunto ampliado, y luego **doblar** la
densidad sobre la parte positiva. La masa que se derramaba hacia los negativos se devuelve
a los positivos.

```{r dn-reflexion}
kde_reflejado <- function(v, ...) {
  ampliado <- c(v, -v)                 # datos + su espejo
  k <- density(ampliado, ...)
  sel <- k$x >= 0
  list(x = k$x[sel], y = 2 * k$y[sel]) # doblar la densidad en el semieje positivo
}

kr <- kde_reflejado(x, bw = bw.SJ(x), n = 65536)

tibble(
  metodo = c("KDE estándar", "KDE con reflexión"),
  `masa en x < 0 (%)` = c(100 * integrar_kde(kde, min(kde$x), 0), 0),
  `área total` = c(area_kde_prd, trapecio(kr$x, kr$y))
)
```

> **Por qué `n = 65536`.** Aquí reaparece exactamente la lección del reto
> (\@ref(reto-kde)). Con `bw.SJ` el ancho de banda es `r round(bw.SJ(x), 1)`, pero el
> dominio reflejado va de $-`r round(max(x))`$ a $+`r round(max(x))`$. Con la rejilla por
> defecto de 512 puntos, el espaciado sería de ~`r round(2*(max(x)+3*bw.SJ(x))/512, 1)`
> unidades: **más del doble del ancho de banda**. La rejilla no alcanzaría a resolver el
> pico agudo junto al cero y el área daría ~0.79. No es que el método falle; es que la
> rejilla es demasiado gruesa para medirlo. Compruébelo:

```{r dn-reflexion-rejilla}
map_dfr(c(512, 4096, 16384, 65536), function(nn) {
  k <- kde_reflejado(x, bw = bw.SJ(x), n = nn)
  tibble(n_rejilla = nn,
         espaciado = diff(k$x)[1],
         area      = trapecio(k$x, k$y))
})
```

## Arreglo 2 — KDE en escala logarítmica (y por qué no basta)

La idea: estimar la densidad de $Z = \log(X + 1)$ —una escala sin frontera, en principio—
y devolverla a la escala original con el **cambio de variable**. Si $z = g(x) = \log(x+1)$,
entonces:

$$f_X(x) = f_Z(g(x)) \cdot \left|g'(x)\right| = f_Z(\log(x+1)) \cdot \frac{1}{x+1}$$

```{r dn-log}
kde_log <- function(v, ...) {
  z  <- log(v + 1)
  kz <- density(z, ...)
  xs <- exp(kz$x) - 1
  sel <- xs >= 0
  list(x = xs[sel], y = kz$y[sel] / (xs[sel] + 1))   # jacobiano 1/(x+1)
}

kl <- kde_log(x, n = 65536)

tibble(metodo = "KDE log-transformado",
       `mínimo del dominio` = min(kl$x),
       `área total` = trapecio(kl$x, kl$y))
```

**El área da `r round(trapecio(kl$x, kl$y), 4)`, no 1.** Y esta vez *no* es un problema de
rejilla — sube la resolución cuanto quiera y no se mueve:

```{r dn-log-rejilla}
map_dfr(c(512, 4096, 16384, 65536), function(nn) {
  k <- kde_log(x, n = nn)
  tibble(n_rejilla = nn, area = trapecio(k$x, k$y))
})
```

Converge a `r round(trapecio(kl$x, kl$y), 4)` y ahí se queda. Falta masa de verdad.

**Por qué falla.** Porque la transformación **no elimina la frontera, solo la traslada**.
El punto clave: $\log(0 + 1) = 0$. La función $x \mapsto \log(x+1)$ mapea $[0,\infty)$ en
$[0,\infty)$ — sigue habiendo un borde en cero, ahora en la escala $z$. Y en estos datos
hay `r sum(x < 1)` países con producción menor a 1, es decir, apiñados justo contra ese
borde. El KDE gaussiano en el espacio $z$ se derrama hacia $z < 0$ exactamente igual que
antes, y al filtrar `xs >= 0` esa masa se descarta.

```{r dn-log-diagnostico}
z  <- log(x + 1)
kz <- density(z, n = 65536)

tibble(
  concepto = c("Mínimo de z = log(x+1)",
               "Masa del KDE en z < 0 (se descarta)",
               "Área recuperada en escala x",
               "Suma (debe dar 1)"),
  valor = c(min(z),
            trapecio(kz$x[kz$x <= 0], kz$y[kz$x <= 0]),
            trapecio(kl$x, kl$y),
            trapecio(kz$x[kz$x <= 0], kz$y[kz$x <= 0]) + trapecio(kl$x, kl$y))
)
```

La masa perdida y el área recuperada suman 1: **el déficit está explicado al 100%**.
Diagnóstico cerrado.

## Arreglo 3 — Combinar las dos ideas

Si el problema del log es que deja una frontera en $z=0$, aplíquele a $z$ el mismo truco
de reflexión del Arreglo 1:

```{r dn-log-reflejado}
kde_log_reflejado <- function(v, ...) {
  z  <- log(v + 1)
  k  <- density(c(z, -z), ...)          # reflexión, ahora en el espacio z
  sel <- k$x >= 0
  xs <- exp(k$x[sel]) - 1
  list(x = xs, y = 2 * k$y[sel] / (xs + 1))
}

klr <- kde_log_reflejado(x, n = 65536)

tibble(
  metodo = c("KDE estándar", "KDE reflejado", "KDE log", "KDE log + reflexión"),
  `mínimo del dominio` = c(min(kde$x), min(kr$x), min(kl$x), min(klr$x)),
  `área total` = c(area_kde_prd, trapecio(kr$x, kr$y),
                   trapecio(kl$x, kl$y), trapecio(klr$x, klr$y))
)
```

`r round(trapecio(klr$x, klr$y), 5)`. Ahora sí.

## Comparar los métodos

```{r dn-comparacion}
plot(kde$x, kde$y, type = "l", lwd = 2, col = "red",
     xlim = c(-400, 3000), ylim = c(0, 0.006),
     main = "Cuatro formas de estimar la misma densidad",
     xlab = "Producción (miles de toneladas métricas)", ylab = "Densidad")
abline(v = 0, col = "grey40", lty = 2)
lines(kr$x,  kr$y,  lwd = 2, col = "blue",      lty = 2)
lines(kl$x,  kl$y,  lwd = 2, col = "darkgreen", lty = 3)
lines(klr$x, klr$y, lwd = 2, col = "purple",    lty = 4)
rug(x, col = rgb(0, 0, 0, 0.3))
legend("topright",
       legend = c("KDE estándar (se derrama a negativos)",
                  "KDE con reflexión en 0",
                  "KDE log (pierde masa)",
                  "KDE log + reflexión"),
       col = c("red", "blue", "darkgreen", "purple"),
       lwd = 2, lty = 1:4, bty = "n", cex = 0.85)
```

Los tres arreglos respetan el soporte: la densidad es exactamente cero a la izquierda del
origen. Pero solo los que reflejan **conservan toda la masa**, que es la otra condición
para ser una densidad legítima. Cumplir $\hat f \ge 0$ no basta; hace falta también
$\int \hat f = 1$.

```{r dn-prob-final}
tibble(
  estimador = c("Histograma", "KDE estándar", "KDE con reflexión", "Frecuencia empírica"),
  `P(0 < X < 500) en %` = c(
    100 * prob_B_hist,
    100 * integrar_kde(kde, 0, 500),
    100 * trapecio(kr$x[kr$x <= 500], kr$y[kr$x <= 500]),
    100 * mean(x >= 0 & x < 500)
  )
)
```

Con el soporte corregido, la probabilidad del evento del Ejercicio 7 vuelve a subir hacia
la frecuencia empírica: el KDE estándar la subestimaba justamente porque había regalado
masa a los negativos.

# Cierre: el hilo que conecta todo {#cierre}

## La historia completa de la clase

Cada paso de la sesión fue una respuesta a una limitación del paso anterior. Puesto en
orden, se ve el argumento:

1. **Descripción numérica.** Media, mediana, varianza, asimetría, curtosis. Resumen los
   datos, pero son cinco números sueltos y hay que saber leerlos juntos.
2. **Los datos vienen de un fenómeno aleatorio.** Ya no describimos una tabla: modelamos
   el proceso que la generó. Aparece la función de densidad.
3. **¿Usamos la normal?** No: estos datos están brutalmente sesgados
   ($g_1 = `r round(g1_prd, 2)`$) y son leptocúrticos (exceso = `r round(exceso_prd, 1)`).
   Ajustar una normal produciría países con producción negativa.
4. **Entonces estimemos la densidad con el histograma** (`prob = TRUE`). Área = 1
   (\@ref(area-hist)), permite calcular probabilidades (\@ref(prob-hist)).
5. **Pero el histograma asume densidad constante dentro del bin**, lo cual aplana la
   asimetría y sobreestima $P(0<X<500)$.
6. **Entonces el KDE**, que pondera todos los puntos por distancia (\@ref(kde)). Curva
   continua, sin saltos, sin elegir intervalos.
7. **Pero el KDE depende del ancho de banda** (\@ref(ancho-banda)) y **asigna densidad a
   valores negativos** (\@ref(densidad-negativa)).
8. **Y eso también se arregla** — por reflexión en la frontera; y el intento con `log`
   falla de una forma que enseña más que si hubiera funcionado. Cada solución revela el
   siguiente problema. Así se hace estadística.

## Tabla resumen: qué asume cada estimador

| Estimador | Qué asume | Qué rompe aquí | Cómo se arregla |
|---|---|---|---|
| Media como centro | Distribución no muy sesgada | Media = `r round(media,1)` vs. mediana = `r round(mediana,1)` | Reportar la mediana |
| Varianza / sd | Sin colas extremas | 5 países aportan el `r round(sum(contrib$pct_aporte[1:5]))`% de la varianza | IQR (robusto) |
| Regla empírica 68-95-99.7 | Normalidad | Límites negativos, porcentajes no cuadran | Criterio del IQR |
| Distribución normal | Simetría, soporte $\mathbb{R}$ | Genera producción negativa | KDE (no paramétrico) |
| Histograma de densidad | Densidad constante en el bin | Sobreestima $P(0<X<500)$ | KDE |
| KDE gaussiano | Soporte $\mathbb{R}$ | Densidad en $x<0$ | Reflexión (log solo no basta) |

## Entonces, ¿para qué sirvió estudiar la distribución normal?

Esta era la pregunta abierta de la clase, y la respuesta es el **teorema del límite
central**: aunque la variable original no sea normal, **la distribución de sus promedios
muestrales sí converge a una normal**.

Comprobémoslo con nuestros propios datos, que es el peor caso imaginable para la
normalidad:

```{r tlc, fig.height=6}
set.seed(2026)
simular_medias <- function(v, n_muestra, reps = 5000) {
  replicate(reps, mean(sample(v, n_muestra, replace = TRUE)))
}

par(mfrow = c(2, 2), mar = c(4, 4, 3, 1))

hist(x, breaks = 30, prob = TRUE, col = "grey85", border = "white",
     main = "Datos originales (n = 1)\nNada normal", xlab = "Producción", ylab = "Densidad")

for (nm in c(5, 30, 100)) {
  medias <- simular_medias(x, nm)
  hist(medias, breaks = 30, prob = TRUE, col = "lightblue", border = "white",
       main = paste0("Medias de muestras de n = ", nm,
                     "\ng1 = ", round(asimetria(medias), 2)),
       xlab = "Media muestral", ylab = "Densidad")
  curve(dnorm(x, mean(medias), sd(medias)), add = TRUE, col = "red", lwd = 2)
}
par(mfrow = c(1, 1))
```

```{r tlc-tabla}
set.seed(2026)
map_dfr(c(1, 5, 30, 100, 500), function(nm) {
  medias <- if (nm == 1) x else simular_medias(x, nm)
  tibble(tamano_muestra = nm,
         asimetria = asimetria(medias),
         exceso_curtosis = curtosis(medias) - 3)
})
```

La asimetría arranca en `r round(g1_prd, 2)` y **se derrumba hacia cero** a medida que
crece el tamaño de muestra. La curtosis hace lo mismo. Con $n = 100$ la distribución de
las medias ya es prácticamente normal, partiendo de datos que no tenían absolutamente
nada de normales.

Por eso vale la pena estudiar la normal aunque casi ninguna variable real la siga: **casi
nunca modelamos observaciones individuales, modelamos promedios**. Y los promedios sí son
normales. La idea es la misma del *zoom out* de la clase — se sacrifica la individualidad
de cada país para ganar una estructura que sí se entiende.

## Nota de reproducibilidad

```{r sesion}
sessionInfo()
```
