---
title: "Exploración de datos · SDA Lab"
subtitle: "twins"
date: "2026-09-02 20:08"
output:
  html_document:
    toc: true
    toc_float: true
---

Cuaderno generado desde SDA Lab. Cada sección corresponde a un panel marcado
con la casilla **Añadir**: trae su texto explicativo, los parámetros con que
se produjo y el código R que lo redibuja sobre `datos`.

```{r configuracion, include=FALSE}
knitr::opts_chunk$set(echo = TRUE, warning = FALSE, message = FALSE)
library(ggplot2)
```

# Los datos

| Campo | Valor |
|---|---|
| Nombre | twins |
| Fuente | twins |
| Filas | 183 |
| Columnas | 16 |


```{r cargar-datos}
# Bajá "Datos actuales (CSV)" de la pestaña Informe y ponelo al lado de
# este cuaderno: trae la preparación ya aplicada.
datos <- read.csv("datos-sda-lab.csv", stringsAsFactors = FALSE)
```

# Preparación

Sin filtros ni transformaciones aplicados.

## Diagrama de caja
Panel `f1.analisis.boxplot` · marcado a las 20:08:46

### Para qué sirve

Comparar posición y dispersión de un vistazo, y decidir qué variable merece
una mirada más detallada. Es el resumen que escala: veinte boxplots en fila se
leen sin esfuerzo; veinte histogramas, no.

### Qué muestra

El resumen de cinco números: mínimo dentro de la cerca, primer cuartil,
mediana, tercer cuartil y máximo dentro de la cerca. La caja va de Q1 a Q3, así
que encierra el 50 % central de los datos, y la línea de adentro es la mediana.

Los bigotes llegan hasta la observación más lejana que todavía cae dentro de
1,5 veces el rango intercuartílico:

$$
\text{cerca inferior} = Q_1 - 1{,}5 \cdot \text{RIC}
\qquad
\text{cerca superior} = Q_3 + 1{,}5 \cdot \text{RIC}
$$

Lo que queda afuera se dibuja punto por punto. Son los **atípicos de Tukey**, y
son una convención, no un diagnóstico.

### Qué buscar

- **Posición de la mediana dentro de la caja**: si está pegada a un borde, la
  distribución es asimétrica.
- **Largo relativo de los bigotes**: el más largo apunta hacia la cola.
- **Cuántos puntos quedan afuera** y qué tan lejos. Uno muy separado del resto
  vale más atención que quince apenas pasada la cerca.
- **Ancho de la caja**: es el RIC, la medida de dispersión que no se deja
  arrastrar por los extremos.

### Cuándo engaña

**Esconde las modas.** Una distribución con dos picos y otra con uno solo
pueden dar cajas idénticas. El boxplot resume posiciones, no forma. Por eso
está al lado del histograma y no en su lugar.

**"Atípico" acá significa "pasó de 1,5·RIC", nada más.** En una variable con
cola derecha larga —ingresos, tiempos de espera— es normal que haya decenas de
puntos afuera y ninguno es un error. Marcarlos no es motivo para borrarlos.

**Con n chico los cuartiles son inestables.** Por debajo de unas 20
observaciones, agregá los puntos encima de la caja: es más honesto mostrar el
dato que su resumen.

```{r}
# f1.analisis.boxplot
  geom_boxplot(fill = "steelblue", alpha = 0.5) +
  coord_flip() + labs(x = NULL)
```

> Interpretá acá qué muestra el gráfico y qué conclusión sacás. Una
> figura sin lectura no es un resultado: es un adorno.

## Diagrama de dispersión
Panel `f1.analisis.dispersion` · marcado a las 20:08:46

### Para qué sirve

Decidir si dos variables tienen relación, y de qué tipo, antes de resumirla en
un coeficiente. Todo lo que venga después —correlación, regresión— da por
hecha una forma; acá se comprueba que esa forma existe.

### Qué muestra

Cada observación como un punto en el plano de dos variables. Es el gráfico más
directo que existe y el que sostiene toda la idea de regresión: si hay relación,
se ve acá antes de ajustar nada.

El subtítulo trae dos números que conviene leer juntos:

```
r   = correlación de Pearson  → mide relación LINEAL
rho = correlación de Spearman → mide relación MONÓTONA
```

Cuando `|rho|` es bastante mayor que `|r|`, hay relación y no es una recta.

### Qué buscar

- **Forma**: recta, curva, abanico, nube sin estructura.
- **Dirección y fuerza**: cuánto se aprieta la nube alrededor de su tendencia.
- **Heterocedasticidad**: si la dispersión vertical crece con x, el abanico
  está avisando que la varianza no es constante.
- **Grupos**: dos nubes separadas piden colorear por una tercera variable.
- **Puntos con influencia**: los que están lejos en x mueven una recta ajustada
  mucho más que los que están lejos en y.

### Cuándo engaña

**El sobreploteo miente por saturación.** Con muchos puntos, la mancha negra
oculta dónde está la masa: cualquier zona llena se ve igual de negra que una
diez veces más densa. Las tres curas están en el panel: bajar la transparencia,
agregar jitter cuando los valores están redondeados, o pasar a conteo por celda,
que ya no dibuja puntos sino cuánta gente hay en cada casilla.

**r = 0 no significa "sin relación".** Significa "sin relación lineal". Una
parábola perfecta da r cercano a cero. Mirá la nube, no el número.

**Correlación no es causa, y encima puede ser de un tercero.** Dos variables
pueden moverse juntas porque una tercera las mueve a las dos. Colorear por esa
tercera suele deshacer el espejismo en un segundo.

**El muestreo cambia el dibujo, no la cuenta.** Si el badge de muestreo está
activo, los puntos son una muestra con semilla; `r` y `rho` se calcularon sobre
el total.

```{r}
# f1.analisis.dispersion
  geom_point(alpha = 0.6)
```

> Interpretá acá qué muestra el gráfico y qué conclusión sacás. Una
> figura sin lectura no es un resultado: es un adorno.

---

2 paneles · dataset twins · generado en modo servidor.

