---
title: "Exploración de datos · SDA Lab"
subtitle: "ori"
date: "2026-09-02 20:50"
output:
  html_document:
    toc: true
    toc_float: true
---

Cuaderno generado desde SDA Lab. Cada sección corresponde a un panel marcado
con la casilla **Añadir**: trae su texto explicativo, los parámetros con que
se produjo y el código R que lo redibuja sobre `datos`.

```{r configuracion, include=FALSE}
knitr::opts_chunk$set(echo = TRUE, warning = FALSE, message = FALSE)
library(ggplot2)
```

# Los datos

| Campo | Valor |
|---|---|
| Nombre | ori |
| Fuente | ori |
| Filas | 118 |
| Columnas | 18 |


```{r cargar-datos}
# ORI.csv es la base del Taller 01 (IDEAM). Ponerlo al lado del cuaderno.
# La copia que reparte el curso viene en ISO-8859-1; si la tuya ya está en
# UTF-8 (la de data/ del repo lo está), quitá el fileEncoding.
datos <- read.csv("../../data/ORI.csv", sep = ";", dec = ".",
                  fileEncoding = "latin1", stringsAsFactors = FALSE)
names(datos) <- trimws(names(datos))
```

# Preparación

```{r preparacion}
datos <- datos[datos$Hora %in% c("12:00"), ]
```

## Vista previa del dataset
Panel `f1.fuente.vista_previa` · marcado a las 20:50:09

### Para qué sirve

Atrapar el desastre antes de gastar una hora en él. Es la única card que se
mira sin haber decidido nada todavía, y la que dice si el archivo se cargó
como creías o hay que volver a leerlo con otras opciones.

### Qué muestra

Las primeras filas de lo que se acaba de cargar, con el pie que dice cuántas se
muestran y cuántas hay. Es la comprobación más barata que existe y la que más
errores atrapa: si la tabla se ve mal acá, todo lo que venga después está mal.

### Qué buscar

- **Columnas de más o de menos**: casi siempre es el separador equivocado en un
  CSV. Si todo el archivo entró en una sola columna, probá `;` o tabulador.
- **Números leídos como texto**: el separador decimal. Con coma decimal y punto
  como separador de miles, `1.234,5` se convierte en texto y ninguna operación
  numérica va a funcionar.
- **Tildes rotas**: es la codificación. UTF-8 y Latin-1 se confunden fácil.
- **Faltantes disfrazados**: `.`, `-99`, `N/A`, celdas vacías. Si no se declaran
  como faltantes, entran al análisis como valores reales.
- **La primera fila**: ¿es un encabezado o ya es un dato?

### Cuándo engaña

**Ver diez filas correctas no dice nada de las 35.000 restantes.** El problema
típico —una columna que cambia de formato a mitad del archivo— no aparece
arriba. La subsección de Calidad es la que mira el archivo entero.

**Un dataset del curso ya cargado también puede estar transformado.** Si en el
pivot país×año ves ceros, muchos no son ceros observados: son pares sin dato
rellenados en la agregación. El panel lo avisa al cargar y conviene creerle.

**El orden de las filas puede no ser inocente.** Si el archivo viene ordenado
por alguna variable, cualquier partición sin barajar hereda ese orden. Por eso
la subsección de Partición baraja siempre y con semilla.

Estado al marcarlo:

| Cod_Div | Latitud | Longitud | Region | Departamento | Municipio | Fecha | Hora | Temperatura | Velocidad_del_Viento | Direccion_del_Viento | Presion | Punto_de_Rocio | Cobertura_total_nubosa | Precipitacion_mm_h | Probabilidad_de_Tormenta | Humedad | Pronostico |
|---|---|---|---|---|---|---|---|---|---|---|---|---|---|---|---|---|---|
| 50006000 | 3.99012 | -73.76594 | ORI | META | ACACÍAS | 26/08/2022 | 12:00 | 26.5 | 1.2 | 179.8 | 1014.2 | 18.3 | 70 | 0 | 0 | 60.7 | Parcialmente Nublado |
| 50006000 | 3.99012 | -73.76594 | ORI | META | ACACÍAS | 27/08/2022 | 12:00 | 27.3 | 1.7 | 113.7 | 1013.9 | 21 | 80 | 0 | 0 | 68.7 | Nublado |
| 85010000 | 5.17269 | -72.5463 | ORI | CASANARE | AGUAZUL | 26/08/2022 | 12:00 | 30.2 | 2.1 | 176.7 | 1013 | 21.8 | 49.8 | 0 | 0 | 60.9 | Parcialmente Nublado |
| 85010000 | 5.17269 | -72.5463 | ORI | CASANARE | AGUAZUL | 27/08/2022 | 12:00 | 30.4 | 1.7 | 200 | 1013.2 | 24.4 | 63.2 | 0 | 0 | 70.4 | Parcialmente Nublado |
| 81001000 | 7.073902 | -70.74801 | ORI | ARAUCA | ARAUCA | 26/08/2022 | 12:00 | 30.4 | 2 | 150 | 1012 | 22.5 | 40 | 0 | 0 | 62.7 | Parcialmente Nublado |
| 81001000 | 7.073902 | -70.74801 | ORI | ARAUCA | ARAUCA | 27/08/2022 | 12:00 | 29 | 0.7 | 187.1 | 1011.6 | 22.3 | 80 | 0 | 0 | 67.5 | Nublado |
| 81065000 | 7.026981 | -71.42675 | ORI | ARAUCA | ARAUQUITA | 26/08/2022 | 12:00 | 29.7 | 2.1 | 200.7 | 1011.6 | 18.3 | 50 | 0 | 0 | 50.3 | Parcialmente Nublado |
| 81065000 | 7.026981 | -71.42675 | ORI | ARAUCA | ARAUQUITA | 27/08/2022 | 12:00 | 28.8 | 0.5 | 356.5 | 1011.9 | 24.5 | 80 | 0.8 | 0 | 77.6 | Nublado - Lluvia |
| 50110000 | 4.567202 | -72.96328 | ORI | META | BARRANCA DE UPÍA | 26/08/2022 | 12:00 | 31 | 2 | 200 | 1012.2 | 21.4 | 50 | 0 | 0 | 56.7 | Parcialmente Nublado |
| 50110000 | 4.567202 | -72.96328 | ORI | META | BARRANCA DE UPÍA | 27/08/2022 | 12:00 | 31.5 | 0.7 | 210.5 | 1012.8 | 28.7 | 80 | 0 | 0 | 85 | Nublado |


```{r}
# f1.fuente.vista_previa
cat("Dimensiones:", nrow(datos), "filas x", ncol(datos), "columnas\n")
utils::head(datos, 10)
```

> Interpretá acá qué muestra el gráfico y qué conclusión sacás. Una
> figura sin lectura no es un resultado: es un adorno.

## Frecuencias por clase · Pronostico
Panel `f1.balanceo.frecuencias` · marcado a las 20:50:09

### Para qué sirve

Ver de cuánto es el desbalance y decidir si hace falta hacer algo. La
respuesta muchas veces es que no: un 60/40 no necesita tratamiento, y
rebalancear por costumbre estropea la calibración de las probabilidades que
salen del modelo.

### Qué muestra

Cuántas observaciones hay por clase, antes y después de rebalancear. El
subtítulo trae la razón de desbalance: cuántas veces la clase mayoritaria supera
a la minoritaria.

Las tres técnicas disponibles no traen dependencias nuevas y no inventan datos:

- **sub-muestreo** — recorta las clases grandes. Se pierde información real.
- **sobre-muestreo** — repite filas de las chicas. No agrega información.
- **bootstrap** — remuestrea todas con reemplazo hasta un tamaño común.

SMOTE, que interpola entre vecinos y sí fabrica filas nuevas, está en el
catálogo como pendiente: pedirlo suma un paquete al bundle.

### Qué buscar

- **La razón de desbalance**: por debajo de 3 a 1 casi nunca hace falta tocar
  nada. Por encima de 20 a 1 el problema es real.
- **Cuánto se pierde con sub-muestreo**: si la minoritaria tiene 40 casos, la
  mayoritaria queda en 40 y tiraste miles de filas.
- **Cuánto se repite con sobre-muestreo**: si una fila aparece 30 veces, el
  modelo la va a memorizar.
- **Clases con menos de 10 casos**: ninguna técnica las salva.

### Cuándo engaña

**Balancear cambia las probabilidades a priori.** Después de rebalancear, las
probabilidades que estime el modelo no son las de la población: están calibradas
para el mundo artificial 50/50 que construiste.

**El desbalance a veces no es el problema.** Con clases separables, un modelo
aprende bien con 1 % de positivos. Lo que suele estar mal es la métrica:
exactitud con 99 % de negativos se gana prediciendo siempre "no". Antes de
remuestrear, probá cambiar de métrica o usar pesos de clase.

**Nunca se rebalancea la partición de prueba.** Solo el entrenamiento. Si tocás
la prueba, estás midiendo el desempeño en una población que no existe.

Estado al marcarlo:

| clase | n | proporcion |
|---|---|---|
| Parcialmente Nublado | 63 | 0.5338983 |
| Nublado | 31 | 0.2627119 |
| Parcialmente Nublado - Lluvia Fuerte | 6 | 0.05084746 |
| Parcialmente Nublado - Llovizna | 5 | 0.04237288 |
| Nublado - Llovizna | 4 | 0.03389831 |
| Nublado - Lluvia | 4 | 0.03389831 |
| Despejado | 3 | 0.02542373 |
| Parcialmente Nublado - Tormenta Ligera | 2 | 0.01694915 |


Parámetros:

| Campo | Valor |
|---|---|
| clase | Pronostico |


```{r}
# f1.balanceo.frecuencias
tabla <- sort(table(datos$Pronostico), decreasing = TRUE)
print(cbind(n = tabla, prop = round(prop.table(tabla), 3)))
barplot(tabla, horiz = TRUE, las = 1, cex.names = 0.7,
        main = "Frecuencias de Pronostico")
```

> Interpretá acá qué muestra el gráfico y qué conclusión sacás. Una
> figura sin lectura no es un resultado: es un adorno.

## Diccionario de columnas
Panel `f1.diccionario.tabla` · marcado a las 20:50:09

### Para qué sirve

Declarar qué es cada columna, que es lo que después habilita o bloquea cada
operación en el resto de la app. Es la card con más consecuencias del
proyecto: marcar una variable como nominal apaga su media y su histograma a
propósito, y con la razón escrita al lado.

### Qué muestra

Una fila por columna del dataset, con lo que la app necesita saber de ella:
etiqueta, escala de medición, clase y rol.

```
escala ∈ {nominal, ordinal, intervalo, razon}
clase  ∈ {cualitativa, discreta, continua}
rol    ∈ {respuesta, predictor, id, grupo, peso, ignorar}
```

La escala no se puede deducir del tipo de dato, y ahí está todo el punto: un
código postal es numérico y es nominal; un año es entero y es de intervalo,
porque su cero es convencional. La autodetección propone; vos corregís.

**Esta tabla gobierna el resto de la app.** Si marcás una columna como nominal,
el selector de media se deshabilita y aparece la moda, con la razón escrita al
lado. Los métodos de la fase 2 se filtran por lo mismo.

### Qué buscar

- **Identificadores marcados como predictores**: un `id` correlaciona con
  cualquier cosa por accidente y arruina un modelo en silencio.
- **Códigos numéricos que son categorías**: 1 = norte, 2 = sur. Numéricos en
  memoria, nominales de verdad.
- **Años y fechas marcados como razón**: son de intervalo. Duplicar un año no
  significa nada.
- **Columnas con muchos faltantes**: el porcentaje está en la tabla. Por encima
  de 40 %, imputar es inventar estructura.
- **Columnas constantes**: no aportan información y sobreviven hasta la fase 4
  si nadie las marca como ignorar.

### Cuándo engaña

**La detección automática acierta el tipo, no el significado.** Ve números y
propone razón; ve texto y propone nominal. Ordinal e intervalo no los propone
nunca, porque no se pueden inferir: los tenés que poner vos.

**Un rol mal puesto no rompe nada hoy.** La app te deja seguir y el error
aparece dos fases después, cuando un modelo da un R² sospechosamente perfecto
porque metiste el identificador como predictor.

**Los avisos de conflicto son heurísticos.** Que una columna se llame `year` no
prueba que sea un año. El aviso pregunta; la decisión es tuya.

Estado al marcarlo:

| columna | escala | clase | rol |
|---|---|---|---|
| Cod_Div | razon | continua | predictor |
| Latitud | razon | continua | predictor |
| Longitud | razon | continua | predictor |
| Region | nominal | cualitativa | predictor |
| Departamento | nominal | cualitativa | predictor |
| Municipio | nominal | cualitativa | predictor |
| Fecha | nominal | cualitativa | predictor |
| Hora | nominal | cualitativa | predictor |
| Temperatura | razon | continua | predictor |
| Velocidad_del_Viento | razon | continua | predictor |
| Direccion_del_Viento | razon | continua | predictor |
| Presion | razon | continua | predictor |


```{r}
# f1.diccionario.tabla
str(datos)
data.frame(columna = names(datos),
           clase_en_R = vapply(datos, function(v) class(v)[1], ""),
           distintos = vapply(datos, function(v) length(unique(v)), 0L),
           row.names = NULL)
```

> Interpretá acá qué muestra el gráfico y qué conclusión sacás. Una
> figura sin lectura no es un resultado: es un adorno.

## Diagrama de caja · Temperatura
Panel `f1.analisis.boxplot` · marcado a las 20:50:09

### Para qué sirve

Comparar posición y dispersión de un vistazo, y decidir qué variable merece
una mirada más detallada. Es el resumen que escala: veinte boxplots en fila se
leen sin esfuerzo; veinte histogramas, no.

### Qué muestra

El resumen de cinco números: mínimo dentro de la cerca, primer cuartil,
mediana, tercer cuartil y máximo dentro de la cerca. La caja va de Q1 a Q3, así
que encierra el 50 % central de los datos, y la línea de adentro es la mediana.

Los bigotes llegan hasta la observación más lejana que todavía cae dentro de
1,5 veces el rango intercuartílico:

$$
\text{cerca inferior} = Q_1 - 1{,}5 \cdot \text{RIC}
\qquad
\text{cerca superior} = Q_3 + 1{,}5 \cdot \text{RIC}
$$

Lo que queda afuera se dibuja punto por punto. Son los **atípicos de Tukey**, y
son una convención, no un diagnóstico.

### Qué buscar

- **Posición de la mediana dentro de la caja**: si está pegada a un borde, la
  distribución es asimétrica.
- **Largo relativo de los bigotes**: el más largo apunta hacia la cola.
- **Cuántos puntos quedan afuera** y qué tan lejos. Uno muy separado del resto
  vale más atención que quince apenas pasada la cerca.
- **Ancho de la caja**: es el RIC, la medida de dispersión que no se deja
  arrastrar por los extremos.

### Cuándo engaña

**Esconde las modas.** Una distribución con dos picos y otra con uno solo
pueden dar cajas idénticas. El boxplot resume posiciones, no forma. Por eso
está al lado del histograma y no en su lugar.

**"Atípico" acá significa "pasó de 1,5·RIC", nada más.** En una variable con
cola derecha larga —ingresos, tiempos de espera— es normal que haya decenas de
puntos afuera y ninguno es un error. Marcarlos no es motivo para borrarlos.

**Con n chico los cuartiles son inestables.** Por debajo de unas 20
observaciones, agregá los puntos encima de la caja: es más honesto mostrar el
dato que su resumen.

Parámetros:

| Campo | Valor |
|---|---|
| variable | Temperatura |


```{r}
# f1.analisis.boxplot
ggplot(datos, aes(x = "", y = Temperatura)) +
  geom_boxplot(fill = "steelblue", alpha = 0.5) +
  coord_flip() + labs(x = NULL)
```

> Interpretá acá qué muestra el gráfico y qué conclusión sacás. Una
> figura sin lectura no es un resultado: es un adorno.

## Diagrama de caja · Velocidad_del_Viento
Panel `f1.analisis.boxplot` · marcado a las 20:50:09

### Para qué sirve

Comparar posición y dispersión de un vistazo, y decidir qué variable merece
una mirada más detallada. Es el resumen que escala: veinte boxplots en fila se
leen sin esfuerzo; veinte histogramas, no.

### Qué muestra

El resumen de cinco números: mínimo dentro de la cerca, primer cuartil,
mediana, tercer cuartil y máximo dentro de la cerca. La caja va de Q1 a Q3, así
que encierra el 50 % central de los datos, y la línea de adentro es la mediana.

Los bigotes llegan hasta la observación más lejana que todavía cae dentro de
1,5 veces el rango intercuartílico:

$$
\text{cerca inferior} = Q_1 - 1{,}5 \cdot \text{RIC}
\qquad
\text{cerca superior} = Q_3 + 1{,}5 \cdot \text{RIC}
$$

Lo que queda afuera se dibuja punto por punto. Son los **atípicos de Tukey**, y
son una convención, no un diagnóstico.

### Qué buscar

- **Posición de la mediana dentro de la caja**: si está pegada a un borde, la
  distribución es asimétrica.
- **Largo relativo de los bigotes**: el más largo apunta hacia la cola.
- **Cuántos puntos quedan afuera** y qué tan lejos. Uno muy separado del resto
  vale más atención que quince apenas pasada la cerca.
- **Ancho de la caja**: es el RIC, la medida de dispersión que no se deja
  arrastrar por los extremos.

### Cuándo engaña

**Esconde las modas.** Una distribución con dos picos y otra con uno solo
pueden dar cajas idénticas. El boxplot resume posiciones, no forma. Por eso
está al lado del histograma y no en su lugar.

**"Atípico" acá significa "pasó de 1,5·RIC", nada más.** En una variable con
cola derecha larga —ingresos, tiempos de espera— es normal que haya decenas de
puntos afuera y ninguno es un error. Marcarlos no es motivo para borrarlos.

**Con n chico los cuartiles son inestables.** Por debajo de unas 20
observaciones, agregá los puntos encima de la caja: es más honesto mostrar el
dato que su resumen.

Parámetros:

| Campo | Valor |
|---|---|
| variable | Velocidad_del_Viento |


```{r}
# f1.analisis.boxplot
ggplot(datos, aes(x = "", y = Velocidad_del_Viento)) +
  geom_boxplot(fill = "steelblue", alpha = 0.5) +
  coord_flip() + labs(x = NULL)
```

> Interpretá acá qué muestra el gráfico y qué conclusión sacás. Una
> figura sin lectura no es un resultado: es un adorno.

## Atípicos detectados · Presion
Panel `f1.calidad.atipicos` · marcado a las 20:50:09

### Para qué sirve

Decidir qué hacer con los valores extremos: corregirlos, dejarlos, o cambiar a
un método robusto que no dependa de ellos. Lo que no se decide acá se decide
solo más adelante, y casi siempre mal.

### Qué muestra

Cada observación contra su posición en el archivo, con los atípicos marcados
según el criterio elegido. Los tres criterios responden preguntas distintas:

$$
\begin{aligned}
\text{IQR} &: && x \notin \left[\, Q_1 - 1.5 \cdot \text{RIC} \;,\; Q_3 + 1.5 \cdot \text{RIC} \,\right] && \text{robusto, univariado} \\[4pt]
z &: && \frac{\lvert x - \bar{x} \rvert}{s} > 3 && \text{no robusto, univariado} \\[4pt]
\text{Mahalanobis} &: && d^2 > \chi^2_p(\alpha) && \text{multivariado}
\end{aligned}
$$

Los dos primeros miran una columna; el tercero mira todas a la vez y encuentra
filas que ninguna columna por separado delata.

### Qué buscar

- **Puntos aislados muy lejos del resto**: candidatos a error de captura.
- **Grupos de atípicos juntos en el eje horizontal**: no son ruido, es un tramo
  del archivo distinto —otro año, otro instrumento, otro criterio de medición.
- **Muchos atípicos de un solo lado**: no hay error, hay asimetría. La
  transformación log suele hacerlos desaparecer sin borrar nada.
- **La diferencia entre criterios**: si z no marca nada y el RIC marca veinte,
  es porque la media y la desviación ya fueron arrastradas por los extremos.

### Cuándo engaña

**Atípico no es sinónimo de error.** El criterio es geométrico y no sabe nada
del fenómeno. Borrar por costumbre es la peor decisión posible: en muchos
estudios el atípico es el caso que motivó la investigación.

**z se enmascara a sí mismo.** La media y la desviación estándar se calculan
con los atípicos adentro, así que un valor extremo infla `s` y termina pareciendo
razonable. Con un solo extremo muy grande, ningún punto supera 3 desvíos.

**El 1,5 de Tukey es una convención, no un umbral óptimo.** Nada se rompe si lo
movés; solo cambia cuántos puntos se pintan.

**Mahalanobis exige covarianza invertible y datos completos.** Con colinealidad
exacta o con filas incompletas devuelve vacío, y eso no significa que no haya
atípicos.

Parámetros:

| Campo | Valor |
|---|---|
| columna | Presion |


```{r}
# f1.calidad.atipicos
x <- datos$Presion
cuartiles <- quantile(x, c(0.25, 0.75), na.rm = TRUE)
limites <- c(cuartiles[1] - 1.5 * IQR(x, na.rm = TRUE),
             cuartiles[2] + 1.5 * IQR(x, na.rm = TRUE))
atipicos <- x[x < limites[1] | x > limites[2]]
cat("Atípicos por IQR (Tukey):", length(atipicos),
    "de", length(x), "\n")
print(round(limites, 2))
boxplot(x, horizontal = TRUE, main = "Caja y bigotes de Tukey")
```

> Interpretá acá qué muestra el gráfico y qué conclusión sacás. Una
> figura sin lectura no es un resultado: es un adorno.

## Atípicos detectados · Punto_de_Rocio
Panel `f1.calidad.atipicos` · marcado a las 20:50:09

### Para qué sirve

Decidir qué hacer con los valores extremos: corregirlos, dejarlos, o cambiar a
un método robusto que no dependa de ellos. Lo que no se decide acá se decide
solo más adelante, y casi siempre mal.

### Qué muestra

Cada observación contra su posición en el archivo, con los atípicos marcados
según el criterio elegido. Los tres criterios responden preguntas distintas:

$$
\begin{aligned}
\text{IQR} &: && x \notin \left[\, Q_1 - 1.5 \cdot \text{RIC} \;,\; Q_3 + 1.5 \cdot \text{RIC} \,\right] && \text{robusto, univariado} \\[4pt]
z &: && \frac{\lvert x - \bar{x} \rvert}{s} > 3 && \text{no robusto, univariado} \\[4pt]
\text{Mahalanobis} &: && d^2 > \chi^2_p(\alpha) && \text{multivariado}
\end{aligned}
$$

Los dos primeros miran una columna; el tercero mira todas a la vez y encuentra
filas que ninguna columna por separado delata.

### Qué buscar

- **Puntos aislados muy lejos del resto**: candidatos a error de captura.
- **Grupos de atípicos juntos en el eje horizontal**: no son ruido, es un tramo
  del archivo distinto —otro año, otro instrumento, otro criterio de medición.
- **Muchos atípicos de un solo lado**: no hay error, hay asimetría. La
  transformación log suele hacerlos desaparecer sin borrar nada.
- **La diferencia entre criterios**: si z no marca nada y el RIC marca veinte,
  es porque la media y la desviación ya fueron arrastradas por los extremos.

### Cuándo engaña

**Atípico no es sinónimo de error.** El criterio es geométrico y no sabe nada
del fenómeno. Borrar por costumbre es la peor decisión posible: en muchos
estudios el atípico es el caso que motivó la investigación.

**z se enmascara a sí mismo.** La media y la desviación estándar se calculan
con los atípicos adentro, así que un valor extremo infla `s` y termina pareciendo
razonable. Con un solo extremo muy grande, ningún punto supera 3 desvíos.

**El 1,5 de Tukey es una convención, no un umbral óptimo.** Nada se rompe si lo
movés; solo cambia cuántos puntos se pintan.

**Mahalanobis exige covarianza invertible y datos completos.** Con colinealidad
exacta o con filas incompletas devuelve vacío, y eso no significa que no haya
atípicos.

Parámetros:

| Campo | Valor |
|---|---|
| columna | Punto_de_Rocio |


```{r}
# f1.calidad.atipicos
x <- datos$Punto_de_Rocio
cuartiles <- quantile(x, c(0.25, 0.75), na.rm = TRUE)
limites <- c(cuartiles[1] - 1.5 * IQR(x, na.rm = TRUE),
             cuartiles[2] + 1.5 * IQR(x, na.rm = TRUE))
atipicos <- x[x < limites[1] | x > limites[2]]
cat("Atípicos por IQR (Tukey):", length(atipicos),
    "de", length(x), "\n")
print(round(limites, 2))
boxplot(x, horizontal = TRUE, main = "Caja y bigotes de Tukey")
```

> Interpretá acá qué muestra el gráfico y qué conclusión sacás. Una
> figura sin lectura no es un resultado: es un adorno.

## Diagrama de dispersión · Temperatura vs. Velocidad_del_Viento
Panel `f1.analisis.dispersion` · marcado a las 20:50:09

### Para qué sirve

Decidir si dos variables tienen relación, y de qué tipo, antes de resumirla en
un coeficiente. Todo lo que venga después —correlación, regresión— da por
hecha una forma; acá se comprueba que esa forma existe.

### Qué muestra

Cada observación como un punto en el plano de dos variables. Es el gráfico más
directo que existe y el que sostiene toda la idea de regresión: si hay relación,
se ve acá antes de ajustar nada.

El subtítulo trae dos números que conviene leer juntos:

```
r   = correlación de Pearson  → mide relación LINEAL
rho = correlación de Spearman → mide relación MONÓTONA
```

Cuando `|rho|` es bastante mayor que `|r|`, hay relación y no es una recta.

### Qué buscar

- **Forma**: recta, curva, abanico, nube sin estructura.
- **Dirección y fuerza**: cuánto se aprieta la nube alrededor de su tendencia.
- **Heterocedasticidad**: si la dispersión vertical crece con x, el abanico
  está avisando que la varianza no es constante.
- **Grupos**: dos nubes separadas piden colorear por una tercera variable.
- **Puntos con influencia**: los que están lejos en x mueven una recta ajustada
  mucho más que los que están lejos en y.

### Cuándo engaña

**El sobreploteo miente por saturación.** Con muchos puntos, la mancha negra
oculta dónde está la masa: cualquier zona llena se ve igual de negra que una
diez veces más densa. Las tres curas están en el panel: bajar la transparencia,
agregar jitter cuando los valores están redondeados, o pasar a conteo por celda,
que ya no dibuja puntos sino cuánta gente hay en cada casilla.

**r = 0 no significa "sin relación".** Significa "sin relación lineal". Una
parábola perfecta da r cercano a cero. Mirá la nube, no el número.

**Correlación no es causa, y encima puede ser de un tercero.** Dos variables
pueden moverse juntas porque una tercera las mueve a las dos. Colorear por esa
tercera suele deshacer el espejismo en un segundo.

**El muestreo cambia el dibujo, no la cuenta.** Si el badge de muestreo está
activo, los puntos son una muestra con semilla; `r` y `rho` se calcularon sobre
el total.

Parámetros:

| Campo | Valor |
|---|---|
| x | Temperatura |
| y | Velocidad_del_Viento |
| marginales | TRUE |


```{r}
# f1.analisis.dispersion
completos <- complete.cases(datos[, c("Temperatura", "Velocidad_del_Viento")])
x <- datos$Temperatura[completos]; y <- datos$Velocidad_del_Viento[completos]
hx <- hist(x, plot = FALSE); hy <- hist(y, plot = FALSE)
layout(matrix(c(2, 0, 1, 3), 2, 2, byrow = TRUE),
       widths = c(4, 1), heights = c(1, 4))
par(mar = c(4, 4, 1, 1))
plot(x, y, pch = 19, col = "#00000099", xlab = "Temperatura", ylab = "Velocidad_del_Viento",
     xlim = range(hx$breaks), ylim = range(hy$breaks))
par(mar = c(0, 4, 1, 1))
barplot(hx$counts, axes = FALSE, space = 0)
par(mar = c(4, 0, 1, 1))
barplot(hy$counts, axes = FALSE, space = 0, horiz = TRUE)
layout(1)
cat("Pearson:   ", cor(datos$Temperatura, datos$Velocidad_del_Viento, use = "complete.obs"), "\n")
cat("Covarianza:", cov(datos$Temperatura, datos$Velocidad_del_Viento, use = "complete.obs"), "\n")
```

> Interpretá acá qué muestra el gráfico y qué conclusión sacás. Una
> figura sin lectura no es un resultado: es un adorno.

## Histograma · Temperatura
Panel `f1.analisis.histograma` · marcado a las 20:50:09

### Para qué sirve

Formarse la primera idea de una variable antes de decidir cualquier otra cosa
sobre ella: si transformarla, si partirla por grupos, si desconfiar de cómo se
midió. Es la card que se abre primero y la que más veces termina cambiando el
plan.

### Qué muestra

Cuántas observaciones caen en cada intervalo de la variable. La altura de cada
barra es una frecuencia; el ancho, un tramo del recorrido.

Es el primer retrato de una variable continua y el antecedente directo de la
idea de **densidad**: si en vez de contar dividís por el total y por el ancho
del intervalo, el área total pasa a valer 1 y ya estás mirando una densidad
empírica.

### Qué buscar

- **Centro**: ¿dónde está el grueso de los datos? ¿Coincide con la media?
- **Dispersión**: ¿ancho o angosto respecto al recorrido posible?
- **Forma**: ¿simétrico o con cola a un lado? Una cola derecha larga es la
  firma de variables que no pueden ser negativas (ingresos, tiempos, conteos),
  y suele pedir una transformación logarítmica.
- **Modas**: ¿un pico o varios? Dos picos casi siempre significan que hay dos
  poblaciones mezcladas, y ese es un hallazgo, no un defecto.
- **Huecos y paredes**: un vacío en medio, o un corte abrupto en un valor
  redondo, suelen delatar cómo se recogió el dato, no cómo se comporta.

### Cuándo engaña

**El número de clases cambia la historia.** Es la trampa central de este
gráfico y por eso el control está a la vista. Con pocas barras todo parece una
campana suave; con muchas, todo parece ruido dentado. Ninguna de las dos
versiones es "la verdadera": son la misma tabla de datos leída con distinta
resolución.

Movelo. Si una moda secundaria aparece y desaparece según el número de clases,
no confíes en ella todavía — comparala con la densidad kernel, que suaviza sin
depender de dónde caen los bordes.

**El origen de los intervalos también importa.** Dos histogramas con el mismo
ancho de clase pero desplazados medio intervalo pueden verse distintos. La
densidad kernel no tiene ese problema, porque no tiene bordes.

**Con pocos datos no dice casi nada.** Por debajo de unas 30 observaciones, la
forma es principalmente azar. Ahí conviene un diagrama de puntos o el de tallo
y hojas, que no esconden ninguna observación.

Parámetros:

| Campo | Valor |
|---|---|
| variable | Temperatura |
| normal | TRUE |


```{r}
# f1.analisis.histograma
ggplot(datos, aes(x = Temperatura)) +
  geom_histogram(aes(y = after_stat(density)),
                 bins = 30, fill = "steelblue") +
  stat_function(fun = dnorm, args = list(mean = mean(datos$Temperatura, na.rm = TRUE), sd = sd(datos$Temperatura, na.rm = TRUE)), color = "firebrick", linetype = "dashed") +
  labs(x = "Temperatura", y = "densidad")
```

> Interpretá acá qué muestra el gráfico y qué conclusión sacás. Una
> figura sin lectura no es un resultado: es un adorno.

## Densidad kernel · Temperatura
Panel `f1.analisis.densidad` · marcado a las 20:50:09

### Para qué sirve

Ver la forma de una variable sin la arbitrariedad del número de clases. Es la
que conviene para juzgar si una transformación hizo falta y si funcionó,
porque el cambio de forma se lee sin depender de dónde cayeron los bordes.

### Qué muestra

Una curva suave que estima la densidad de probabilidad de la variable. En vez
de contar por intervalos, pone una campanita —el **núcleo**— sobre cada
observación y las suma todas.

El parámetro que manda es el ancho de banda `h`, no el número de clases:

$$
\hat{f}(x) = \frac{1}{n h} \sum_{i=1}^{n} K\!\left( \frac{x - x_i}{h} \right)
$$

El área bajo la curva vale 1, así que la altura no es una cuenta de casos: es
densidad. Comparar dos densidades de muestras de tamaño distinto es legítimo;
comparar dos histogramas de conteos, no.

### Qué buscar

- **Modas**: los picos son la razón de ser de este gráfico. Dos modas separadas
  y estables al mover `h` son dos poblaciones mezcladas.
- **Asimetría**: la cola más larga dice hacia dónde se estira la variable.
- **Colas**: qué tan rápido cae la curva en los extremos, comparado con la
  campana que uno esperaría si fuera normal.
- **El valor de h**: aparece en el subtítulo. Por defecto sale de la regla de
  Silverman, `h = 0.9 · min(s, RIC/1.34) · n^(−1/5)`, que es un punto de
  partida razonable y nada más.

### Cuándo engaña

**h chico inventa modas; h grande las borra.** Es el mismo dilema del número de
clases del histograma, con otro nombre: sesgo contra varianza. Movelo y fijate
cuáles picos sobreviven. Los que aparecen y desaparecen no son estructura, son
ruido suavizado con distinta fuerza.

**Suaviza más allá del recorrido real.** El núcleo gaussiano tiene colas
infinitas, así que la curva pone densidad en valores imposibles: edades
negativas, porcentajes por encima de 100. Si la variable está acotada, la parte
que se derrama por el borde es un artefacto del método.

**Con pocos datos es casi solo el núcleo.** Con n = 10 estás mirando la forma
de la campanita que elegiste, no la de la variable.

Parámetros:

| Campo | Valor |
|---|---|
| variable | Temperatura |


```{r}
# f1.analisis.densidad
ggplot(datos, aes(x = Temperatura)) +
  geom_density() +
  labs(x = "Valor", y = "densidad")
```

> Interpretá acá qué muestra el gráfico y qué conclusión sacás. Una
> figura sin lectura no es un resultado: es un adorno.

## Q-Q normal de la variable · Temperatura
Panel `f1.analisis.qq_normal_datos` · marcado a las 20:50:09

### Para qué sirve

Comprobar la normalidad de una variable con más resolución que un histograma,
sobre todo en las colas. Es donde se distingue si el problema son unos pocos
valores extremos o la forma completa, y esa diferencia decide si alcanza con
recortar o hay que cambiar de método.

### Qué muestra

Los cuantiles observados de la variable contra los que tendría si fuera normal.
Cada punto es una observación: en el eje horizontal, el valor que le tocaría
bajo una normal; en el vertical, el que de verdad tiene.

Si la variable es normal, los puntos caen sobre la recta de referencia, que
pasa por el primer y el tercer cuartil. Los desvíos se leen por su forma, no
por su tamaño.

### Qué buscar

- **S acostada**: asimetría. Si los puntos se despegan hacia arriba en la
  derecha, hay cola derecha larga.
- **Extremos que se van hacia afuera en los dos lados**: colas pesadas, más
  masa lejos del centro de la que una normal admite.
- **Extremos que se aplanan**: colas livianas, distribución más corta que la
  normal.
- **Escalones horizontales**: la variable está discretizada o redondeada.
- **Uno o dos puntos muy lejos de la recta al final**: atípicos, no forma.

### Cuándo engaña

**La prueba y el gráfico se contradicen a propósito, y el gráfico tiene razón
más veces.** Con n grande, Shapiro-Wilk rechaza la normalidad por desvíos
minúsculos que no afectan a ningún método; con n chico, no rechaza nada porque
no tiene potencia. El subtítulo trae la prueba y el p, pero la decisión se toma
mirando la nube.

**Casi ningún método pide que los DATOS sean normales.** La regresión pide
normalidad de los *residuos*, no de las variables. Este Q-Q sirve para conocer
la forma de la variable y decidir una transformación, no para aprobar o
reprobar un modelo que todavía no existe.

**Con n < 20 la nube es tan errática que casi nada se puede concluir.** Se
espera ver zigzag; no lo leas como estructura.

Parámetros:

| Campo | Valor |
|---|---|
| variable | Temperatura |


```{r}
# f1.analisis.qq_normal_datos
x <- datos$Temperatura
qqnorm(x, main = "Q-Q normal")
qqline(x, col = "firebrick")
cat("Shapiro-Wilk:\n"); print(shapiro.test(x))
```

> Interpretá acá qué muestra el gráfico y qué conclusión sacás. Una
> figura sin lectura no es un resultado: es un adorno.

## Histograma · Presion
Panel `f1.analisis.histograma` · marcado a las 20:50:09

### Para qué sirve

Formarse la primera idea de una variable antes de decidir cualquier otra cosa
sobre ella: si transformarla, si partirla por grupos, si desconfiar de cómo se
midió. Es la card que se abre primero y la que más veces termina cambiando el
plan.

### Qué muestra

Cuántas observaciones caen en cada intervalo de la variable. La altura de cada
barra es una frecuencia; el ancho, un tramo del recorrido.

Es el primer retrato de una variable continua y el antecedente directo de la
idea de **densidad**: si en vez de contar dividís por el total y por el ancho
del intervalo, el área total pasa a valer 1 y ya estás mirando una densidad
empírica.

### Qué buscar

- **Centro**: ¿dónde está el grueso de los datos? ¿Coincide con la media?
- **Dispersión**: ¿ancho o angosto respecto al recorrido posible?
- **Forma**: ¿simétrico o con cola a un lado? Una cola derecha larga es la
  firma de variables que no pueden ser negativas (ingresos, tiempos, conteos),
  y suele pedir una transformación logarítmica.
- **Modas**: ¿un pico o varios? Dos picos casi siempre significan que hay dos
  poblaciones mezcladas, y ese es un hallazgo, no un defecto.
- **Huecos y paredes**: un vacío en medio, o un corte abrupto en un valor
  redondo, suelen delatar cómo se recogió el dato, no cómo se comporta.

### Cuándo engaña

**El número de clases cambia la historia.** Es la trampa central de este
gráfico y por eso el control está a la vista. Con pocas barras todo parece una
campana suave; con muchas, todo parece ruido dentado. Ninguna de las dos
versiones es "la verdadera": son la misma tabla de datos leída con distinta
resolución.

Movelo. Si una moda secundaria aparece y desaparece según el número de clases,
no confíes en ella todavía — comparala con la densidad kernel, que suaviza sin
depender de dónde caen los bordes.

**El origen de los intervalos también importa.** Dos histogramas con el mismo
ancho de clase pero desplazados medio intervalo pueden verse distintos. La
densidad kernel no tiene ese problema, porque no tiene bordes.

**Con pocos datos no dice casi nada.** Por debajo de unas 30 observaciones, la
forma es principalmente azar. Ahí conviene un diagrama de puntos o el de tallo
y hojas, que no esconden ninguna observación.

Parámetros:

| Campo | Valor |
|---|---|
| variable | Presion |


```{r}
# f1.analisis.histograma
ggplot(datos, aes(x = Presion)) +
  geom_histogram(aes(y = after_stat(density)),
                 bins = 30, fill = "steelblue") +
  labs(x = "Presion", y = "densidad")
```

> Interpretá acá qué muestra el gráfico y qué conclusión sacás. Una
> figura sin lectura no es un resultado: es un adorno.

## Densidad kernel · Presion
Panel `f1.analisis.densidad` · marcado a las 20:50:09

### Para qué sirve

Ver la forma de una variable sin la arbitrariedad del número de clases. Es la
que conviene para juzgar si una transformación hizo falta y si funcionó,
porque el cambio de forma se lee sin depender de dónde cayeron los bordes.

### Qué muestra

Una curva suave que estima la densidad de probabilidad de la variable. En vez
de contar por intervalos, pone una campanita —el **núcleo**— sobre cada
observación y las suma todas.

El parámetro que manda es el ancho de banda `h`, no el número de clases:

$$
\hat{f}(x) = \frac{1}{n h} \sum_{i=1}^{n} K\!\left( \frac{x - x_i}{h} \right)
$$

El área bajo la curva vale 1, así que la altura no es una cuenta de casos: es
densidad. Comparar dos densidades de muestras de tamaño distinto es legítimo;
comparar dos histogramas de conteos, no.

### Qué buscar

- **Modas**: los picos son la razón de ser de este gráfico. Dos modas separadas
  y estables al mover `h` son dos poblaciones mezcladas.
- **Asimetría**: la cola más larga dice hacia dónde se estira la variable.
- **Colas**: qué tan rápido cae la curva en los extremos, comparado con la
  campana que uno esperaría si fuera normal.
- **El valor de h**: aparece en el subtítulo. Por defecto sale de la regla de
  Silverman, `h = 0.9 · min(s, RIC/1.34) · n^(−1/5)`, que es un punto de
  partida razonable y nada más.

### Cuándo engaña

**h chico inventa modas; h grande las borra.** Es el mismo dilema del número de
clases del histograma, con otro nombre: sesgo contra varianza. Movelo y fijate
cuáles picos sobreviven. Los que aparecen y desaparecen no son estructura, son
ruido suavizado con distinta fuerza.

**Suaviza más allá del recorrido real.** El núcleo gaussiano tiene colas
infinitas, así que la curva pone densidad en valores imposibles: edades
negativas, porcentajes por encima de 100. Si la variable está acotada, la parte
que se derrama por el borde es un artefacto del método.

**Con pocos datos es casi solo el núcleo.** Con n = 10 estás mirando la forma
de la campanita que elegiste, no la de la variable.

Parámetros:

| Campo | Valor |
|---|---|
| variable | Presion |


```{r}
# f1.analisis.densidad
ggplot(datos, aes(x = Presion)) +
  geom_density() +
  labs(x = "Valor", y = "densidad")
```

> Interpretá acá qué muestra el gráfico y qué conclusión sacás. Una
> figura sin lectura no es un resultado: es un adorno.

## Densidad kernel · Velocidad_del_Viento
Panel `f1.analisis.densidad` · marcado a las 20:50:09

### Para qué sirve

Ver la forma de una variable sin la arbitrariedad del número de clases. Es la
que conviene para juzgar si una transformación hizo falta y si funcionó,
porque el cambio de forma se lee sin depender de dónde cayeron los bordes.

### Qué muestra

Una curva suave que estima la densidad de probabilidad de la variable. En vez
de contar por intervalos, pone una campanita —el **núcleo**— sobre cada
observación y las suma todas.

El parámetro que manda es el ancho de banda `h`, no el número de clases:

$$
\hat{f}(x) = \frac{1}{n h} \sum_{i=1}^{n} K\!\left( \frac{x - x_i}{h} \right)
$$

El área bajo la curva vale 1, así que la altura no es una cuenta de casos: es
densidad. Comparar dos densidades de muestras de tamaño distinto es legítimo;
comparar dos histogramas de conteos, no.

### Qué buscar

- **Modas**: los picos son la razón de ser de este gráfico. Dos modas separadas
  y estables al mover `h` son dos poblaciones mezcladas.
- **Asimetría**: la cola más larga dice hacia dónde se estira la variable.
- **Colas**: qué tan rápido cae la curva en los extremos, comparado con la
  campana que uno esperaría si fuera normal.
- **El valor de h**: aparece en el subtítulo. Por defecto sale de la regla de
  Silverman, `h = 0.9 · min(s, RIC/1.34) · n^(−1/5)`, que es un punto de
  partida razonable y nada más.

### Cuándo engaña

**h chico inventa modas; h grande las borra.** Es el mismo dilema del número de
clases del histograma, con otro nombre: sesgo contra varianza. Movelo y fijate
cuáles picos sobreviven. Los que aparecen y desaparecen no son estructura, son
ruido suavizado con distinta fuerza.

**Suaviza más allá del recorrido real.** El núcleo gaussiano tiene colas
infinitas, así que la curva pone densidad en valores imposibles: edades
negativas, porcentajes por encima de 100. Si la variable está acotada, la parte
que se derrama por el borde es un artefacto del método.

**Con pocos datos es casi solo el núcleo.** Con n = 10 estás mirando la forma
de la campanita que elegiste, no la de la variable.

Parámetros:

| Campo | Valor |
|---|---|
| variable | Velocidad_del_Viento |
| normal | TRUE |


```{r}
# f1.analisis.densidad
ggplot(datos, aes(x = Velocidad_del_Viento)) +
  geom_density() +
  stat_function(fun = dnorm, args = list(mean = mean(datos$Velocidad_del_Viento, na.rm = TRUE), sd = sd(datos$Velocidad_del_Viento, na.rm = TRUE)), color = "firebrick", linetype = "dashed") +
  labs(x = "Valor", y = "densidad")
```

> Interpretá acá qué muestra el gráfico y qué conclusión sacás. Una
> figura sin lectura no es un resultado: es un adorno.

---

14 paneles · dataset ori · generado en modo servidor.

